ACORDAO-COMPLETO-2347854

ACÓRDÃO 1179/2019 ATA 17/2019 - PLENÁRIO

VISTOS, relatados e discutidos os presentes autos que tratam de representação formulada pela empresa Basis Tecnologia da Informação S.A., CNPJ 11.777.162/0001-57, a respeito de possíveis irregularidades ocorridas no Ministério da Saúde (MS) , relacionadas com o Pregão Eletrônico (PE) 7/2018.
	ACORDAM os Ministros do Tribunal de Contas da União, reunidos em Sessão do Plenário, ante as razões expostas pelo Relator, em:
9.1. ratificar o conhecimento da presente representação, satisfeitos os requisitos de admissibilidade, e, no mérito, considerá-la parcialmente procedente;
9.2. determinar ao Ministério da Saúde, com fundamento no art. 250, inciso II, do RI/TCU, em face das irregularidades identificadas no Pregão Eletrônico 7/2018, que, no prazo de 45 (quarenta e cinco) dias:
9.2.1. empreenda os ajustes necessários nos estudos técnicos preliminares que serviram de base para a referida licitação, incorporando a estes, se cabível, as premissas levantadas pela unidade técnica deste Tribunal, as quais estão transcritas no relatório que fundamenta esta decisão e, após, pondere as vantagens e desvantagens de realizar uma nova licitação para a continuidade dos serviços prestados, em vez da prorrogação do Contrato 69/2018, celebrado com a empresa Cast Informática S.A., levando em consideração, para fundamentar sua conclusão, também, as avaliações dos indicadores dos níveis dos serviços prestados até então pela atual contratada;
9.2.2.	informe a este Tribunal as medidas adotadas para cumprimento do item acima;
9.3. realizar a audiência do Sr. Paulo Cesar Kluge (CPF: XXX.364.000-XX) , na condição de integrante requisitante da equipe de planejamento da contratação, do Sr. Elmo Raposo Oliveira (CPF: XXX.598.691-XX) , na condição de integrante técnico da equipe de planejamento da contratação, e do Sr. Guilherme Telles Ribeiro (CPF: XXX.083.247-XX) , na condição de Diretor do Departamento de Informática do Sistema Único de Saúde - SUS, com fundamento no art. 250, inciso IV, c/c o art. 237, parágrafo único, do RI/TCU, para que, no prazo de quinze dias, apresentem razões de justificativa por terem elaborado os estudos técnicos preliminares e o Termo de Referência do Pregão Eletrônico 7/2018 do Ministério da Saúde contendo os seguintes indícios de irregularidade:
9.3.1.	justificativas insuficientes para os quantitativos estimados do serviço de sustentação de sistemas, métrica de mensuração e pagamento não vinculada aos resultados efetivamente entregues e falhas na definição dos mecanismos de gestão contratual, resultando em alto risco de danos ao Erário na execução do contrato,  em afronta ao princípio da eficiência insculpido no caput do art. 37 da Constituição Federal, c/c o art. 6º, inciso IX, alíneas "e" e "f", e art. 7º, § 4º, da Lei 8.666/1993, c/c art. 2º, caput e parágrafo único, inciso VII, da Lei 9.784/1999 c/c art. 7º, inciso VIII, art. 16, inciso II, e art. 19, inciso IV, da IN MP/SLTI 4/2014 e à Súmula - TCU 269;
9.3.2.	estimativa inadequada do quantitativo (percentual) da franquia e do preço de referência do serviço de sustentação de que trata o item 2 do lote 1 do pregão, sem análise de possíveis alternativas mais econômicas, elevando o risco de danos ao Erário durante a execução contratual, em afronta ao princípio da eficiência previsto no caput do art. 37 da Constituição Federal c/c o art. 6º, inciso IX, alínea "c" e art. 15, inciso V, da Lei 8.666/1993, c/c art. 2º, caput e parágrafo único, inciso VII, da Lei 9.784/1999 c/c art. 16, inciso II, e art. 19, inciso IV, da IN MP/SLTI 4/2014 e à Súmula - TCU 269;
9.4. dar ciência ao Ministério da Saúde, com fundamento no art. 7º da Resolução-TCU 265/2014, de que foi verificado no Pregão Eletrônico 7/2018 a exigência de comprovação, mediante atestados, de fornecimento de serviços envolvendo as seguintes combinações de tecnologias, o que tem o potencial de restringir a competitividade do certame, caracterizando ofensa ao inciso XXI do art. 37 da Constituição Federal c/c o art. 3º, § 1º, inciso I, da Lei 8.666/1993 c/c art. 15 da Instrução Normativa MP/SLTI 4/2014, com vistas à adoção de providências internas que previnam a ocorrência de outras semelhantes:
9.4.1.	desenvolvimento ou manutenção de sistemas utilizando autenticação single sign on com acesso a banco de dados Oracle (item 10.5.5.9.1.4.11 do Termo de Referência) ;
9.4.2.	desenvolvimento ou manutenção de sistemas utilizando servidores de aplicação clusterizados com balanceamento de carga com acesso a banco de dados Oracle (item 10.5.5.9.1.4.13 do Termo de Referência) ;
9.4.3.	desenvolvimento ou manutenção de applet de assinatura de documentos PDF com certificado digital e validade jurídica, aderente à ICP-Brasil em ambiente web com acesso a banco de dados Oracle (item 10.5.5.9.1.4.14 do Termo de Referência) ;
9.5. dar ciência do presente acórdão à representante, Basis Tecnologia da Informação S.A., à empresa Cast Informática S.A., ao Ministério da Saúde e à Secretaria de Controle Externo da Saúde, deste Tribunal, unidade técnica responsável pela apreciação das contas do Ministério da Saúde;
9.6. determinar à Secretaria de Fiscalização de Tecnologia da Informação (Sefti) que se pronuncie sobre a adequabilidade dos preços contratados e sobre a qualidade dos indicadores previstos para mensurar os níveis de serviço prestado.

Representação a respeito de possíveis irregularidades relacionadas com pregão eletrônico, cujo objeto era o registro de preços para contratação de empresa especializada na prestação de serviços de tecnologia da informação (TI).

Ministério da Saúde (vinculador).

3. Interessados/Responsáveis:
3.1. Interessado: Cast Informatica S/A (03.143.181/0001-01).

13.1. Ministros presentes: José Mucio Monteiro (Presidente), Walton Alencar Rodrigues, Augusto Nardes (Relator), Aroldo Cedraz, Raimundo Carreiro e Bruno Dantas.
13.2. Ministro-Substituto convocado: Augusto Sherman Cavalcanti.
13.3. Ministros-Substitutos presentes: Marcos Bemquerer Costa, André Luís de Carvalho e Weder de Oliveira.

ACORDAO-COMPLETO-2405887

Acórdão 1543/2020 - Plenário

AUGUSTO NARDES

Transcrevo a seguir, com os ajustes de forma pertinentes, a instrução elaborada pelo auditor da Secretaria de Fiscalização da Tecnologia da Informação - Sefti (peça 71) , a qual contou com a anuência do corpo dirigente daquela unidade (peças 72 e 73) :
"INTRODUÇÃO
	Cuidam os autos de representação, com pedido de medida cautelar inaudita altera pars, formulada pela empresa Basis Tecnologia da Informação S.A., CNPJ 11.777.162/0001-57, a respeito de possíveis irregularidades ocorridas no Ministério da Saúde (MS) , relacionadas com o Pregão Eletrônico (PE) 7/2018, cujo objeto é o registro de preços para contratação de empresa especializada na prestação de serviços de tecnologia da informação (TI) envolvendo desenvolvimento, manutenção e documentação de sistemas informatizados, apoio à garantia e controle da qualidade do produto e do processo de produção de software e aferição de sistemas em pontos de função (PF) , conforme especificações do Termo de Referência (TR) e anexos (peça 6, p. 5) .
2.	O objeto do PE 7/2018 foi dividido em três lotes, a saber: lote 1 - Fábrica de Software, lote 2 - Fábrica de Qualidade e Testes e lote 3 - Fábrica de Métricas (peça 6, p. 5) , sendo o critério de julgamento o menor preço por lote.
3.	Em síntese, a representante apontou as seguintes irregularidades no edital do referido pregão, relacionadas ao lote 1 - Fábrica de Software: i)  fixação de quantitativos mínimos de atestados acima de 50% do item de serviço de maior relevância; e ii)  indevida inabilitação da empresa por não atender aos itens 10.5.5.2, 10.5.5.9.1.4.3, 10.5.5.9.1.4.10, 10.5.5.9.1.4.11, 10.5.5.9.1.4.13 e 10.5.5.9.1.4.14 do termo de referência (TR) .
HISTÓRICO
4.	Em 16/4/2018, ocorreu a sessão de lances do pregão, com a participação de oito empresas concorrendo ao lote 1 - Fábrica de Software (peça 39, p. 2-8) .
5.	Nessa fase, classificou-se em primeiro lugar para o lote 1 a empresa Basis, com proposta de preço de R$ 81.155.700,00, que foi reduzida, após negociação com o pregoeiro, para R$ 79.350.000,00 (peça 1, p. 2 e peça 39, p. 17) .
6.	Em 20/5/2018, após análise da documentação de habilitação apresentada pela Basis, a proposta da empresa foi recusada, por ter sido considerada inabilitada em relação aos itens 10.5.5.9.1.4.3, 10.5.5.9.1.4.10, 10.5.5.9.1.4.11, 10.5.5.9.1.4.13 e 10.5.5.9.1.4.14 do edital. Convocou-se a segunda classificada no lote 1, a empresa Cast Informática S.A. (CNPJ 03.143.181/0001-01) , cuja proposta de preço na sessão de lances foi de R$ 81.155.800,00 (peça 39, p. 2-8) .
7.	Em 20/6/2018, a empresa Basis registrou intenção de recurso administrativo, que foi impetrado na data de 25/6/2018 e julgado integralmente improcedente pelo MS em data não informada nos registros do sistema ComprasNet (peça 40) .
8.	Em 20/6/2018, a empresa Cast foi considerada habilitada, tendo sido aceita sua proposta para todos os itens do lote 1 do certame (peça 39, p. 2-8) .
9.	Em 2/7/2018, a empresa Basis protocolou representação junto a esta Corte, alegando irregularidades no edital, desrespeito à legislação nos procedimentos realizados, e que seria indevida a decisão do MS de inabilitá-la (peça 1) .
10.	Em 11/7/2018, foi adjudicado o lote 1 do pregão à empresa Cast, pelo valor da proposta ofertada na fase de lances, de R$ 81.155.800,00 por ano, (superior em R$ 1.805.800,00 ou 2,3%, ao preço que fora negociado com a representante) , ocorrendo subsequente homologação do certame em 13/7/2018 (peça 25, p. 1) .
11.	Após análise inicial da representação impetrada pela empresa Basis, esta Secretaria de Fiscalização de Tecnologia da Informação (Sefti) identificou indícios de falhas e irregularidades no edital e na condução do certame, inclusive quanto a aspectos não apontados pela representante, cujo exame requeria informações e documentos ainda não presentes nos autos (peça 10, p 18-19) .
12.	Diante desse cenário, por não estar plenamente configurada naquele momento a fumaça do bom direito, por falta de informações relevantes, a Sefti propôs ao Relator a determinação de oitiva prévia ao órgão e à empresa vencedora do lote 1 do certame, bem como diligência ao MS para encaminhamento de informações e documentos relativos ao pregão em tela, a fim de subsidiar a análise do pedido de cautelar e do mérito (peça 10, p. 20-21) .
13.	Em 17/7/2017, a proposta da Sefti foi acolhida por meio de despacho do Relator (peça 13) . 
14.	O MS e a empresa Cast foram notificados por meio dos ofícios 340-341/2018-TCU/Sefti, de 17/7/2018, e tomaram ciência no dia 19/7/2018 (peças 14-18) .
15.	Em 19/7/2018, foi assinada a ata de registro de preços relativa ao lote 1 do referido pregão eletrônico 7/2018, conforme registros do sistema SiasgNet (peça 41) .
16.	Em 20/7/2018, foi protocolado pedido de prorrogação de prazo da Cast (peça 23) para responder à oitiva de que trata o Ofício 341/2018-TCU/Sefti. Em 25/7/2018, o MS protocolou pedido de prorrogação de prazo (peça 26) para fornecer as informações solicitadas no Ofício 340/2018-TCU/Sefti.
17.	Em 30/7/2018, mediante despacho, o Relator acatou proposta desta unidade técnica e autorizou que o prazo para as respostas às oitivas do órgão e da empresa Cast fosse prorrogado por mais cinco dias úteis (peça 30) .
18.	Em 14/8/2018, a pedido do MS, realizou-se reunião entre a Sefti e representantes do órgão, para tratar das questões suscitadas no âmbito deste processo.
19.	Ainda em 14/8/2018, foi firmado o Contrato 69/2018, entre o MS e a empresa Cast, relativamente a parcelas empenhadas do lote 1 do certame, no valor de R$ 24.367.508,45 (peça 59) .
20.	Em 11/9/2018, após análise não exaustiva das informações constantes dos autos, esta Secretaria propôs o indeferimento do pedido de medida cautelar, pois, apesar da presença dos pressupostos para a adoção desse remédio, verificou-se presente também o perigo da demora ao reverso (peça 60, p. 4, itens 29-31) . Em 17/10/2018, a proposta da Sefti foi acatada pelo Tribunal, por meio do Acórdão 2383/2018-TCU-Plenário, e os autos foram restituídos a esta unidade técnica para prosseguimento da análise de mérito (peça 63) .
21.	Esta instrução tem por objetivo dar seguimento ao feito mediante análise das informações prestadas pelo MS e pela empresa Cast em resposta às oitivas e diligência realizadas.
EXAME TÉCNICO
22.	Em resposta a oitivas e diligência promovidas por esta Secretaria, por meio dos ofícios 340 e 341/2018-TCU/Sefti, datados de 17/7/2018, o MS apresentou, em 6/8/2018, intempestivamente, com atraso de dois dias úteis, as informações e esclarecimentos constantes da peça 36, e a empresa Cast apresentou, em 2/8/2018, tempestivamente, as informações e esclarecimentos constantes da peça 35.
23.	No que tange às informações e documentos solicitados em diligência ao MS por meio do item 2 do Ofício 340/2018-TCU/Sefti, o órgão encaminhou, em 30/7/2018, comunicação (peça 29) junto à qual foi disponibilizado CD contendo cópias digitalizadas de parte das informações requeridas, bem como disponibilizou acesso aos processos SEI 25000.411990/2017-95, relativo ao PE 07/2018MS, SEI 25000.058133/2018-33, referente à emissão do atestado à empresa Cast e SEI 25000.125915/2018-95, que trata da resposta à oitiva e seus anexos (peça 36, p. 1) .
24.	Na oitiva do MS, solicitou-se a manifestação do órgão sobre os seguintes questionamentos (peça 14, p. 1-3) :
a)	 	justificativa para o quantitativo e tecnologias exigidos como critério de habilitação técnica no item 10.5.5.9 e seus subitens constantes do TR;
b)	 	esclarecimento acerca das informações exigidas no item 10.5.5.2 do TR, relatando se foram consideradas na inabilitação da empresa Basis e se seriam critérios de inabilitação das demais licitantes;
c)	 esclarecimento sobre a possível diferença entre as atividades de manutenção que serão desempenhadas em regime de sustentação e aquelas em regime de fábrica de software que justifique a não aceitação dos pontos de função sustentados no atendimento do item 10.5.5.9.1.4.3 do TR;
d)	 esclarecimento sobre o critério de contabilização dos pontos de função utilizado para não aceitação dos atestados da empresa Basis em relação ao item 10.5.5.9.1.4.10 do TR, bem como demonstração da compatibilidade do critério adotado com o exigido no edital;
e)	 	esclarecimento acerca da desconsideração dos atestados apresentados pela empresa Basis para atendimento do item 10.5.5.9.1.4.11 do TR, bem como o motivo de não realização de diligência, tendo em vista que, da leitura do constante na Nota Técnica 7/2018, subentende-se que os atestados suscitaram dúvidas na análise da equipe técnica;
f)	 	apresentação dos critérios utilizados para desconsideração dos atestados apresentados pela empresa Basis em relação ao item 10.5.5.9.1.4.13 do TR;
g)	 	justificativa acerca da necessidade de exigência simultânea de 'desenvolvimento ou manutenção de sistemas utilizando servidores de aplicação clusterizados' 'com acesso a banco de dados Oracle 10g ou superior', no item 10.5.5.9.1.4.13 do TR, considerando que pode se tratar de parâmetro restritivo da licitação;
h)	 	apresentação dos critérios utilizados para desconsideração dos atestados apresentados pela empresa Basis em relação ao item 10.5.5.9.1.4.14 do TR;
i)	 	justificativa acerca da necessidade de exigência simultânea de 'desenvolvimento ou manutenção de applet de assinatura de documentos PDF com certificado digital e validade jurídica, aderente ao ICPBrasil em ambiente Web' 'com acesso a banco de dados Oracle 10g ou superior, no item 10.5.5.9.1.4.14 do TR, considerando que pode se tratar de parâmetro restritivo da licitação;
j)	 	esclarecimento acerca da forma de mensuração e consequente pagamento, relativos ao item 2 do lote 1 do TR, durante a execução do contrato;
k)	 	justificativa para exigência de processo de qualidade de software (CMMI 3 ou MPS-BR-Nível C) como requisito de habilitação, bem como descrição da forma como se dará análise de tal critério na aceitação ou não do atestado de capacidade técnica apresentado pelas licitantes;
l)	 	descrição detalhada das atividades executadas pela empresa Cast durante a execução do contrato que subsidiou a emissão do atestado pelo Ministério da Saúde;
m)	 	justificativa para o quantitativo exigido no item 2 do lote 1 do TR;
n)	 	justificativa para a exigência de comprovação de serviços em tecnologia não condizente com seu portfólio de sistemas, especificamente em relação à exigência de expertise na execução de serviços em sistema com acesso a banco de dados Oracle 10 g, quando os serviços serão executados em banco de dados Oracle 11g;
o)	 	justificativa para necessidade de exigência de POC como critério de habilitação.
Justificativa para o quantitativo e tecnologias exigidos como critério de habilitação técnica no item 10.5.5.9 e seus subitens constantes do TR (item 'a' da oitiva) 
Manifestação do MS (peça 36, p. 3-7) 
25.	Preliminarmente, sobre esse questionamento, o MS informa que os quantitativos exigidos nos atestados se fundamentaram no Apêndice B - Memória de Cálculo dos Quantitativos, o qual integra o Estudo Técnico Preliminar da contratação, documento constante do processo SEI 25000.411990/2017-95 (peça 42) .
26.	No caso do serviço de desenvolvimento e manutenção de sistemas, o MS informa ter utilizado os registros de consumo histórico da fábrica de software que era utilizada pelo órgão, tendo como referência os anos de 2015 e 2016, obtendo o valor médio de 50.274 PF, que foi aproximado para o quantitativo de 50.000 PF anuais para o item 1 do lote 1.
27.	Para o serviço de sustentação de sistemas, informa o MS que foram consideradas as baselines ou seja, o tamanho em PF, dos sistemas do órgão mais frequentemente mantidos, os quais possuem as contagens de PF mais atualizadas, obtendo-se o volume total de 142.223 PF. Estimou o MS que, no máximo, 50% dos sistemas seriam mantidos simultaneamente, de forma que o volume máximo anual, em PF, de sistemas mantidos seria 71.111 PF que, em Pontos de Função Sustentado (PFS) , considerando o período de doze meses, corresponderia a 853.338 PFS. Esse valor foi aproximado, gerando a estimativa de 900.000 PFS anuais para o item 2 do lote 1.
28.	Em relação ao serviço de apoio ao processo de produção de software, o MS informa que foi utilizada a métrica Unidade de Serviço Técnico (UST) , que é equivalente a uma hora de serviço realizado, porém se aplica a um catálogo com distintos serviços e complexidades, definidos objetivamente e vinculados à entrega de produtos. A média de consumo da instituição para esses serviços, nos anos de 2015 e 2016, foi calculada em 27.815 horas. Estimou o MS que apenas 35% dos serviços deveriam compor a execução desse item do edital, obtendo-se 9.735,36 horas. Assim, foi considerado o volume de 10.000 UST anuais para o item 3 do lote 1.
29.	Relata o MS que a distribuição por tecnologias presente no ambiente do órgão à época do planejamento da contratação era:
a)	 Linguagens de Programação: .NET (3%) , Java (34%) , PHP (32%) , ASP (14%) e Delphi (17%) .
b)	 Banco de Dados: Firebird (4%) , MySQL (9%) , Oracle (68%) , PostgreSQL (6%) e SQL Server (13%) .
30.	Esclarece o MS que a distribuição por tecnologias, à época do planejamento da contratação, quando considerados apenas os sistemas críticos do Ministério, assim avaliados consoante normas internas, seria:
a)	 Linguagens de Programação: .NET (5%) , Java (58%) , PHP (20%) , ASP (5%) e Delphi (13%) ;
b)	 Banco de Dados: Firebird (0%) , MySQL (5%) , Oracle (75%) , PostgreSQL (5%) e SQL Server (15%) . 
31.	Informa ainda o MS que as diretrizes arquiteturais para o ambiente tecnológico do Datasus preveem a utilização preferencial da linguagem Java e do banco de dados Oracle para o desenvolvimento de novos sistemas.
32.	Em face das citadas estimativas calculadas para os três itens do lote 1 do pregão (parágrafos 26 a 30) e em função dos requisitos e diretrizes da arquitetura de tecnologia do órgão, bem como da necessidade de comprovar execução anterior de atividade compatível em características e quantidades com o objeto da contratação, justifica o MS os quantitativos e as tecnologias que foram exigidos no item 10.5.5.9 do TR e seus subitens:
32.1.	subitem 10.5.5.9.1: foi considerado 50% dos 50.000 PF estimados para o item 1 do lote 1;
32.2.	subitem 10.5.5.9.1.1: foi considerada a impossibilidade de conversão consistente entre a métrica PFS e outras métricas;
32.3.	subitem 10.5.5.9.1.2: foi considerado que o objetivo da qualificação técnica trata justamente da demonstração da capacidade técnico-operacional por meio da comprovação de execução anterior de desempenho de atividade pertinente e compatível em características, quantidades e prazos com o objeto da contratação;
32.4.	subitem 10.5.5.9.1.3: foi exigido que os serviços executados tivessem compatibilidade com modelos de melhores práticas de mercado, tais como o CMMI 3 ou MPS-BR C e PMBOK, exigidos no pregão anterior. Não foram exigidos certificados na fase de habilitação, requeridos apenas no momento da assinatura do contrato. Considerando a inclusão de serviços de sustentação nessa contratação, foi exigida comprovação de cobertura 24x7 e número de usuários compatível com a quantidade de usuários do Ministério da Saúde;
32.5.	subitens 10.5.5.9.1.4.1 a 10.5.5.9.1.4.6: em cada um desses subitens foi considerado 50% do percentual que cada tecnologia representava na distribuição apresentada no parágrafo 29, aplicado ao volume de 50.000 PF estimados para o item 1 do lote 1;
32.6.	subitem 10.5.5.9.1.4.7: foi considerado 50% de 19% (soma dos percentuais dos bancos de dados Firebird, MySQL e PostgreSQL) dos 50.000 PF estimados para o item 1 do lote 1;
32.7.	subitens 10.5.5.9.1.4.8 a 10.5.5.9.1.4.15: em cada um desses subitens foram consideradas importantes características inerentes ao portfólio de sistemas do Datasus (Apêndice A do TR) e/ou diretrizes e características da arquitetura de sistemas do Datasus (Apêndice D do TR) e/ou históricos de demandas e serviços;
32.8.	subitem 10.5.5.9.1.4.16: foi considerado necessário para garantir o atendimento a requisitos previstos no TR, relacionados à disponibilidade, estabilidade e desempenho das soluções;
32.9.	subitem 10.5.5.9.2: foi considerado apenas 10% dos 900.000 PFS estimados para o item 2 do lote 1, pelo fato dessa métrica ainda estar em fase inicial de consolidação no mercado;
32.10.	subitem 10.5.5.9.2.1: foi considerada a impossibilidade de conversão consistente entre o PFS e outras métricas;
32.11.	subitem 10.5.5.9.2.2: foi considerado que o objetivo da qualificação técnica trata justamente da demonstração da capacidade técnico-operacional por meio da comprovação de execução anterior de desempenho de atividade pertinente e compatível em características, quantidades e prazos com o objeto da contratação.
Manifestação da empresa Cast (peça 35, p. 4-8) 
33.	Em relação aos quantitativos e tecnologias exigidas em atestados, a empresa Cast entende necessário esclarecer que inexistiu separação de habilitação por item do lote 1 do certame, e que o conjunto das exigências dos itens 10.5.5.9.1 e 10.5.5.9.2 e seus subitens referem-se a todos os itens desse lote. Assim, é fundamental para a execução do item 2 do lote 1 que a empresa tenha experiência nos subitens elencados no item 10.5.5.9.1.
34.	Sustenta a Cast que ao se desenvolver um sistema em uma linguagem, há que se usar um banco de dados e uma tecnologia, e estes já estão computados no ponto de função, considerando todo o ciclo de desenvolvimento.
35.	Dessa forma, a empresa entende que não se pode somar em separado os quantitativos dos itens em tela do edital, sob pena de considerar várias vezes a mesma quantidade de pontos de função, pois os itens possuem relação de continência uns nos outros. Portanto, os quantitativos dos subitens do item 10.5.5.9.1 não podem ser contabilizados duas vezes como feito pela empresa representante.
36.	A Cast ilustra esse ponto citando o exemplo do Pregão Eletrônico 16/2013 realizado pelo TCU, no qual se exigiu comprovação de 2.400 PF relativos a desenvolvimento em linguagem Java utilizando banco de dados Oracle. Caso se considerassem os 2.400 PF duas vezes, resultariam 4.800 PF, o que ultrapassaria os 50% do total licitado naquele certame, que era 6.000 PF.
37.	Portanto, a Cast entende estar demonstrado que, no certame em comento, não houve desrespeito ao entendimento consolidado do TCU que limita as exigências em atestados ao máximo de 50% (cinquenta por cento) dos quantitativos dos bens e serviços que se pretende contratar. 
Análise 
38.	Na análise inicial realizada por esta unidade técnica, observou-se que o somatório de pontos de função exigidos em atestados nos subitens do item 10.5.5.9.1 do TR alcança 76.250 PF, valor maior que o quantitativo de 50.000 PF que fundamenta o exigido em relação ao item 1 do lote 1 da contratação, ou seja, o valor exigido seria muito superior aos 50% permitidos pela jurisprudência do TCU. Também foi observado naquela análise que não havia informações suficientes no Apêndice A do TR que permitissem avaliar se os quantitativos exigidos para cada tecnologia guardariam proporção com a dimensão e a complexidade do objeto.  Assim, concluiu-se pela necessidade de oitiva do órgão sobre os quantitativos e tecnologias de todos os subitens do item 10.5.5.9.1 do TR e diligência para obter memória de cálculo (peça 10, p. 3-4) .
39.	Para melhor compreensão do que se explana nos parágrafos seguintes, apresenta-se o referido item do TR e seus subitens, no contexto em que aparecem naquele documento (peça 6, p 67-69) :
10.5.5.9. Lote 1: Fábrica de Software.
10.5.5.9.1. A empresa licitante deverá apresentar, na fase de habilitação, atestado (s) de capacidade técnica expedido (s) por pessoa jurídica de direito público ou privado, comprovando que executou satisfatoriamente serviços técnicos especializados na área de TI envolvendo o desenvolvimento e a manutenção de sistemas de informação, em regime de fábrica de software, em um volume anual mínimo de 25000 (vinte e cinco mil) Pontos de Função - PF referente à execução anterior de serviços não presenciais, tendo a empresa licitante provido toda a infraestrutura voltada à realização desses serviços. Para comprovação desses serviços, somente serão contabilizados os serviços mensurados em Pontos de Função.
10.5.5.9.1.1. Não serão aceitos atestados mensurados em Horas de Serviço Técnico ou em qualquer outra métrica haja vista a impossibilidade de conversão dessas métricas para o Ponto de Função deforma consistente. Além disso, nos estudos técnicos preliminares, foi observada no mercado a ampla adoção da métrica Ponto de Função para esse tipo de serviço. 
10.5.5.9.1.2. Os serviços de desenvolvimento e manutenção de sistemas de informação deverão obrigatoriamente ser compatíveis com os descritos nesta contratação, envolvendo os requisitos listados nos Itens 3.2.1.1, 4.1 e 4.2.1 deste documento, bem como a utilização de Níveis Mínimos de Serviço - NMS ou equivalente, que contemple pelo menos 2 (dois) indicadores de eficiência e qualidade similares aos previstos no Item 6.6 deste documento, independente da frequência de apuração. 
10.5.5.9.1.3. Além disso, os serviços devem ter processos compatíveis com modelos de melhores práticas de mercado, tais como o CMMI 3 ou MPS-BR C, PMBOK, bem como ter geridos por meio de um sistema de gestão de demandas para emissão de ordens de serviço, contemplando etapas, prazos, detalhamento dos serviços, atividades previstas, padrões a serem seguidos, produtos a serem entregues e custo estimado. Os serviços devem ter sido executados com cobertura de demanda crítica 24x7, preposto formal e presencial, garantindo a entrega e disponibilidade dos sistemas a pelo menos 8.150 (oito mil cento e cinquenta) usuários de rede (potenciais usuários dos sistemas que representam 50% do número total de usuários estimados) pelo período mínimo de 12 (doze) meses, 
10.5.5.9.1.4. Os serviços comprovados nos atestados deverão somar o seguinte quantitativo mínimo das seguintes tecnologias: 
10.5.5.9.1.4.1. 8.500 (oito mil e quinhentos) Pontos de Função para desenvolvimento e manutenção de sistemas em JAVA; 
10.5.5.9.1.4.2. 8.000 (oito mil) Pontos de Função para desenvolvimento e manutenção de sistemas em PHP;
10.5.5.9.1.4.3. 4.250 (quatro mil duzentos e cinquenta) Pontos de Função para desenvolvimento e manutenção de sistemas DELPHI;
10.5.5.9.1.4.4. 3.500 (três mil e quinhentos) Pontos de Função para desenvolvimento e manutenção de sistemas ASP;
10.5.5.9.1.4.5. 17.000 (dezessete mil) Pontos de Função para desenvolvimento e manutenção de sistemas envolvendo a utilização de Banco de Dados Oracle.
10.5.5.9.1.4.6. 3.250 (três mil duzentos e cinquenta) Pontos de Função para desenvolvimento e manutenção de sistemas envolvendo a utilização de Banco de Dados MS SOL Server;
10.5.5.9.1.4.7. 4.750 (quatro mil setecentos e cinquenta) Pontos de Função para desenvolvimento e manutenção de sistemas envolvendo a utilização de quaisquer outras tecnologias de Banco de Dados;
10.5.5.9.1.4.8. Desenvolvimento ou manutenção de sistemas JAVA para Webservice Client e Client Restful;
10.5.5.9.1.4.9. Desenvolvimento ou manutenção de sistemas JAVA com uso de banco de dados georreferenciado; 
10.5.5.9.1.4.10. Sustentação de sistemas envolvendo manutenção adaptativa, corretiva, apurações especiais) internalização de sistemas, perfectiva, atualização dos manuais e roteiros de orientação aos usuários e verificação de erros e testes de sistemas em pelo menos 40 sistemas na linguagem Java com acesso a banco de dados Oracle l0g ou superior;
10.5.5.9.1.4.11. 3.000 PF em desenvolvimento ou manutenção de sistemas utilizando autenticação single sign on com acesso a banco de dados Oracle 10g ou superior;
10.5.5.9.1.4.12. 10.000 PF registrados em pelo menos 1.000 (Mil) ordens de serviço de manutenção de sistemas, utilizando solução de controle de demandas de desenvolvimento e manutenção de sistemas Web em regime de Fábrica de Software;
10.5.5.9.1.4.13. 10.000 PF em desenvolvimento ou manutenção de sistemas utilizando servidores de aplicação clusterizados com balanceamento de carga com acesso a banco de dados Oracle l0g ou superior;
10.5.5.9.1.4.14. Desenvolvimento ou manutenção de applet de assinatura de documentos PDF com certificado digital e validade jurídica, aderente ao ICPBrasil em ambiente Web com acesso a banco de dados Oracle l0g ou superior;
10.5.5.9.1.4.15. 4.000 PF em implantação de sistemas utilizando ferramenta de integração continua Jenkins, Hudson ou Trevis;
10.5.5.9.1.4.16. Manutenção de sistemas baseada em vulnerabilidade levantada por ferramenta de desempenho de código, com base no perfil de código e no rastreamento de transações.
10.5.5.9.2. A empresa licitante deverá apresentar ainda, na fase de habilitação, atestado (s) de capacidade técnica expedido (s) por pessoa jurídica de direito público ou privado, comprovando que executou satisfatoriamente serviços técnicos especializados na área de TI envolvendo a sustentação de sistemas de informação em um volume anual mínimo de 90.000 (noventa mil) Pontos de Função Sustentados - PFS referente à execução anterior de serviços presenciais.
10.5.5.9.2.1. Não serão aceitos atestados mensurados em Horas de Serviço Técnico ou em qualquer outra métrica haja vista a impossibilidade de conversão dessas métricas para o Ponto de Função Sustentado de forma consistente.
10.5.5.9.2.2. Os serviços técnicos de sustentação sistemas de informação deverão obrigatoriamente ser compatíveis com os descritos nesta contratação, envolvendo os requisitos listados nos itens 3.2.1.2, 4.1 e 4.2.1 deste documento, bem como a utilização de Níveis Mínimos de Serviço - NMS ou equivalente, que contemple pelo menos 2 (dois) indicadores de eficiência e qualidade similares aos previstos no Item 6.6 deste documento, independente da frequência de apuração.
10.5.5.10. Lote 2: Fábrica de Qualidade e Testes. [...]
40.	Preliminarmente, observa-se que, apesar de o lote 1 do certame ser composto por três itens (desenvolvimento e manutenção de sistemas, sustentação de sistemas e apoio ao processo de produção de software) , conforme disposto no TR (peça 6, p. 5) , não houve, de fato, separação por item do lote nas exigências acima transcritas, que integram o item 10.5.5.9 do TR, dando-se razão à afirmação da Cast de que os itens 10.5.5.9.1 e 10.5.5.9.2 e seus subitens referem-se a todos os itens desse lote, no que couber.
41.	Porém, isso não resolve a questão do somatório dos PF, pois se constata, da descrição dos itens 10.5.5.9.2 e 10.5.5.9.2.1, que eles se referem a métrica distinta do Ponto de Função, isto é, o PFS. Nesses dois itens, é exigido o Ponto de Função Sustentado, ou seja, PFS, que não pode ser equiparado ao PF, como será explicado adiante, nesta instrução. Dessa forma, como as exigências que se referem a quantitativos em PF não podem envolver o cômputo de PFS, poder-se-ia pensar, então, que a soma total em PF dos subitens do item 10.5.5.9.1 do TR deveria totalizar os 50.000 PF utilizados como base de cálculo do item 10.5.5.9.1.1.
42.	Ocorre que os domínios das linguagens, bancos de dados e tecnologias são, de fato, muitas vezes utilizados em conjunto. Portanto, há possibilidade de interseções entre os quantitativos de PF a serem computados, dando-se razão aos argumentos da Cast nessa linha de raciocínio (parágrafos 34-37) . De outra parte, entende-se que a figura mostrada na resposta da Cast à oitiva (peça 35, p. 6) não é a mais adequada para representar essas situações, pois, no âmbito tecnológico, o que pode existir são interseções (ressalve-se que nem sempre há) entre os domínios citados e não a continência de um domínio em outro, como sugere a empresa. Entende-se que a Figura 1 apresentada abaixo é alternativa que melhor representa esses casos:

Figura 1 - Possibilidades de interseções entre os domínios que estão envolvidos no âmbito do desenvolvimento, manutenção e sustentação de sistemas
43.	Observe-se que um único projeto (ou atividade) realizado pode envolver domínios diferentes, fato que é representado na Figura 1 pelas interseções entre eles. Nesses casos, os quantitativos de PF relativos a um mesmo projeto podem ser computados para cada domínio (linguagem, banco de dados ou tecnologia) . Contudo esses PF não devem ser computados mais de uma vez para fins de cálculo do somatório total de PF, pois, afinal, só foram produzidos uma vez no projeto.
44.	No caso concreto, verifica-se que poderia haver, por exemplo, um atestado relatando o uso de linguagem Java e banco de dados Oracle 10g em certo projeto com 1.000 PF. Esses pontos de função servem para comprovar tanto o subitem 10.5.5.9.1.4.1 do TR como o subitem 10.5.5.9.1.4.5. Porém, são os mesmos 1.000 PF e não se deve considerar a soma, no caso 2.000 PF, no total geral que serve de base para o quantitativo do item 10.5.5.9.1 do TR.
45.	Resta sanada, assim, a dúvida suscitada em relação aos quantitativos individuais e total de PFs exigidos no 10.5.5.9.1 e subitens do TR do certame em comento, concluindo-se pela possibilidade de o somatório dos subitens exceder o total de PF do item como um todo. Observe-se que isso explica o fato de o quantitativo total de PF exigidos em atestados para os requisitos elencados nos subitens do item 10.5.5.9.1 do TR ser superior a 50% do quantitativo licitado para o item 1 do lote 1 do pregão. Nesse caso, por haver sobreposição entre os domínios requeridos, o cabimento do percentual de 50% deve ser verificado individualmente para os subitens e para o item do TR, o que se fará a seguir.
46.	Quanto aos valores usados para estimar os quantitativos de PF exigidos nos referidos itens e subitens do TR, constata-se que as informações trazidas aos autos pelo MS (parágrafos 25-32.11) , fundamentadas em dados históricos de consumo, nas diretrizes de arquitetura e no ambiente tecnológico do órgão, complementadas com o que consta no Apêndice B - Memória de Cálculo dos Quantitativos, que integra o ETP da contratação (peça 42, p. 23-31) , são suficientes para se concluir que tais quantitativos se justificam, com exceção dos relativos ao item 10.5.5.9.2 do TR.
47.	Especificamente em relação ao quantitativo de PFS exigido no item 10.5.5.9.2 do TR, relativos à sustentação de sistemas, a resposta do MS (parágrafo 27) informa que foram consideradas as baselines dos sistemas do órgão frequentemente mantidos, a partir da qual computou 900.000 PFS e utilizou 10% disso como requisito a comprovar em atestado (parágrafo 32.9) . Esclarece-se que baseline nada mais é que o somatório dos PF das funcionalidades existentes em um sistema em certo momento, ou seja, é seu volume ou tamanho, e, no caso desta contratação, serve de base de cálculo para o cômputo dos PFS.
48.	Verifica-se no Apêndice B - Memória de Cálculo dos Quantitativos, que integra o ETP da contratação, que a soma dos PF dos sistemas listados para estimar os PFS do regime de sustentação, ou seja, sua baseline, é de 142.223 PF. No mesmo documento, o MS estimou que 50% dos sistemas poderão estar sendo sustentados simultaneamente, ou seja, 71.111 PF e, multiplicando-se por 12 meses, chegou a um total de 853.338 PFS, que arredondou para 900.000 PFS (peça 42, p. 23-30) .
49.	Em relação à exigência de comprovar, por meio de atestado, prestação de serviços mensurados em PFS, não se vislumbra irregularidade, pois o TR requereu comprovação de quantitativo equivalente a apenas 10% dos 900.000 PFS estimados (parágrafo 32.9) .
50.	Entretanto, constata-se que não há, nem no ETP nem na resposta do MS à oitiva, qualquer fundamento que justifique a estimativa de que 50% dos sistemas precisariam ser simultaneamente submetidos ao regime de sustentação. Essa informação é crítica para a análise da economicidade da contratação, pois, conforme demonstrado na análise preliminar desta unidade técnica, o dispêndio estimado com esse tipo de serviço é elevado (peça 10, p. 16) , correspondendo a praticamente 40% do valor total de toda a contratação, estimado em R$ 101.980.060,00 por ano (peça 6, p. 59-60) , ou seja, o serviço de sustentação pode representar gastos de aproximadamente R$200.000.000,00 no decorrer de cinco anos.
51.	Os quantitativos estimados especificamente para o referido item 10.5.5.9.2 do TR relacionam-se diretamente com o questionamento do item 'j' da oitiva. Assim, análise aprofundada sobre esse aspecto se apresentará adiante, na seção que trata desse item.
Esclarecimento acerca das informações exigidas no item 10.5.5.2 do TR, relatando se foram consideradas na inabilitação da empresa Basis e se seriam critérios de inabilitação das demais licitantes (item 'b' da oitiva) 
Manifestação do MS (peça 36, p. 7) 
52.	Em relação a este questionamento, o MS informa que essas informações foram exigidas para facilitar o processo de análise e permitir, se necessário, contato com o emissor do atestado para sanar dúvidas e que o não atendimento de tais exigências não seriam suficientes para eliminar uma licitante.
53.	Esclarece o órgão que, por constarem do edital, foram objeto de análise e apareceram em todas as notas técnicas relativas à habilitação. Porém, em nenhuma nota técnica emitida consta o item 10.5.5.2 como motivo de inabilitação de licitante, como pode ser verificado nas notas técnicas referentes à análise dos documentos de habilitação de outras licitantes, constantes do processo SEI 25000.411990/2017-95.
Manifestação da empresa Cast (peça 35, p. 8-9) 
54.	Sobre essa questão, a empresa Cast cita trechos da nota técnica que tratou da inabilitação da empresa Basis, bem como da decisão relativa ao seu recurso administrativo, nos quais estão elencados os itens do TR considerados não atendidos por essa licitante na fase de habilitação, a saber: 10.5.5.9.1.4.3, 10.5.5.9.1.4.10, 10.5.5.9.1.4.11, 10.5.5.9.1.4.13 e 10.5.5.9.1.4.14.
55.	Observa a Cast que o item 10.5.5.2 do TR não foi mencionado nessas decisões e que resta evidente que inexistiu qualquer desrespeito ao princípio da isonomia na análise realizada pelo MS.
Análise
56.	O item 10.5.5.2 do TR e seus subitens preveem o seguinte: 
10.5.5.2. Os atestados deverão ser emitidos por pessoa jurídica de direito público (órgãos da Administração Pública direta e indireta) ou por pessoa jurídica de direito privado (empresas privadas) , estabelecidas no Brasil. Obrigatoriamente, todos os atestados deverão atender às seguintes condições:
10.5.5.2.1. Ser expedido em papel timbrado do atestante;
10.5.5.2.2. Conter nome, cargo/função, CPF, Identidade, telefone e endereço de correio eletrônico do representante do atestante (ou qualquer outra forma que o atestante possa se valer para firmar contratos) ;
10.5.5.2.3. Redação clara, sucinta e objetiva que demonstre o atendimento ao objeto da requisição;
10.5.5.2.4. Expressa concordância de que o atestante possa ser diligenciado com o objetivo de averiguar a veracidade, esclarecer ou complementar as informações atestadas;
10.5.5.2.5. Assinatura do representante legal do órgão público ou empresa responsável pelo atestado.
57.	De fato, observa-se na Nota Técnica 7/2018 (peça 3, p. 2) , que a equipe do MS realizou conferência para avaliar se os atestados apresentados atendiam a essas exigências do TR.
58.	Porém, verifica-se que as informações prestadas pelo MS e pela Cast na resposta à oitiva (parágrafos 52-55) são procedentes, haja vista não constar, na conclusão da análise realizada pelo MS quanto à inabilitação da Basis (peça 3, p. 19-20) , que os requisitos formais do item 10.5.5.2 do TR e seus subitens tenham sido considerados não atendidos ou que, de alguma forma, tenham dado causa à inabilitação da representante.
59.	Portanto, não se considera necessário realizar análise do acerto ou não da conferência efetuada pela equipe do MS sobre o cumprimento das referidas exigências, pois não foram determinantes para que a representante fosse inabilitada.
60.	Assim, não assiste razão à representante acerca de irregularidade relacionada à sua inabilitação por não atender ao item 10.5.5.2 do TR em análise.
Esclarecimento sobre a possível diferença entre as atividades de manutenção que serão desempenhadas em regime de sustentação e aquelas em regime de fábrica de software que justifique a não aceitação dos pontos de função sustentados no atendimento do item 10.5.5.9.1.4.3 do TR (item 'c' da oitiva) 
Manifestação do MS (peça 36, p. 7-8) 
61.	Sobre esse questionamento, o MS informa que o conjunto dos atestados apresentados pela Basis para atendimento desse item do TR, considerado o intervalo de doze meses ininterruptos entre 1/2016 e 12/2016, alcançou o volume de 1.521,82 PF, total que não atende ao quantitativo mínimo exigido.
62.	Esclarece o órgão que nesse total foram considerados os volumes de 1.453,02 PF do atestado do Fundo Nacional de Desenvolvimento da Educação (FNDE) e 68,80 PF do atestado do Conselho da Justiça Federal (CJF) , não sendo considerado o volume contido no atestado do Ministério do Trabalho (MT) , tendo em vista que o documento não foi encaminhado tempestivamente.
63.	Informa ainda que, no caso do atestado do Ministério da Indústria, Comércio Exterior e Serviços (MDIC) , fica evidente que os 1.260,00 PF correspondem à execução de serviços de sustentação mensurados pela métrica PFS e remunerados mensalmente. Porém as métricas PF e PFS medem grandezas distintas. Apesar de a métrica PFS utilizar o PF em seu cálculo para poder tornar-se uma métrica proporcional ao volume do sistema, o serviço de sustentação em PFS remunera a disponibilidade mensal, com atendimento a níveis de serviço, independente do volume em PF realmente mantido no período.
64.	A exigência do edital requeria o volume em PF do que foi realmente mantido durante os serviços de sustentação, mas, no caso desse atestado do MDIC, constava meramente o volume mensal recebido pela disponibilidade. É nesse sentido que o MS afirmou que os serviços em regime de sustentação são distintos das manutenções realizadas em regime de fábrica de software.
Manifestação da empresa Cast (peça 35, p. 9-13) 
65.	Segundo a Cast, houve equívoco da empresa Basis na interpretação do texto da Nota Técnica 07/2018 do MS, ao aduzir que deixaram de ser contempladas as manutenções adaptativas, evolutivas e corretivas na análise desse item do edital.
66.	Realça trechos da referida nota técnica, na qual o MS cita que avaliou os atestados apresentados pela Basis para atendimento desse item do edital, tendo sido considerado o regime de sustentação. Ressalta que mesmo assim a Basis não conseguiria atender o volume requerido.
67.	Entende a Cast que o atestado do MDIC apresentado pela Basis não comprova a manutenção em regime de fábrica de software, existindo apenas informações de que aquele Ministério possui sistemas na linguagem Delphi, com seu respectivo tamanho funcional, ou seja, seriam volumes atestados como sustentação de funcionalidades, o que não atenderia à exigência do instrumento convocatório.
68.	De acordo com a Cast, mesmo que fossem considerados os pontos de função relativos a esse atestado, ainda assim, o quantitativo apresentado pela Basis não seria suficiente para atender o volume exigido nesse item do edital.
69.	Cita a tabela da página 24 do referido atestado, na qual não consta nenhum PF desenvolvido em Delphi e cita a tabela à página 31 do mesmo atestado, na qual constam informações de volumes mensais relativos à atividade de sustentação de sistemas com tamanho funcional (baseline) de 210 PF, o que não pode ser confundido com o desenvolvimento de 210 PF.
70.	Para a Cast, se fosse considerada verdadeira a afirmação de que tamanho funcional é o mesmo que o desenvolvimento efetivo de pontos de função, os dados desse atestado indicariam que a Basis teria desenvolvido, no período, o equivalente a 433.481 pontos de função, total superior a 170 vezes o quantitativo do contrato da Basis com aquele órgão.
71.	Observa ainda a Cast que a Basis não especificou o intervalo de doze meses solicitado no instrumento convocatório e que, mesmo assim, o MS realizou a análise, considerando o período mais favorável à licitante.
Análise
72.	O item 10.5.5.9.1.4.3 do TR exige atestado comprovando os seguintes serviços prestados e quantitativos em PF:
10.5.5.9.1.4.3. 4.250 (quatro mil duzentos e cinquenta) Pontos de Função para desenvolvimento e manutenção de sistemas DELPHI;
73.	Observa-se que o referido item se submete ao item 10.5.5.9.1, que trata do que foi denominado 'regime de fábrica de software' e também à seguinte previsão do TR:
10.5.5.9.1.1. Não serão aceitos atestados mensurados em Horas de Serviço Técnico ou em qualquer outra métrica haja vista a impossibilidade de conversão dessas métricas para o Ponto de Função de forma consistente. Além disso, nos estudos técnicos preliminares, foi observada no mercado a ampla adoção da métrica Ponto de Função para esse tipo de serviço. 
74.	Houve previsão, também, de comprovação de serviços prestados no que foi denominado 'regime de sustentação', com quantitativos mensurados em pontos de função sustentados, ou seja, PFS, conforme o seguinte item do TR (grifamos) :
10.5.5.9.2. A empresa licitante deverá apresentar ainda, na fase de habilitação, atestado (s) de capacidade técnica expedido (s) por pessoa jurídica de direito público ou privado, comprovando que executou satisfatoriamente serviços técnicos especializados na área de TI envolvendo a sustentação de sistemas de informação em um volume anual mínimo de 90.000 (noventa mil) Pontos de Função Sustentados - PFS referente à execução anterior de serviços presenciais.
75.	O que se verifica das respostas à oitiva dadas pelo MS e pela Cast é o entendimento de que não há diferença entre atividades de manutenção realizadas em regime de sustentação e as realizadas em regime de fábrica de software, e que, no caso concreto da análise dos atestados apresentados pela Basis, não foi esse o critério de avaliação dos atestados, relativamente ao atendimento do item 10.5.5.9.1.4.3 do TR, mas, sim, o fato de que as métricas PFS e PF não são equivalentes.
76.	Na resposta à oitiva, o MS esclarece que a métrica PFS utiliza o PF em seu cálculo, pois é uma métrica proporcional ao tamanho (volume) dos sistemas sustentados, mas não representa o volume em PF realmente desenvolvido nessas atividades (parágrafo 63-64) . Conforme já visto, o MS esclareceu que a baseline, ou seja, o tamanho em PF dos sistemas sustentados, é apenas a base de cálculo do PFS (parágrafo 27) .
77.	Em resumo, verifica-se que um dos pontos fundamentais dos argumentos do MS e da Cast é que os quantitativos para atendimento ao item 10.5.5.9.1.4.3 do TR devem se referir à unidade de medida PF, que representa o volume efetivamente produzido, não podendo ser aceita a unidade de medida PFS, utilizada no regime de sustentação, por não representar o que foi efetivamente produzido.
78.	De fato, verifica-se que o item 10.5.5.9.1.4.3 do TR se refere ao regime de fábrica de software, e os quantitativos a serem comprovados devem ser em PF, não sendo aceitas outras métricas, conforme expressamente previsto no item 10.5.5.9.1.1 do TR.
79.	Resta analisar se faz sentido a diferenciação entre as métricas, para fins de análise dos quantitativos exigidos no item 10.5.5.9.1.4.3 do TR, e se os volumes apresentados pela Basis realmente se referem a métrica diferente da que foi exigida.
80.	É possível constatar que faz sentido e é necessária a diferenciação entre as métricas PFS e PF para fins de comprovação de quantitativos em regimes distintos. É de conhecimento geral que a métrica PF mensura o tamanho (volume) de certo objeto de software, sistema ou aplicativo, determinando a complexidade de se desenvolver todo aquele objeto a partir do zero. Assim, o PF é, por natureza, a métrica mais adequada para o desenvolvimento e manutenção evolutiva de sistemas. De outra parte, como informado pelo MS, a métrica PFS simplesmente mensura o tamanho (volume) original em PF do objeto sobre o qual serão realizadas certas atividades em regime de sustentação, nada dizendo sobre o tamanho ou volume das atividades que venham a ser efetivamente realizadas.
81.	Portanto, verifica-se que é inadequado aceitar quantitativo em PFS para comprovar a realização de quantitativo em PF, já que isso levaria, indevidamente, à aceitação de volume em PF que efetivamente não foram produzidos no fornecimento dos serviços. Esse tipo de situação inadequada é ilustrado corretamente pela Cast em sua manifestação (parágrafo 70) .
82.	Superada essa questão, passa-se à análise dos quantitativos que a representante Basis requer que sejam computados para comprovação do item 10.5.5.9.1.4.3 do TR.
83.	De acordo com a representante, essa exigência estaria comprovada por meio dos atestados apresentados, que totalizariam 6.225,57 PF, conforme resumo à seguinte tabela (peça 1, p. 13) .

Tabela 1 - Quantitativos de PF em linguagem Delphi  pleiteados pela representante Basis
84.	Observa-se que, na folha de apresentação do atestado do MDIC (peça 43, p. 1) , a representante informou que a exigência seria atendida pelas informações contidas na tabela denominada 'Baseline de Sustentação - PFs x Linguagem x Mês - Acumulado em 12 meses', à página 31 do atestado.
85.	Verifica-se, na tabela e página apontadas pela Basis no atestado do MDIC (peça 44, p. 31) , um quantitativo com valor absoluto de 1.260, acumulado em doze meses. Porém, o próprio título dessa tabela revela que esse volume é o da baseline sustentada. Como explanado antes, a baseline é a referência de cálculo da métrica PFS e mede o tamanho dos sistemas sustentados, não o volume efetivamente produzido e mensurado na métrica PF, que é o que foi requerido no item 10.5.5.9.1.4.3. Corrobora essa conclusão o fato de que os quantitativos mensais listados na tabela se repetem mês a mês para diversas das linguagens lá apresentadas. Seria coincidência extrema, quase improvável, que isso ocorresse se os valores representassem PF efetivamente realizados.
86.	Portanto, conclui-se que o quantitativo relativo à baseline de 1.260 PF sustentados em linguagem Delphi que consta no atestado do MDIC apresentado pela Basis refere-se à métrica PFS, a partir da qual não é possível deduzir o volume de PF eventualmente realizado. Dessa forma, esse atestado não se presta à comprovação do quantitativo em PF exigido no item 10.5.5.9.1.4.3 do TR para a linguagem Delphi.
87.	Quanto ao quantitativo de 3.412,02 PF apontados pela representante como presentes no atestado do FNDE, verifica-se (peça 46, p. 26) que ele se refere ao período de três anos e não a doze meses, requisito cumulativo que está presente no item 10.5.5.1.1 do TR. Entretanto, os dados no atestado possibilitam computar os valores relativos a um intervalo de doze meses e o MS assim o fez, tendo considerado o volume de 1.453,02 PF, no período de 1/2016 a 12/2016 (parágrafo 62) .
88.	Pode ter havido equívoco do MS nesse caso, pois considerou o valor de 1.453,02 PF constante em quadro que se refere apenas a demandas evolutivas (peça 46, p. 10) , sendo que o atestado apresenta 2.000,58 PF relacionados para o período 1/2016 a 12/2016 no quadro que consta à página 26 do atestado (peça 46, p. 26) . Contudo, o MS pode ter realizado cruzamentos e análise exaustivos, a partir das informações das ordens de serviços relacionadas no atestado (peça 46, p. 56-64) , com o objetivo de separar demandas com natureza de projeto/desenvolvimento, que não são computáveis, das demandas de sustentação, computáveis. Essa análise exaustiva é custosa e a diferença entre os dois quantitativos não é determinante para as conclusões que seguem. Assim, não foi realizada por esta unidade técnica.
89.	Em relação ao quantitativo de 1.209,30 PF que constaria no atestado emitido pelo MT, entende-se que não é possível sua aceitação, por ser documento apresentado intempestivamente, fora do prazo previsto no edital, conforme razões que serão expostas nos parágrafos 334-337.
90.	Constata-se que, mesmo que fosse computado o quantitativo de 1.209,30 PF do referido atestado intempestivo do MT e se fosse ajustado o quantitativo relativo ao atestado do FNDE para 2.000,58 PF, conclui-se que a Basis teria demonstrado apenas 3.554,13 PF em linguagem Delphi, conforme Tabela 2 abaixo. 
	Atestado
	Quantitativo em PF

	CNJ
	85,25

	CJF
	259,00

	FNDE
	2.000,58

	MDIC
	0,00

	MT
	1.209,30

	Total
	3.554,13

Tabela 2 - Quantitativos de PF em linguagem Delphi, da Basis, se fosse considerado atestado intempestivo
91.	Portanto, conclui-se que a representante não comprovou a prestação dos serviços no volume de 4.250 PF exigidos no item 10.5.5.9.1.4.3 do TR, tendo sido, por esse motivo, considerada inabilitada tecnicamente.
92.	Registre-se que, conforme análise da resposta do MS ao item 'a' da oitiva (parágrafo 45) , a linguagem Delphi é utilizada em sistemas críticos do órgão e que o quantitativo exigido no item 10.5.5.9.1.4.3 do TR é compatível com o objeto e com o ambiente computacional do ministério.
93.	Assim, não assiste razão à representante acerca de irregularidade relacionada à sua inabilitação por não atender ao item 10.5.5.9.1.4.3 do TR em análise.
Esclarecimento sobre o critério de contabilização dos pontos de função utilizado para não aceitação dos atestados da empresa Basis em relação ao item 10.5.5.9.1.4.10 do TR, bem como demonstração da compatibilidade do critério adotado com o exigido no edital (item 'd' da oitiva) 
Manifestação do MS (peça 36, p. 8-9) 
94.	Quanto a este questionamento, o MS informa que a licitante Basis não definiu o intervalo de doze meses ininterruptos necessário para o somatório do quantitativo exigido e que, no recurso administrativo, considerou 51 sistemas em atendimento à exigência, descrevendo apenas o quantitativo por atestado, sem especificar exatamente quais foram os sistemas.
95.	Também informa que, independentemente da definição de um único intervalo de doze meses, a análise do MS contabilizou, considerados todos os atestados apresentados pela representante, um total de 26 sistemas Java e Oracle para os quais foi registrado algum serviço de sustentação, tendo sido excluídos serviços de desenvolvimento. 	Esclarece ainda que foram excluídos os sistemas para os quais foram executados exclusivamente projetos de desenvolvimento ou manutenções evolutivas, uma vez que tais serviços não correspondem às atividades descritas na exigência relativa ao serviço de sustentação.
Manifestação da empresa Cast (peça 35, p. 13-19) 
96.	De acordo com a Cast, os serviços de desenvolvimento e sustentação não se equivalem, pois o desenvolvimento consiste na criação de novas funcionalidades e sistemas, enquanto a sustentação é a realização dos suportes necessários ao correto desempenho ou comportamento de uma funcionalidade ou sistema que já foi desenvolvido. Assim, para que seja possível realizar a sustentação de um sistema, é necessário que o sistema efetivamente exista, não se podendo admitir, no escopo da sustentação, o desenvolvimento de novos sistemas. Cita a tabela constante à página 15 do atestado da Fundação Nacional de Saúde (Funasa) , que demonstraria que o desenvolvimento de sistemas (projetos) e sua sustentação são tratados separadamente.
97.	A Cast também alude a mensagem publicada pelo pregoeiro do certame, informando que a análise dos atestados relativos a esse item considerou como premissa a contabilização de sistemas envolvendo a sustentação ou manutenção corretiva e adaptativa de sistemas, consideradas as tecnologias Java e Oracle, não sendo contabilizados serviços relativos ao desenvolvimento de novas funcionalidades. Essa mensagem também informa que, no conjunto dos atestados apresentado pela Basis, a análise identificou um total de 26 sistemas, o que não atende à exigência do TR.
98.	No entendimento da Cast, somente poderia ser constatada a sustentação em sistemas que foram devidamente projetados. Assim, os dados da tabela à página 44 do atestado da Funasa demonstrariam que apenas quatro sistemas listados no documento atenderiam à exigência do regime de sustentação. 
99.	A empresa também apresenta tabela comparativa do número de sistemas computados pela Basis e o quantitativo computado pelo MS nos atestados apresentados, com indicação, a partir do texto da nota técnica do MS, do nome de cada sistema que foi considerado em cada atestado, totalizando apenas 26 sistemas.
Análise
100.	Prescreve o item 10.5.5.9.1.4.10 do TR que a licitante deverá comprovar ter realizado o serviço de sustentação de sistemas, com as seguintes características:
10.5.5.9.1.4.10. Sustentação de sistemas envolvendo manutenção adaptativa, corretiva, apurações especiais, internalização de sistemas, perfectiva, atualização dos manuais e roteiros de orientação aos usuários e verificação de erros e testes de sistemas em pelo menos 40 sistemas na linguagem Java com acesso a banco de dados Oracle l0g ou superior.
101.	Na instrução inicial realizada pela Sefti, verificou-se que não procedia a alegação da representante de que a Nota Técnica 7/2018 teria indicado que, no processo de análise desse item pelo MS, teriam sido considerados apenas os sistemas sustentados exclusivamente com manutenções corretivas, o que seria indevido. De outra parte, a leitura da nota não possibilitou identificar o critério efetivamente usado pelo ministério, razão por que foi proposta oitiva para esclarecer esse ponto (peça 10, p. 7-8) .
102.	Considera-se que é aplicável ao caso, em face das especificações de cada serviço que constam no TR, a argumentação da Cast (parágrafo 97) , de que o escopo dos serviços em regime de fábrica e em regime de sustentação são diferentes, sendo que nesse último normalmente não se encontra o desenvolvimento de novos sistemas, o que exclui também as manutenções evolutivas, pois se referem à inclusão de novas funcionalidades. Corrobora esse entendimento o conteúdo de tabelas constantes do atestado emitido pela Funasa (peça 8, p. 15) , o qual demonstra que o regime de sustentação não tem o mesmo escopo do regime de fábrica, no qual se realizam projetos relativos ao desenvolvimento ou manutenções evolutivas de sistemas.
103.	É possível constatar ainda, na própria redação do item 10.5.5.9.1.4.10 do TR (peça 6, p. 68) e também na descrição das atividades relacionadas aos serviços (peça 6, p. 35) , que manutenções evolutivas que visem construir novas funcionalidades não compõem o escopo do serviço de sustentação do PE 7/2018.
104.	Portanto, entende-se que foi adequado o procedimento adotado pelo MS (parágrafo 95) de excluir os quantitativos relacionados exclusivamente a atividades de desenvolvimento ou manutenções evolutivas de sistemas, na análise que realizou dos atestados apresentados para comprovação do item 10.5.5.9.1.4.10 do TR.
105.	É necessário também avaliar se os critérios definidos no TR foram efetivamente aplicados na análise dos atestados apresentados pela Basis, pois a representante afirmou que os quantitativos que deveriam ser considerados nos atestados por ela apresentados para o atendimento da referida exigência seriam os da tabela abaixo (peça 1, p. 13-14) .

Tabela 3 - Quantitativos de sistemas pleiteados pela Basis para sistemas com Java e Oracle
106.	Nesse ponto do exame, convém lembrar que não cabe ao TCU atuar como instância supervisora ou revisora dos órgãos da APF e tampouco atuar como instância recursal das lides relacionadas aos processos licitatórios que tenham como objetivo a defesa do interesse de terceiros. Nesses casos, cabe ao TCU atuar apenas em defesa do interesse público, no sentido de assegurar a concretização de princípios constitucionais e legais como a legalidade, a economicidade, a competitividade, a vinculação ao instrumento convocatório do certame e a isonomia.
107.	Portanto, tendo em vista que o foco desta análise é o interesse público e em respeito ao princípio da eficiência, procede-se com a avaliação apenas dos quantitativos relativos ao atestado emitido pela Funasa em favor da Basis, com vistas a averiguar a possibilidade de o critério utilizado pelo MS na verificação do atendimento ao item 10.5.5.9.1.4.10 do TR não ter obedecido às previsões do instrumento convocatório, ou se teria havido outras irregularidades.
108.	Lembra-se que o não aprofundamento da análise em relação a esse quesito também se justifica pelo fato de que o exame até então realizado já permite concluir que há razões para considerar a inabilitação da representante no certame justificada (parágrafo 91) .
109.	Entende-se que é parcialmente correto o entendimento da Cast de que somente pode ser considerado para sustentação os sistemas que já tenham sido projetados (parágrafo 98) . Porém, não é razoável pensar que somente os sistemas que constem nos atestados com quantitativos realizados na modalidade projeto e também na modalidade sustentação poderiam caracterizar o regime de sustentação. Ora, é plenamente possível que sistemas tenham sido previamente desenvolvidos (projeto) e somente em período posterior sejam submetidos ao regime de sustentação. Nesses casos, ao se produzir tabelas de resumos dos quantitativos produzidos em cada regime, se não for considerado o período em que houve o desenvolvimento, obviamente que os quantitativos de projeto não serão concomitantemente apresentados. Além do mais, o desenvolvimento pode ter sido realizado por certa empresa e a sustentação por outra. Logo, não faria sentido apresentar ambos os serviços em atestados emitidos para empresas diferentes.
110.	Portanto, no atestado da Funasa (ou em qualquer outro) , não é factível a identificação de sistemas realizados no regime de sustentação por meio da tese sustentada pela Cast em sua manifestação (peça 35, p. 15-16) . Apesar disso, a análise adiante realizada mostra que, nesse caso, o resultado será o mesmo.
111.	Verifica-se na folha de apresentação do atestado da Funasa (peça 47, p. 1) que a Basis indicou que as tabelas denominadas 'PFs - Informação e Detalhes dos Sistemas' constantes às páginas 48-49 desse atestado serviriam para comprovar o atendimento da referida exigência do TR. Verifica-se também que o quantitativo postulado pela representante, relativamente a esse atestado, seriam doze sistemas (peça 1, p. 13-14) .
112.	Constata-se às referidas páginas do atestado da Funasa (peça 9, p. 8-9) que nas tabelas citadas pela Basis constam treze sistemas que atenderiam ao item 10.5.5.9.1.4.10 do TR no que concerne ao uso de linguagem Java e Oracle 10g ou superior. Porém, também se verifica, pelo título e conteúdo, que essas tabelas não se referem exclusivamente ao regime de sustentação de sistemas, pois contemplam também manutenções de tipo não identificado e atividades de desenvolvimento, o que caracteriza o regime de fábrica. Portanto nem todos os treze sistemas aí elencados podem ser considerados para atendimento do referido item do TR.
113.	Do que consta nas tabelas às páginas 48-49 do atestado da Funasa, é possível concluir apenas que em cinco sistemas que possuem as características de linguagem e banco de dados solicitadas no referido item do TR, houve a realização de serviços de sustentação ou atividades de manutenção que resultaram na produção de quantitativos mensurados com a métrica Ponto de Função, quais sejam: FUNASA-TCE, FUNASA-SIGA, FUNASA-SEMINÁRIO, FUNASA-Fiscalizadora e FUNASA-SCA.
114.	A tabela à página 44 do atestado permite identificar os sistemas mantidos no regime de sustentação de forma inequívoca, para os quais houve a produção de serviços mensurados na métrica Ponto de Função. Porém, essa tabela, por si só, não permite concluir quanto ao atendimento das tecnologias Java e Oracle 10g ou superior requeridas. Para tanto, é necessário cruzar seus dados com os das outras tabelas existentes no atestado. No cruzamento com as tabelas às páginas 48-49, obtém-se quatro sistemas que atendem todas as características do referido item do TR, que são: FUNASA-SIGA, FUNASA-SEMINÁRIO, FUNASA-Fiscalizadora e FUNASA-SCA.
115.	Como se observa na Nota Técnica 7/2018 do MS, o resultado obtido pelo órgão na análise do atestado da Funasa foram os mesmos quatro sistemas citados no parágrafo anterior e também se baseou no cruzamento dos dados contidos nas tabelas do atestado.
116.	Em que pese o aparente acerto da decisão do MS em relação a esse quesito, observa-se que todas as tabelas do atestado da Funasa que foram citadas e consideradas na decisão do órgão tratam de relacionar os quantitativos de PF produzidos no âmbito das atividades realizadas. Ocorre que, conforme já explanado nesta instrução (parágrafos 72-81) , o regime de sustentação nada assegura sobre os PF efetivamente produzidos, o que significa que, em tese, um sistema pode ter sido sustentado e nenhum PF realizado. Assim, entende-se que, caso o referido atestado fosse determinante para a decisão de inabilitar a licitante, o procedimento adequado seria a realização de diligência ao emitente do documento para esclarecer se houve situações em que essa situação hipotética teria ocorrido.
117.	Apesar da ressalva do parágrafo anterior, o exame realizado não permite concluir que sejam procedentes as alegações da representante ou de ter havido irregularidades no trato, pelo MS, do atendimento da representante ao item 10.5.5.9.1.4.3 do TR. 
Esclarecimento acerca da desconsideração dos atestados apresentados pela empresa Basis para atendimento do item 10.5.5.9.1.4.11 do TR, bem como o motivo de não realização de diligência, tendo em vista que, da leitura do constante na Nota Técnica 7/2018, subentende-se que os atestados suscitaram dúvidas na análise da equipe técnica (item 'e' da oitiva) 
Manifestação do MS (peça 36, p. 9-10) 
118.	Quanto a este questionamento, o MS informa que a licitante Basis não definiu o intervalo de doze meses ininterruptos necessário para o somatório do quantitativo exigido no referido item do TR.
119.	De acordo com o MS, apesar de constar no atestado da Funasa que o sistema FUNASA-SCA utilizou a solução JASIG-CAS para implementar o login único de aplicações, o volume de serviços envolvendo essa solução é referenciado somente em quadros que atrelam o JASIG-CAS apenas ao banco de dados PostgreSQL 9.
120.	Além disso, estaria claro no Quadro 41 do atestado (peça 9, p. 41) que o volume de 3.406,61 PF foi executado durante os anos de 2013 a 2017, sendo mandatário contabilizar apenas o volume executado em doze meses.
121.	Informa ainda que o caso do atestado do Instituto Brasileiro do Meio Ambiente e dos Recursos Naturais Renováveis (Ibama) é idêntico ao da Funasa, considerados os tipos de informações e quadros que nele constam, e que se depreende que o volume de 877,58 PF foi executado entre os anos de 2014 a 2016, só cabendo computar os serviços realizados em doze meses.
122.	Esclarece o MS que evidenciou na nota técnica que inabilitou a Basis a necessidade de diligência para sanar dúvidas surgidas acerca do cumprimento de requisitos, mas que não foram executadas em face do princípio da eficiência, uma vez que existiam outras exigências para as quais não havia dúvidas quanto à impossibilidade de atendimento, independentemente de diligência.
Manifestação da empresa Cast (peça 35, p. 19-20) 
123.	A Cast entende que não haveria dúvidas em relação à incapacidade de atendimento da Basis a esse item do edital e que, ainda que o MS realizasse diligência para esclarecimentos, a empresa não se sustentaria como vencedora do certame, por não atender outras exigências.
124.	Sustenta a Cast que o Quadro 30 do atestado do Ibama (peça 48, p. 51) deixa evidente que o desenvolvimento da ferramenta JASIC-CAS não se deu com o banco de dados Oracle, da mesma forma que o Quadro 41 do atestado da Funasa (peça 9, p. 41) , ao contrário do que afirma a representante.
Análise
125.	O item 10.5.5.9.1.4.11 do TR prevê que a licitante deverá comprovar, mediante atestado, a prestação de serviços com as seguintes características:
10.5.5.9.1.4.11. 3.000 PF em desenvolvimento ou manutenção de sistemas utilizando autenticação single sign on com acesso a banco de dados Oracle 10g ou superior;
126.	A representante alega que os seguintes quantitativos deveriam ser considerados nos atestados por ela apresentados para o atendimento da referida exigência (peça 1, p. 15) :

Tabela 4 - Quantitativos de PF pleiteados pela Basis para single sign on com Oracle
127.	Constata-se, nas informações constantes do atestado da Funasa, relato de que a empresa Basis utilizou, no desenvolvimento e implantação do Sistema de Controle de Acesso (FUNASA-SCA) , a ferramenta JASIG-CAS para o login único das aplicações (peça 8, p. 7) .
128.	Verifica-se também, nesse atestado, informação de que o sistema FUNASA-SCA utiliza o banco de dados Oracle 11g e também o banco de dados PostgreSQL 9, bem como que o total de PF realizado nesse sistema foi 3.406,61 (peça 9, p. 9) .
129.	Verifica-se ainda, que no Quadro 41 do atestado (peça 9, p. 1) , existe informação de que 3.406,61 PF foram realizados entre os anos de 2013 e 2017, referindo-se esse volume ao JASIG-CAS e a outras tecnologias, incluindo o banco de dados PostgreSQL 9.
130.	Em resumo, nesse atestado há informações de serviços contemplando a ferramenta de single sign on JASIG-CAS, totalizando 3.406,61 PF, com acesso tanto ao banco de dados Oracle 11g como ao PostgreSQL 9.
131.	Entende-se que, apenas a partir dessas informações, não seria possível concluir se o atestado da Funasa atenderia à exigência requerida no item 10.5.5.9.1.4.11 do TR, que associa o desenvolvimento de solução single sig on ao uso do banco de dados Oracle, e a única forma de sanar essa dúvida seria por meio de diligência ao órgão emitente do atestado.
132.	Em sua análise dos documentos de habilitação, o MS também concluiu pela necessidade de diligência relativamente ao atestado da Funasa, no que se refere ao atendimento do item 10.5.5.9.1.4.11 do TR, por não ser possível concluir se os quantitativos foram utilizados com o banco de dados Oracle (peça 3, p. 16-17) .
133.	As informações no atestado do Ibama são semelhantes ao da Funasa, onde se vê que o desenvolvimento do sistema IBAMA-SCA utilizou a ferramenta JASIG-CAS, que os serviços no sistema IBAMA-SCA totalizam 887,58 PF, com acesso aos bancos de dados Oracle e PostgreSQL 9 e que a distribuição dos PF em relação ao JASIG-CAS se refere aos anos de 2014-2016 (peça 48, p. 6 e 51-53) , não apenas a doze meses.
134.	Assim, consideradas apenas as informações constantes do atestado do Ibama, não é possível concluir sobre o atendimento da exigência requerida no item 10.5.5.9.1.4.11 do TR, pelas mesmas razões do atestado da Funasa, e seria necessária a diligência ao órgão emitente do atestado.
135.	Entretanto, constata-se que a diligências nos referidos atestados da Funasa e do Ibama não são de fato necessárias para concluir pelo não atendimento do 10.5.5.9.1.4.11 do TR pela Basis, conforme se explana a seguir.
136.	Observa-se que os quantitativos alegados pela representante na tabela que apresentou (parágrafo 126) referem-se ao período de vários anos e não a doze meses, requisito cumulativo que está presente no item 10.5.5.1.1 do TR, lembrando que cada exigência deve considerar serviços realizados num mesmo período.
137.	No caso em análise, é fácil identificar que o período de doze meses a considerar deve-se iniciar no mês 11/2013, pois nesse mês, no quadro à página 41 do atestado da Funasa, consta o volume mais expressivo de PF para o atendimento da exigência, qual seja, 2.291,04 PF e somente a partir daí é que houve indicação de volumes no quadro à página 51 do atestado do Ibama.
138.	Assim, considerados os dois atestados conjuntamente, no período de doze meses mais favorável ao atendimento da exigência, os quantitativos mensais e totais são os que se apresentam na Tabela 4 a seguir.
	Mês/ano
	PF Funasa
	PF Ibama

	11/2013
	2.291,04
	0

	12/2013
	0
	0

	01/2014
	0
	0

	02/2014
	0
	0

	03/2014
	0
	0

	04/2014
	0
	0

	05/2014
	0
	0

	06/2014
	0
	0

	07/2014
	34
	0

	08/2014
	0
	394,58

	09/2014
	42,5
	0

	10/2014
	17
	19,5

	Totais
	2.384,54
	414,08

	Total geral
	2.798,62

Tabela 5 - Quantitativos de PF possíveis de atribuir à Basis, referente a single sign on com Oracle
139.	Do exposto, verifica-se que o somatório dos PF contidos nos atestados emitidos pela Funasa e pelo Ibama em favor da Basis, ao ser considerado período único de doze meses, não alcança o mínimo exigido pelo item 10.5.5.9.1.4.11 do TR, qual seja, 3.000 PF. Lembra-se que somente esses dois atestados foram indicados pela representante para atender à referida exigência.
140.	Embora esse cálculo não tenha sido explicitado em nenhum momento pelo MS, nem na resposta à oitiva nem na nota técnica que inabilitou a representante, é possível que ele tenha sido realizado em algum momento durante a análise dos atestados e seja o fundamento da alegação do órgão de que os atestados compreendem períodos de diversos anos e não atenderiam às exigências. 
141.	Tendo sido detectada essa situação, realmente não caberia a realização de diligência para avaliar a possibilidade de atendimento a esse item do TR, podendo ser a licitante Basis considerada inabilitada tecnicamente.
142.	Do exposto, o exame realizado não demonstrou procederem as alegações da representante nem haver irregularidades, na análise dos atestados relativos a esse quesito, pelo MS.
143.	De outra parte, registra-se que a exigência do item 10.5.5.9.1.4.11 do TR é restritiva à competitividade do certame, conforme se explana a seguir.
Da restrição á competitividade no item 10.5.5.9.1.4.11 do TR do PE 7/2018 do MS
144.	Observa-se que o referido item do TR demanda que a licitante comprove ter realizado o 'desenvolvimento ou manutenção de sistemas utilizando autenticação single sign on com acesso a banco de dados Oracle 10g ou superior'.
145.	A irregularidade desse requisito reside na exigência de comprovação de componentes tecnológicos de forma combinada (autenticação single sign on e banco de dados Oracle) , sendo que essa simultaneidade não é necessária no mundo real.
146.	Ocorre que, no âmbito do desenvolvimento, manutenção e sustentação de sistemas, é de conhecimento geral que a tecnologia de autenticação single sign on não possui, como característica própria ou inerente a ela, qualquer dependência a um banco de dados em particular. 
147.	Pode ocorrer que em certa implementação dessa tecnologia, a arquitetura adotada e o uso de certa linguagem levem a dependência mais direta de certo banco de dados. Porém, nesse tipo de situação, a dependência surge em função da linguagem, não de necessidades próprias da tecnologia de autenticação single sign on. A Figura 2 abaixo ilustra as possibilidades de interação desses domínios, considerada a natureza das coisas:

Figura 2 - Possibilidades de interseções entre linguagem, banco de dados e tecnologia de autenticação single sign on, no âmbito do desenvolvimento, manutenção e sustentação de sistemas
148.	Como se vê, não há interseção na figura entre o domínio da tecnologia de autenticação single sign on e o domínio do banco de dados, qualquer que seja ele. 
149.	Ressalte-se que a independência natural entre os domínios permite concluir que a comprovação de expertise nessas tecnologias, separadamente, é suficiente para a comprovação de expertise da utilização em conjunto, da mesma forma que, por analogia, uma construtora que já construiu separadamente centenas de casas e centenas de piscinas é capaz de construir casas com piscinas. 
150.	Em sua resposta à oitiva, o MS justifica assim a necessidade dessa exigência:
	Para o subitem 10.5.5.9.1.4.11, novamente, foi considerado que as licitantes devem comprovar execução anterior de atividade compatível em características e quantidades com o objeto da contratação. Uma parcela significativa dos sistemas do Ministério da Saúde (conforme é possível observar no Portfólio de Sistemas do DATASUS, Apêndice A do TR) possuem o seu acesso centralizado por meio do Sistema de Cadastro e Permissão de Acesso, desenvolvido com o intuito de unificar o acesso bem como o cadastramento dos usuários aos sistemas web do Ministério da Saúde. Novamente, trata-se de um sistema construído em ambas as tecnologias, Java e Oracle. Tal exigência foi elaborada com base no entendimento de que a unificação do acesso aos sistemas web do Ministério em tomo do SCPA configura uma parcela relevante do presente objeto, sendo o quantitativo de 3.000 PF exigido irrisório em função do volume necessário para implementar o SSO nos demais sistemas.
151.	Como se observa, a justificativa do MS para a referida exigência busca respaldo no fato de que o portfólio de sistemas do órgão apresenta diversos sistemas que utilizam a tecnologia de autenticação single sign on e que tais sistemas também utilizam o banco de dados Oracle.
152.	Ora, a argumentação é incompleta e irreal, pois o fato de que certos componentes tecnológicos, em um ambiente computacional particular, se apresentam em conjunto, não implica que as características inerentes a esses componentes exijam sempre a mesma combinação ou que as expertises não possam ser demonstradas em separado (no caso em análise, podem, como já explanado) .
153.	Vale observar que na justificativa apresentada, o MS cita que o sistema de controle de acesso do órgão utiliza a autenticação single sign on implementada na linguagem Java. Assim, a combinação entre autenticação single sign on e linguagem Java é que poderia ter sido requerida, para não haver o risco de licitantes apresentarem comprovação de serviço nessa tecnologia, mas em outra linguagem, o que não atenderia ao órgão.
154.	No entanto, o requisito editalício nada requer nesse sentido, e opta por requerer a simultaneidade com o banco de dados Oracle 10g ou superior. Ressalta-se que a combinação ineficaz que foi utilizada é mais restritiva do que a alternativa eficaz apontada, pois a quantidade de fornecedores no mercado capaz de comprovar que já realizou serviços combinando a autenticação single sign on utilizando qualquer banco de dados é seguramente maior do que o número de fornecedores que realizou tais serviços combinando a autenticação single sign on e, especificamente, o banco de dados Oracle.    
155.	Especificamente nesse caso, conforme explanado, a dependência que pode existir seria entre a linguagem Java e a tecnologia de autenticação single sign on. Portanto, a exigência do item 10.5.5.9.1.4.11 do TR poderia ser substituída pela simples comprovação de serviços relacionados à tecnologia de autenticação single sign on com a linguagem Java, o que resultaria em enorme vantagem para a eficiência da contratação e para a competitividade do certame.
156.	Do exposto, será feita proposta de dar ciência ao MS de que a exigência do item 10.5.5.9.1.4.11 do TR do PE 7/2018, que requer comprovação, mediante atestados, de fornecimento de serviço de desenvolvimento envolvendo tecnologia de autenticação single sign on e banco de dados Oracle, caracteriza-se por ser restritiva e desnecessária, limitando o rol de possíveis fornecedores e, consequentemente, a competitividade do certame, caracterizando ofensa aos comandos do art. 3º, § 1º, inciso I, da Lei 8.666/1993 e do art. 5º do Decreto 5.450/2005.
157.	Por se constatar, ao longo desta instrução, reiteradas ocorrências de irregularidades dessa natureza e também a baixa competitividade do certame (parágrafos 349-352) , será feita ainda proposta de audiência dos responsáveis pela contratação, conforme análise apresentada adiante (parágrafos 353-355) e matriz de responsabilização anexa.
Apresentação dos critérios utilizados para desconsideração dos atestados apresentados pela empresa Basis em relação ao item 10.5.5.9.1.4.13 do TR (item 'f' da oitiva) 
Manifestação do MS (peça 36, p. 10-11) 
158.	Em relação a esse questionamento, o MS informa que a licitante Basis não definiu o intervalo de doze meses ininterruptos necessário para o somatório do quantitativo exigido no referido item do TR.
159.	De acordo com o MS, a Basis alegou no recurso administrativo que todas as aplicações que utilizam a tecnologia Rancher são clusterizadas e a licitante Cast, em sua contrarrazão, com fundamento em informação constante do sítio do fabricante na internet, afirmou que isso não é verdade absoluta.
160.	Esclarece o MS que o item 10.5.5.9.1.4.13 do TR não foi considerado atendido porque os atestados apresentados não continham informações suficientes para concluir que a tecnologia Rancher foi utilizada, nos serviços prestados, com a configuração necessária para operar em cluster. Além disso, os serviços envolvendo a tecnologia Rancher, nos atestados apresentados, não puderam ser relacionados com o banco de dados Oracle, não havendo nenhuma menção neste sentido.
Manifestação da empresa Cast (peça 35, p. 20-24) 
161.	Informa a Cast que a afirmação da Basis de que todas as aplicações que utilizam a tecnologia Rancher são clusterizadas não é verdade absoluta, conforme verificado no site do fabricante, pois a utilização dessa tecnologia em cluster dependeria de configurações específicas a serem aplicadas nos containers que são utilizados pelo Rancher e, além disso, é possível executar o Rancher num único container, de forma não clusterizada. Para a Cast, há diversas possibilidades de configurações no servidor de aplicação e no banco de dados para que operem em cluster e com balanceamento de carga, sendo imprescindível a comprovação.
162.	Informa ainda a Cast que, contrariando o que era requerido no certame, não há nenhuma evidência que relacione o uso da tecnologia Rancher ao banco de dados Oracle, nos seguintes atestados apresentados pela Basis: CNJ, CFC, MPOG23, MPOG84, MPOG85 e Fundacentro.
163.	Além disso, a Cast apresenta tabela que demonstraria que, mesmo que fossem considerados os atestados apresentados, o quantitativo exigido no edital para esse item não seria atingido.
Análise
164.	O item 10.5.5.9.1.4.13 do TR trata de comprovação, mediante atestado, do fornecimento anterior dos seguintes serviços e quantitativos:
10.5.5.9.1.4.13. 10.000 PF em desenvolvimento ou manutenção de sistemas utilizando servidores de aplicação clusterizados com balanceamento de carga com acesso a banco de dados Oracle l0g ou superior.
165.	Observa-se na Nota Técnica 7/2018 (peça 3, p. 18) que, inicialmente, o MS não identificou nos atestados apresentados qualquer indicativo da presença simultâneas das tecnologias exigidas, o que não denota falha do órgão, pois não é de amplo conhecimento dos profissionais de TI a relação entre a tecnologia Rancher e servidores de aplicação clusterizados.
166.	Na representação (peça 1, p. 15-17) , a Basis afirma que vários atestados comprovariam o uso da tecnologia Rancher associada a banco de dados Oracle, mas não informa em que páginas dos atestados estaria isso. Verifica-se à folha de apresentação do atestado emitido pelo Conselho Nacional de Justiça (CNJ) , um dos que foram citados pela representante, que o atendimento à exigência poderia ser verificado às páginas 30 e 33 do atestado (peça 49, p. 1) . Entretanto, nas páginas citadas pela Basis apenas se vê que a tecnologia Rancher foi utilizada, num total de 2.707,63 PF, acumulado em doze meses, mas não há nada que indique o uso integrado com o banco de dados Oracle (peça 50, p. 30-33) .
167.	Deixa-se de avaliar mais a fundo os demais atestados apresentados pela representante, pois, do exposto nos parágrafos anteriores não se vislumbram irregularidades no tratamento dado pelo MS a essa questão e também porque já verificou que a representante, por outras razões, pode ser considerada inabilitada tecnicamente (parágrafos 91 e 141) .
168.	Ademais, concorda-se com os argumentos apresentados pelo MS e pela Cast (parágrafos 160-161) de que o fato de certa tecnologia possibilitar o uso de servidor de aplicação em cluster não significa que ela tenha sido utilizada com tal configuração habilitada. 
169.	Assim, não assiste razão à representante acerca de irregularidade relacionada à sua inabilitação por não atender ao item 10.5.5.9.1.4.13 do TR sob análise.
170.	De outra parte, registre-se que a exigência do item 10.5.5.9.1.4.13 do TR é restritiva à competitividade do certame, conforme análise adiante realizada do item 'g' da oitiva.
Justificativa acerca da necessidade de exigência simultânea de 'desenvolvimento ou manutenção de sistemas utilizando servidores de aplicação clusterizados' 'com acesso a banco de dados Oracle 10g ou superior', no item 10.5.5.9.1.4.13 do TR, considerando que pode se tratar de parâmetro restritivo da licitação (item 'g' da oitiva) 
Manifestação do MS (peça 36, p. 11) 
171.	Sobre esse questionamento, o MS entende que as justificativas foram apresentadas na resposta ao item 'a' da oitiva, na qual houve o seguinte registro pelo órgão:
O fato é que a esmagadora maioria dos sistemas Java e Oracle do Ministério da Saúde são clusterizados (da ordem de 100 sistemas) , com poucas exceções como o caso do SNA-Autentica que não suporta execução em cluster. Além disso, a utilização do banco de dados Oracle será utilizada prioritariamente para construção de novos sistemas.
172.	Salienta o MS que nenhuma licitante apresentou questionamentos, requerimentos ou impugnações em relação a essa exigência, tendo a empresa Basis firmado declaração de estar ciente e concordar com as condições estipuladas no edital e anexos.
Manifestação da empresa Cast (peça 35, p. 23) 
173.	A manifestação da Cast especificamente sobre esse questionamento foi a seguinte:
A respeito da suposta restrição do certame por requerer a utilização do banco de dados, a Cast abordará em tópico específico.
Análise
174.	No TR do certame em comento consta a seguinte exigência, a ser comprovada mediante atestado de serviços anteriormente prestados pela licitante:
10.5.5.9.1.4.13. 10.000 PF em desenvolvimento ou manutenção de sistemas utilizando servidores de aplicação clusterizados com balanceamento de carga com acesso a banco de dados Oracle l0g ou superior.
175.	Considera-se que essa exigência é restritiva à competitividade do certame, no que se refere à simultaneidade da tecnologia de servidores de aplicação em cluster com as atividades de desenvolvimento ou manutenção de sistemas, como se explana a seguir.
176.	Ocorre que, no âmbito do desenvolvimento, manutenção e sustentação de sistemas, é de conhecimento geral que a tecnologia de servidores de aplicação em cluster é projetada e utilizada de forma a ser quase que totalmente independente da linguagem de programação utilizada. A figura abaixo ilustra como esses domínios podem interagir, considerada a natureza das coisas no mundo real:

Figura 3 - Possibilidades de interseções entre linguagem, banco de dados e tecnologia de servidor de aplicação em cluster, no âmbito do desenvolvimento, manutenção e sustentação de sistemas
177.	Observa-se nessa figura que o escopo do desenvolvimento, manutenção e sustentação de sistemas não engloba a operação ou o suporte do ambiente computacional, ou seja, não contempla atividades relacionadas à infraestrutura de tecnologia da informação. As atividades de infraestrutura, que envolvem, entre outras coisas, a operação, configuração e suporte de servidores de aplicação, geralmente são realizadas por equipes distintas e contratos distintos dos órgãos, embora já existam metodologias que propõem maior integração entre partes dessas duas grandes áreas de atividades. 
178.	Contudo, no caso do PE 7/2018 do MS, fica claro das especificações dos requisitos do lote 1 do certame, no TR, que atividades de infraestrutura, nas quais se insere a operação ou suporte de servidores de aplicação, não compete à empresa contratada.
179.	Em vista disso, nesta contratação, qualquer exigência em relação ao produto Oracle não pode derivar da dependência entre a tecnologia relacionada ao banco de dados e a tecnologia de servidor de aplicação em cluster (parte inferior da Figura 3) .
180.	Ainda assim, poderia, excepcionalmente (pois em geral não é necessário) , ser exigida comprovação relativa ao uso conjunto de certa linguagem e de certo banco de dados. Depreende-se da descrição da arquitetura tecnológica do órgão contratante, conforme consta do TR (peça 6, p. 91-92) , que o servidor de aplicação utilizado é o JBoss EAP e, disso e das diretrizes de arquitetura, que a linguagem é Java. 
181.	Verifica-se que já existem em outros itens do TR, exigências relativas à comprovação de uso simultâneo de Java com banco de dados Oracle, então essa parte do requisito já está suprida. Por oportuno, registra-se que, caso a linguagem e o servidor de aplicação fossem outros, as conclusões seriam semelhantes, dado o caráter natural de não acoplamento da tecnologia de cluster a linguagens.
182.	Observe-se que, em tese, parece ser possível exigir comprovação relativamente ao conhecimento e utilização da interface entre o domínio da tecnologia de servidor de aplicação em cluster e o domínio da linguagem Java. Note-se que, nesse caso, como mostra a figura, o relacionamento restringe-se a uma minúscula área de contato entre os dois domínios.
183.	O reduzidíssimo acoplamento de fato existente pode ser comprovado na documentação do JBoss EAP disponível na internet, onde se observa que a implementação da interface de contato entre esses dois domínios resume-se a poucas e simples anotações a serem incluídas nos programas desenvolvidos na linguagem Java, algo que qualquer desenvolvedor pode realizar com comandos simples, sem a necessidade de capacitação especial, pois o JBoss EAP utiliza, para esse fim, estruturas e bibliotecas já disponíveis na referida linguagem, amplamente conhecidas.
184.	Constata-se que não se sustenta a justificativa do MS de que a exigência do 10.5.5.9.1.4.13 do TR decorre de existir grande número de sistemas no portfólio do órgão que utilizam servidores de aplicação em cluster e que tais sistemas utilizam também o banco de dados Oracle (parágrafo 171) . O fato de que certos componentes tecnológicos, em um ambiente computacional particular, se apresentam em conjunto, não implica que as características inerentes a esses componentes exijam sempre a mesma combinação ou que as expertises não possam ser demonstradas em separado.
185.	No caso em tela, como já demonstrado, em função das características naturais dos domínios tratados, nem mesmo a exigência de comprovar o desenvolvimento de sistemas em linguagem Java conjuntamente com a tecnologia de servidor de aplicação em cluster se sustentaria, por não ser de fato relevante o conhecimento necessário de forma agregada. Menos ainda poderia ser admitida a exigência de expertise relacionada com as atividades de infraestrutura de TI, algo que está fora da competência da contratada, de forma simultânea com o banco de dados Oracle.
186.	Do exposto, será feita proposta de dar ciência ao MS de que a exigência do item 10.5.5.9.1.4.13 do TR do PE 7/2018, que requer comprovação, mediante atestados, de fornecimento de serviço de desenvolvimento ou manutenção de sistemas utilizando servidores de aplicação clusterizados com balanceamento de carga com acesso a banco de dados Oracle, caracteriza-se por ser restritiva e desnecessária, limitando o rol de possíveis fornecedores e, consequentemente, a competitividade do certame, caracterizando ofensa aos comandos do art. 3º, § 1º, inciso I, da Lei 8.666/1993 e do art. 5º do Decreto 5.450/2005.
187.	Por se constatar, ao longo desta instrução, reiteradas ocorrências de irregularidades dessa natureza e também a baixa competitividade do certame (parágrafos 349-352) , será feita ainda proposta de audiência dos responsáveis pela contratação, conforme análise apresentada adiante (parágrafos 353-355) e matriz de responsabilização anexa.
Apresentação dos critérios utilizados para desconsideração dos atestados apresentados pela empresa Basis em relação ao item 10.5.5.9.1.4.14 do TR (item 'h' da oitiva') 
Manifestação do MS (peça 36, p. 11-12) 
188.	Sobre esse questionamento, o MS informa que alguns atestados apresentados pela Basis continham a informação de que os serviços foram realizados em aderência a regulamentações da ICP-Brasil, conforme a Medida Provisória 2.200-2, de agosto de 2001. Porém considerou que essas declarações não eram esclarecedoras quanto ao atendimento ou não da referida exigência, por não versar sobre o desenvolvimento de nenhuma funcionalidade.
189.	Informa também o MS que o único documento que trata efetivamente do requisito solicitado é uma declaração complementar a atestado emitido pelo Ministério do Planejamento, Desenvolvimento e Gestão (MPOG, atual MP) . Nela, a funcionalidade atestada se refere a um sistema desenvolvido utilizando o SGBD MySQL 5, conforme confirmado pela própria representante, o que não atenderia à exigência em tela. Para o MS, a argumentação da Basis de que outros órgãos utilizariam o referido sistema em outras tecnologias de banco de dados não é suficiente para verificar o atendimento da exigência, pois a possibilidade de um sistema ser adaptado por outros órgãos para utilizar uma outra tecnologia não evidencia a experiência da licitante nessa tecnologia em particular.
Manifestação da empresa Cast (peça 35, p. 24-26) 
190.	De acordo com a Cast, a exigência do edital não foi impugnada e não se pode considerar o desenvolvimento de applet de assinatura com banco de dados diverso do requerido nesse item do edital, que é o Oracle, enquanto a empresa Basis apresentou atestado que vincula o desenvolvimento de funcionalidade do sistema SEI em banco de dados MySQL 5.
191.	A Cast informa que o MS tinha a exigência como absolutamente necessária para atender necessidades do órgão, haja vista que, em esclarecimento durante o certame, foi respondido que 'na contratante existem soluções que demandam a manutenção de applet de assinatura de documentos PDF com certificado digital e validade jurídica, aderente ao ICP-Brasil em ambiente web com acesso a banco de dados Oracle 10g ou superior, conforme preconiza a exigência do item'.
192.	Complementa a Cast que o sistema SEI utiliza os bancos de dados MySQL, MS SQL e Oracle justamente porque se reconhece que cada órgão tem um arcabouço tecnológico próprio e isso permite a aderência de diversos tipos de banco de dados.
193.	No entendimento da Cast, a exigência simultânea de desenvolvimento de applet de assinatura de documento PDF com certificado e validade jurídica aderente à ICPBrasil, em ambiente web, se justifica pela necessidade de cumprir a lei, conforme preconiza o art. 1º da Medida Provisória 2.200-2/2001.
Análise
194.	Esta é a exigência do questionado item do TR, a ser comprovada mediante atestado de serviços anteriormente prestados pela licitante:
10.5.5.9.1.4.14. Desenvolvimento ou manutenção de applet de assinatura de documentos PDF com certificado digital e validade jurídica, aderente ao ICPBrasil em ambiente Web com acesso a banco de dados Oracle l0g ou superior.
195.	A representante afirma que os atestados da Funasa e do MPOG (MP) poderiam ser utilizados para comprovar o atendimento da exigência (peça 1, p. 17-19) , havendo informação sobre aderência à ICP-Brasil no atestado da Funasa.
196.	Em relação a essa questão, há que se concordar com o MS que a simples informação, como é o caso do atestado da Funasa (peça 8, p. 6) , de terem sido atendidos requisitos de aderência às regulamentações da ICP-Brasil, conforme a Medida Provisória 2.200-2/2001, não é suficiente para comprovar o atendimento da exigência supra, considerada sua especificidade.
197.	A representante reconheceu (peça 1, p 18) que, nos serviços relativos ao atestado do MPOG (MP) , foi utilizado o banco de dados MySQL 5 para desenvolver funcionalidade para assinatura de documentos com certificado digital para uso no sistema SEI, mas que seria possível o uso do banco de dados Oracle, em função das características do SEI.
198.	Em relação a isso, acolhe-se a argumentação do órgão (parágrafo 189) , pois o fato do sistema SEI, para o qual a empresa desenvolveu certa funcionalidade (não o sistema) , ser capaz de ser usado, em outras instalações, com o banco de dados Oracle, não é suficiente para comprovar o atendimento da exigência do TR.
199.	Assim, não assiste razão à representante acerca de irregularidade relacionada a não aceitação de atestados apresentados para atendimento ao item 10.5.5.9.1.4.14 do TR sob análise.
200.	De outra parte, registre-se que a exigência do item 10.5.5.9.1.4.14 do TR é restritiva à competitividade do certame, conforme análise adiante realizada do item 'i' da oitiva.
Justificativa acerca da necessidade de exigência simultânea de 'desenvolvimento ou manutenção de applet de assinatura de documentos PDF com certificado digital e validade jurídica, aderente ao ICPBrasil em ambiente Web' com acesso a banco de dados Oracle 10g ou superior, no item 10.5.5.9.1.4.14 do TR, considerando que pode se tratar de parâmetro restritivo da licitação (item 'i' da oitiva) 
Manifestação do MS (peça 36, p. 12) 
201.	Sobre esse questionamento, o MS entende que as justificativas foram apresentadas na resposta ao item 'a' da oitiva, na qual verifica-se que o órgão registrou o que segue, sobre esse tema (peça 36, p. 6) :
Alguns sistemas possuem funcionalidade de assinatura de documentos PDF com certificado digital e validade jurídica, aderente ao ICP-Brasil, a exemplo dos sistemas SIOPS e SISPROADI, todos em banco de dados Oracle. O SIOPS, inclusive, está elencado para entrar na lista de sistemas críticos bem como para ser incluído em regime de sustentação, devido à sua extrema importância para o repasse de recursos. Outro fator importante é que aqui no Ministério da Saúde o sistema SEI foi implantado na versão mais recente e de fato utiliza o banco de dados Oracle. Além disso, a utilização do banco de dados Oracle será utilizada prioritariamente para construção de novos sistemas.
202.	Salienta o MS que nenhuma licitante apresentou questionamentos, requerimentos ou impugnações em relação a essa exigência, tendo a empresa Basis firmado declaração de estar ciente e concordar com as condições estipuladas no edital e anexos.
Manifestação da empresa Cast (peça 35, p. 26) 
203.	A manifestação da Cast está registrada nos parágrafos 190-193 desta instrução.
Análise
204.	Considera-se que essa exigência é restritiva à competitividade do certame, no que concerne à obrigatória simultaneidade da tecnologia applet com o banco de dados Oracle, pois a utilização simultânea dessas duas tecnologias não é necessária no mundo real, como se explana a seguir.
205.	Ocorre que, no âmbito do desenvolvimento, manutenção e sustentação de sistemas, é de conhecimento geral que a tecnologia applet não possui, como característica própria ou inerente, qualquer dependência a um banco de dados em particular. O que pode ocorrer é que, em certa implementação dessa tecnologia, o uso de certa linguagem produza dependência mais direta a certo banco de dados. Porém, nesse tipo de situação, a dependência surge em função da linguagem, não da tecnologia applet. A figura abaixo ilustra como esses domínios podem interagir:

Figura 4 - Possibilidades de interseções entre linguagem, banco de dados e tecnologia applet, no âmbito do desenvolvimento, manutenção e sustentação de sistemas
206.	Como se vê, não há interseção na figura entre o domínio da tecnologia applet e o domínio do banco de dados, qualquer que seja ele.
207.	Ressalte-se que a independência natural entre os domínios permite concluir que a comprovação de expertise nessas tecnologias, separadamente, é suficiente para a comprovação de expertise da utilização em conjunto, da mesma forma que, por analogia, uma construtora que já construiu separadamente centenas de casas e centenas de piscinas é capaz de construir casas com piscinas. 
208.	Como se observa (parágrafo 201) , a justificativa do MS para a referida exigência sustenta-se no fato de que existem sistemas no portfólio do órgão que utilizam funcionalidades de assinatura de documentos PDF com certificado digital, com aderência à ICP-Brasil, e que tais sistemas utilizam também o banco de dados Oracle. Não foi justificada pelo órgão a exigência simultânea da tecnologia applet com o banco de dados Oracle.
209.	A manifestação da Cast (parágrafos 190-193) foi semelhante à do MS no que concerne à existência do portfólio do órgão e à necessidade de aderência à ICP-Brasil e à legislação da assinatura digital, mas foi além, informando que a justificativa do requisito exigido no TR é por existirem, no ambiente tecnológico do MS, sistemas que utilizam tecnologia applet e realizam a assinatura digital, com acesso a banco de dados Oracle.
210.	Novamente, reitera-se que o fato de que certos componentes tecnológicos, em um ambiente computacional particular, se apresentam em conjunto, não implica que as características inerentes a esses componentes exijam sempre a mesma combinação ou que as expertises não possam ser demonstradas em separado.
211.	A comprovação de conhecimento relativo ao desenvolvimento de solução de assinatura de documentos PDF com certificado digital aderente à ICP-Brasil pode ser exigida, mas é importante observar que a aplicação desse conhecimento se dá no escopo do domínio da linguagem utilizada, não possuindo qualquer relacionamento inerente com a tecnologia applet ou com o banco de dados utilizado. E, como já demonstrado, não existe relacionamento inerente entre a tecnologia applet e um banco de dados, qualquer que seja.
212.	Assim, no caso em tela, a exigência do item 10.5.5.9.1.4.14 do TR poderia ser plenamente substituída por outras menos restritivas, a saber: comprovar experiência em desenvolvimento de solução tipo applet e, separadamente, comprovar experiência em desenvolvimento de solução de assinatura de documentos PDF com certificado digital aderente à ICP-Brasil na linguagem desejada, e, separadamente, comprovar experiência de desenvolvimento de solução na linguagem desejada e o banco de dados Oracle.
213.	Deduz-se que a linguagem desejada pelo órgão seria Java, pois, embora tecnologias denominadas applet tenham sido utilizadas em outras linguagens, o termo é preponderantemente utilizado em relação ao Java, além do que, essa linguagem consta como diretriz arquitetural no TR. Verifica-se que já existem em outros itens do TR, exigências relativas à comprovação de uso simultâneo de Java com banco de dados Oracle, então essa parte do requisito já estaria suprida.
214.	Logo, no certame em comento, bastaria ter sido exigido comprovar experiência em desenvolvimento de solução contemplando tecnologia applet e, separadamente, experiência em desenvolvimento de solução de assinatura de documentos PDF com certificado digital aderente à ICP-Brasil utilizando linguagem Java.
215.	Seguramente há mais fornecedores no mercado capazes de comprovar as exigências de que trata o parágrafo anterior do que comprovar o uso simultâneo dos diversos elementos combinados que foram exigidos no item 10.5.5.9.1.4.14 do TR, que incluiu, desnecessariamente, simultaneidade de uso da tecnologia applet e banco de dados Oracle ao rol de requisitos.
216.	Do exposto, será feita proposta de dar ciência ao MS de que a exigência do item 10.5.5.9.1.4.14 do TR do PE 7/2018, que requer comprovação, mediante atestados, de fornecimento de serviço de desenvolvimento ou manutenção de applet de assinatura de documentos PDF com certificado digital e validade jurídica, aderente à ICP-Brasil em ambiente web com acesso a banco de dados Oracle, é restritiva à competitividade do certame, por limitar desnecessariamente a participação de fornecedores, em ofensa ao art. 3º, § 1º, inciso I, da Lei 8.666/1993 e do art. 5º do Decreto 5.450/2005.
217.	Por se constatar, ao longo desta instrução, reiteradas ocorrências de irregularidades dessa natureza e também a baixa competitividade do certame (parágrafos 349-352) , será feita ainda proposta de audiência dos responsáveis pela contratação, conforme análise apresentada adiante (parágrafos 353-355) e matriz de responsabilização anexa.
Esclarecimento acerca da forma de mensuração e consequente pagamento, relativos ao item 2 do lote 1 do TR, durante a execução do contrato (item 'j' da oitiva) 
Manifestação do MS (peça 36, p. 12) 
218.	Em relação a esse questionamento, o MS informa que será aplicado o item 5.2.2.4.2.1.1 do TR, que prevê que os serviços de sustentação serão realizados mediante autorização via Ordem de Serviço (OS) e aprovação de Plano de Trabalho, e que a empresa será remunerada mensalmente pela quantidade de PF das funcionalidades efetivamente sustentadas (funcionalidades que estejam explicitamente dentro do escopo da OS de sustentação) , multiplicado pelo valor unitário do PFS contratado. Isso significa que a empresa será remunerada pela disponibilidade dos serviços, regulados por níveis de serviços, proporcionalmente ao volume do sistema e independentemente dos perfis profissionais que atuem durante a execução.
219.	Esclarece também o MS que, nos serviços de sustentação, está prevista a aplicação de descontos e/ou sanções previstas nos Níveis Mínimos de Serviço (NMS) especificados. Informa ainda que a empresa contratada deverá munir o órgão contratante com informações que permitam avaliar mensalmente a vantajosidade de manter o sistema em regime de sustentação ou utilizar o regime de manutenção, por meio de demandas avulsas.
Manifestação da empresa Cast (peça 35, p. 28-32) 
220.	De acordo com a Cast, o ponto de função sustentado seria métrica atrelada a resultados, conforme demonstrariam os itens 3.2.1.2.1 a 3.2.1.2.3 e 5.2.2.4.2.1.3 a 5.2.2.4.2.1.4 do TR, onde o MS elenca expectativas e resultados almejados da contratação.
221.	Ressalta que o acompanhamento periódico previsto no item 5.2.2.4.2.1.3 do TR é vantajoso para a Administração, que poderá constatar e definir se será necessária a permanência de sistemas em regime de sustentação, tendo total controle dos dispêndios do contrato.
222.	Observa a Cast que a jurisprudência do TCU consolidou o entendimento de que a Administração deve condicionar pagamentos a resultado e níveis de serviços que se consegue aferir, citando a Súmula 269 e outros acórdãos desta Corte.
223.	Aponta ainda que o modelo de pagamento baseado em tamanho funcional de sistemas foi utilizado pelo TCU, no item 4.31 do Pregão Eletrônico 16/2013, para serviços de monitoração e diagnóstico de incidentes.
224.	Cita a Cast licitações de alguns órgãos da APF que também adotaram modelo de sustentação semelhante ao utilizado pelo MS no pregão em comento.
225.	No entendimento da Cast, o modelo de sustentação proposto no edital do MS seria mais vantajoso para a Administração pois, ao ser iniciada a fase de sustentação, é de total interesse da empresa que o sistema funcione corretamente, caso contrário a empresa é penalizada, por conta de retrabalho e custo. Noutra esteira, se o pagamento fosse por ordem de serviço executada, as falhas apresentadas importariam em faturamento para a empresa e, quanto mais problemas, maior o faturamento.
226.	Finaliza a Cast lembrando que os serviços de sustentação deverão obedecer a níveis mínimos de serviço dispostos no item 6.6 do TR, portanto, sem qualquer prejuízo à Administração Pública.
Análise
227.	O item 2 do lote 1 do certame refere-se ao serviço de sustentação dos sistemas existentes no órgão (peça 6, p. 5) :

Tabela 6 - Quantitativos estimados no TR para cada item do lote 1 do PE 7/2018
228.	Na instrução inicial realizada pela Sefti, observou-se que a redação do item 5.1.2 do TR do PE 7/2018 parecia indicar que, na mensuração desses serviços, seria utilizada métrica que dimensiona o tamanho dos sistemas e não o serviço realizado, com pagamento mensal e proporcional ao tamanho dos sistemas sustentados, de modo que a mensuração e o pagamento não estariam relacionados a resultados (peça 10, p. 13) .
229.	A redação do item 5.1.2 do TR é a seguinte (peça 6, p. 24-25) :
5.1.2. Dessa forma, a presente solução previu o regime de sustentação de sistemas que, além de incluir parte dos serviços classificados como 'não mensuráveis', contempla ainda as manutenções corretivas, perfectivas, adaptativas e evolutivas, e utiliza uma métrica mais adequada, proporcional ao tamanho funcional dos sistemas sustentados, com desembolso mensal. É necessário destacar que a presente solução foi planejada para que, a cada período de faturamento, sejam fornecidas as informações necessárias para que o gestor possa verificar a vantajosidade em manter o sistema no regime de sustentação, sendo possível retirá-lo deste regime para que o sistema possa ser mantido por meio de demandas pontuais em regime de Fábrica de Software.
230.	Conforme citado pelo MS (parágrafo 218) , os serviços de sustentação ainda se submetem ao disposto no item 5.2.2.4.2.1.1 do TR, reproduzido a seguir, em seu contexto (peça 6, p. 34) :
5.2.2.4.2.1. Para os serviços deste Item, serão emitidas uma Ordem de Serviço para cada sistema a ser sustentado. A Ordem de Serviço deverá conter a baseline do sistema, indicando as funcionalidades que serão efetivamente sustentadas bem como o período de sustentação. Após a emissão da OS, a empresa contratada deverá disponibilizar infraestrutura e equipe técnica plenamente capacitada para dar vazão às demandas dentro dos prazos previstos e com a qualidade esperada, mantendo a disponibilidade, estabilidade e desempenho das soluções, cumprindo rigorosamente os Níveis Mínimos de Serviço. O Plano de Trabalho da OS deverá conter a lista de serviços prestados, a forma de prestação de cada serviço e o perfil profissional responsável por cada atendimento.
5.2.2.4.2.1.1. Após a aprovação do Plano de Trabalho e autorização para início da prestação dos serviços, a empresa contratada será remunerada mensalmente pela quantidade de pontos de função das funcionalidades efetivamente sustentadas, indicadas explicitamente na OS, multiplicado pelo valor unitário do ponto de função sustentado contratado. (grifou-se) 
231.	Em relação à métrica de mensuração e pagamento, não há dúvidas de que será o PFS, pois os quantitativos relativos aos serviços de sustentação foram definidos nessa unidade e esse é o multiplicador que será usado, como se vê na parte final do item 5.2.2.4.2.1.1 do TR.
232.	No que tange ao pagamento por resultados, verifica-se na redação dos itens do TR citados e também na manifestação do MS (parágrafo 218) , que há referências a pagamento pela quantidade das funcionalidades efetivamente sustentadas, o que poderia induzir à interpretação de que haveria pagamento por funcionalidades realizadas, portanto, por resultados.
233.	Entretanto, a interpretação lógica e sistêmica das previsões dos referidos itens do TR com o restante daquele documento e com as manifestações do MS e da Cast relativas ao item 'c' da oitiva (parágrafos 61-81) , deixam claro que o termo 'funcionalidade efetivamente sustentada' não representa 'funcionalidade realizada'. 
234.	Constata-se que o termo 'funcionalidade efetivamente sustentada' refere-se à métrica PFS, que possui como referência o tamanho das funcionalidades pré-existentes no sistema que será sustentado (sua baseline) , e não o tamanho das funcionalidades ou artefatos produzidos durante a realização dos serviços de sustentação.
235.	Em que pese ter sido previsto nos itens 5.2.2.4.2.1 do TR que será emitida Ordem de Serviço e será formulado Plano de Trabalho para a realização dos serviços de sustentação relativos ao item 2 do lote 1 do certame, constata-se que esses dois instrumentos apenas indicarão a baseline dos sistemas (ou seja, o tamanho em PF que eles possuem ao início da sustentação) , o período de sustentação, lista de serviços a serem prestados, forma de prestação e perfil profissional dos responsáveis. Não se verifica, nesses instrumentos, a presença de elementos que sirvam para mensurar o tamanho e os quantitativos do que vier a ser efetivamente realizado, para fins de pagamento. 
236.	Ressalte-se que, nesse regime de serviço, sequer está prevista, no TR, para fins de pagamento, a mensuração da baseline (tamanho) dos sistemas após certo período, para computar, por meio da diferença entre tamanho anterior e posterior, os quantitativos em PF que foram efetivamente produzidos durante a sustentação.
237.	O próprio MS admite, em sua manifestação, que, no serviço de sustentação, a empresa será remunerada pela disponibilidade dos serviços proporcionalmente ao volume do sistema (parágrafo 218) , ou seja, o pagamento é relativamente ao tamanho em PF do sistema ao início da sustentação e paga-se por disponibilidade da empresa, não pelo que for efetivamente produzido.
238.	Apesar de não ter sido prevista a contratação e pagamento por posto de serviço ou hora trabalhada, constata-se que, na prática, é isso que ocorre no modelo adotado pelo MS para o item 2 do lote 1 do PE 7/2018. Ainda que não o fosse, as características do modelo demonstram evidente contradição com a essência do comando da Súmula 269-TCU de que, nas contratações de serviços de TI a remuneração deve estar vinculada a resultados.
239.	Para justificar a adoção da modalidade de prestação de serviços adotada, que não se vincula ao pagamento por resultados, a Cast invoca exemplo de serviço contratado no Pregão Eletrônico 16/2013 do TCU, que representaria caso semelhante.
240.	Ocorre que, conforme previsto na jurisprudência deste Tribunal, essa modalidade pode, em caráter excepcional, justificadamente, ser adotada, quando não for possível, a mensuração e pagamento por resultados,
241.	Constata-se que o serviço citado pela Cast que consta no pregão do TCU refere-se apenas à monitoração e diagnóstico de incidentes de sistemas. Trata-se de uma atividade e não ao serviço de sustentação completo de sistemas, envolvendo várias atividades, como é o caso no PE 7/2018. Observe-se que, no PE 7/2018, o serviço de sustentação abrange todas as seguintes atividades e a monitoração é apenas uma delas:
3.2.1.2.1. Tem como principal característica a necessidade de intervenções tempestivas ou pontuais de caráter perfectivo, corretivo, preventivo ou atividade operacional. Consiste em um serviço de manutenção continuada de sistemas previamente indicados, cujo principal resultado é a manutenção da disponibilidade, estabilidade e desempenho das soluções do Ministério da Saúde, efetuando, quando necessário, manutenções corretivas e perfectivas, bem como a implementação de pequenas evoluções e adaptações. 
3.2.1.2.2. Incluem ainda serviços e atividades de atualização da documentação e da baseline dos sistemas, contagem de pontos de função, migração e atualização de dados, apurações especiais, implantação e internalização de sistemas, avaliação de desempenho da aplicação e do banco de dados, monitoramento dos sistemas, apoio ao grupo responsável por incidentes e criação e alteração dos manuais e dos roteiros de orientação aos usuários dos sistemas.
242.	A natureza da atividade específica de monitoração de sistemas que foi citada, poderia, em tese, justificar a adoção de pagamento proporcional ao volume dos sistemas associada ao atendimento de NMS, tal como ocorreu no PE 16/2013 do TCU. Porém, isso mereceria análise específica, fora do escopo deste exame, e não autoriza o raciocínio de que algo semelhante seria admissível em todo o serviço de sustentação de que trata o PE 7/2018 do MS, o qual contempla amplo leque de atividades distintas.
243.	Portanto, entende-se que não são comparáveis os elementos do PE 7/2018 e do PE 16/2013 do TCU, os quais a empresa Cast pretende comparar. 
244.	Além do fato de que o serviço de sustentação do PE 7/2018 envolve espectro amplo de atividades, cada qual merecendo ser avaliada individualmente, verifica-se que, entre elas, existem várias atividades que poderiam ser mensuradas e pagas na métrica PF em vez de PFS, quais sejam, as atividades relativas à manutenção corretiva, perfectiva, adaptativa e evolutiva citadas no item 3.2.1.2.1 do TR. Como já explanado (parágrafos 72-81) o pagamento das atividades citadas com base na métrica PF associa-se a resultados efetivamente entregues, ao contrário da métrica PFS, adotada no regime de sustentação do item 2 do lote 1 do certame em tela.
245.	Sobre a possibilidade, inerente ao modelo, de substituição da modalidade de pagamento baseada em PFS para a baseada em PF, argumentam o MS (parágrafo 219) e a Cast (parágrafo 221) que isso seria assegurado pelo item 5.2.2.4.2.1.3 do TR:
5.2.2.4.2.1.3. Para este tipo de serviço, a aplicação dos descontos e/ou sanções previstas nos Níveis Mínimos de Serviço será mensal. O Painel de Controle deverá ser atualizado pelas empresas contratadas com informações que permitam à contratante avaliar mensalmente a vantajosidade em manter o sistema em regime de sustentação em relação à alternativa de manter o sistema por meio da emissão de Ordens de Serviço de Projeto de Manutenção. (grifou-se) 
246.	Porém, verifica-se que a concretização dessa regra do certame é impraticável, na realidade impossível, para as atividades relativas ao item 3.2.1.2.2 do TR, as quais não são atividades de desenvolvimento e não são mensuráveis em PF. Portanto, não há como deslocar a realização dessas tarefas para o regime de fábrica, ou seja, não é possível realizá-las sob o manto do item 1 do lote 1 do certame. Apenas a título de exemplo, citam-se as atividades relativas a apurações especiais e de implantação e internalização de sistemas, que se enquadram nessa situação.
247.	Em vista disso, em relação aos sistemas sustentados que envolvam a realização das atividades do item 3.2.1.2.2 do TR, não se vislumbra que tipo de informações poderiam ser disponibilizadas no Painel de Controle citado no TR, com vistas a comparar elementos que, por natureza, não são comparáveis.
248.	Ademais, a previsão do item 5.2.2.4.2.1.3 do TR é genérica, não restando esclarecido se, para todas as atividades cuja natureza permitem a mensuração em PF, se fará o cômputo periódico dos PF efetivamente produzidos durante a sustentação, a fim de subsidiar a análise de migração de regime.
249.	Registre-se que, ainda que se façam essas mensurações, haverá dificuldade na migração entre os regimes de sustentação e de fábrica a depender das necessidades específicas dos sistemas. É o caso de sistemas que necessitem, por um lado, baixo volume de manutenções, e, por outro lado, altos volumes das atividades relacionadas no item 3.2.1.2.2 do TR, que não são naturalmente mensuráveis em PF.
250.	Para melhor entendimento das falhas desse modelo, veja-se um exemplo hipotético, mas possível, de um sistema crítico do órgão que tenha como principal característica a necessidade de realização diária de apurações especiais de baixo custo para a contratada, porém não necessite de nenhuma das outras atividades previstas nos itens 3.2.1.2.1 e 3.2.1.2.2 do TR. Esse sistema seria forte candidato a submeter-se ao regime de sustentação e pode-se constatar que:
a)	 no caso desse sistema, ainda que não venha a ser realizada nenhuma das atividades de manutenção que justificaram a franquia que elevou o preço do PFS, conforme se explana adiante (parágrafos 259-278) , isso será pago, ainda que nenhuma manutenção seja feita, apenas as citadas apurações especiais. Note-se ainda que, caso a dimensão do referido sistema seja grande, ou seja, a mensuração da sua baseline em PF resulte em volume elevado de PFS, o pagamento mensal será feito relativamente a esse alto volume de PFS, independentemente do tamanho ou complexidade das atividades efetivamente realizadas, e consequentemente, do seu custo para a contratada;
b)	 a necessidade maior que leva tal sistema a ser sustentado, as apurações especiais, por não serem mensuráveis em PF, não permitiria a migração para o regime de fábrica, conforme já explanado.
251.	Em exemplo diferente, suponha-se o caso de a sustentação ser decorrente de atividades que não tenham a característica de recorrência ou continuidade, mas sim a manutenção de certa funcionalidade do sistema. De acordo com o TR, o escopo estaria definido na OS e no Plano de Trabalho, porém não existe qualquer critério ou parâmetro objetivo definido no TR para orientar o gestor na definição dos prazos de realização das tarefas. Depreende-se que a definição do prazo dependerá de negociação, caso a caso, entre representantes do órgão e da contratada, sem o amparo de critérios claramente definidos no TR, o que implica em risco de definição de prazo inapropriado. Observe-se que, em serviço com pagamento pela disponibilidade mensal da contratada, como é o caso do serviço de sustentação, quanto maior o prazo estabelecido pelas partes, ou seja, quanto maior o período que o sistema for mantido sustentado, maior o lucro da empresa e maior o custo para o órgão.
252.	Do que foi até agora exposto sobre esse tema, constata-se que o modelo de mensuração e pagamento do serviço de sustentação de sistemas do item 2 do lote 1 do PE 7/2018 possibilita que ocorram pagamentos cujo dispêndio financeiro pelo órgão não seja compatível com os volumes realmente produzidos e com o custo dos serviços para o fornecedor, havendo possibilidade de danos ao Erário, com desequilíbrio financeiro em favor da contratada.
253.	Observe-se que no modelo de sustentação utilizado no pregão em comento identificam-se falhas que vão contra a essência de decisões desta Corte e em documentos orientadores publicados pelo TCU, dos quais se citam os seguintes, acompanhados de importantes entendimentos que deles se extraem:
253.1.	Súmula 269-TCU: nas contratações para a prestação de serviços de tecnologia da informação, a remuneração deve estar vinculada a resultados ou ao atendimento de níveis de serviço;
253.2.	Acórdão 669/2008-TCU-Plenário, de relatoria do Ministro Benjamin Zymler: nas contratações de serviços relativos à tecnologia da informação, sempre que o objeto da contratação puder ser avaliado por determinada unidade quantitativa de serviço prestado, o órgão público deve prever essa forma de avaliação;
253.3.	Item 9.3.5 do Acórdão 889/2007-TCU-Plenário, de relatoria do Ministro-Substituto Augusto Sherman: deve-se estabelecer critérios de aferição do adimplemento das obrigações contratuais, com base na mensuração de resultados, evitando o pagamento de valores fixos, em observância ao princípio da economicidade;
253.4.	Item 9.1.1 do Acórdão 786/2006-TCU-Plenário, de relatoria do Ministro-Substituto Augusto Sherman: deve-se dar preferência ao modelo de contratação de execução indireta de serviços baseado na prestação e remuneração de serviços mensuradas por resultados;
253.5.	Nota Técnica 6 da Sefti: 
a)	 os  gestores  públicos  de  TI  devem  planejar  suas  contratações  de  modo  que  os pagamentos pelo serviço prestado sejam realizados em função de resultados verificáveis apresentados pelo fornecedor, mensurados, sempre que possível, por unidades quantitativas, sendo juridicamente inviável a previsão de remuneração em função do mero esforço ou da disponibilidade da empresa;
b)	 na especificação do modelo de prestação do serviço devem ser previstos os produtos e artefatos que deverão ser entregues pela empresa contratada e metas de prazo e de produtividade; e
c)	 na especificação do modelo de gestão contratual devem ser incluídos mecanismos que assegurem a remuneração de serviços por resultados, a exemplo de recontagem, com métrica adequada, ao final da execução dos serviços, bem como indicadores de desempenho e produtividade.
254.	Portanto, entende-se que não há amparo para se aceitar a argumentação da Cast (parágrafo 225) de que o modelo de mensuração e pagamento do serviço de sustentação utilizado na contratação em tela seria vantajoso para a Administração, pois resta evidente na análise supra que o pagamento não está atrelado a resultados e não há mecanismos de gestão contratual previstos no TR que assegurem que não ocorra prejuízos financeiros ao órgão. É irreal também a afirmativa da Cast, no mesmo parágrafo, de que, se o pagamento fosse por ordem de serviço executada, ou seja, por produto entregue, as falhas importariam em maior faturamento para a empresa, pois o contratante não pode dar aceite em serviço que não corresponde ao que foi demandado e novas OS e pagamentos para realizar a mesma tarefa seriam ilegais, além de ser exigível a garantia do serviço executado.
255.	Quanto ao alcance de níveis de serviço (parágrafo 226) , eles não podem se justificar como um fim em si mesmo, desatrelados da necessidade real do objeto ao qual se aplicam, que pode, por exemplo requerer pouca intervenção para se manter em níveis de serviço elevados, como já se demonstrou. Ressalte-se que a maioria das atividades previstas para o serviço de sustentação exigiriam e permitiriam o uso de métricas e indicadores de produtividade, não presentes no TR do pregão em tela.
256.	No que concerne ao argumento da Cast (parágrafo 224) de que outros órgãos realizaram licitações similares, entende-se que isso nada comprova sobre a legalidade ou razoabilidade dos procedimentos adotados por essas outras instituições.
257.	Além do que já foi explanado, entende-se necessário avaliar aspectos de eficiência e de economicidade do modelo do serviço de sustentação utilizado.
258.	Considera-se que teria sido de suma importância a avaliação, pela equipe responsável pelo ETP da contratação, entre outras, das seguintes alternativas, que poderiam ter conduzido à otimização do modelo de prestação e de pagamento do serviço de sustentação:
a) avaliar a possibilidade de utilizar o serviço de sustentação, da forma em que se encontra especificado, apenas aos sistemas considerados críticos para o órgão e especificar alternativa menos onerosa para os sistemas não críticos, com vinculação do pagamento a resultados efetivamente produzidos;
b) avaliar a possibilidade de migrar atividades previstas como sendo do serviço de sustentação para o serviço de apoio ao desenvolvimento, item 3 do lote 1, com pagamento em UST associado a catálogo de serviços.
259.	Em relação ao item 'a' do parágrafo anterior, observa-se que o serviço de sustentação, da forma como foi especificado, define requisitos de alto custo para o órgão, como a exigência de atendimento presencial 24x7, níveis de serviços elevados e, em especial, preço por PFS inflado pela possibilidade de aplicação de franquia no percentual de 10% da baseline do sistema sustentado, a qual é exigida no item 5.2.2.4.2.1.6 do TR (peça 6, p. 35) .
260.	Observe-se que o MS estimou o quantitativo de PFS do serviço de sustentação da seguinte forma: somou os tamanhos dos sistemas frequentemente mantidos pelo órgão, totalizando 142.223 PF, dos quais considerou 50%, isto é, 71.111 PF passíveis de sustentação no período de 12 meses, totalizando 71.111 x 12 = 853.338 PFS, que foram arredondados para 900.000 PFS (peça 36, p. 3) .
261.	Como se vê, o MS considerou, no cálculo do volume total de PFS, todos os sistemas do órgão sujeitos ao serviço de sustentação, não apenas os considerados críticos. Avalia-se a seguir como ficaria a estimativa considerando apenas esses sistemas.
262.	Os sistemas críticos do MS foram elencados no mesmo documento de resposta à oitiva (peça 36, p. 4) e o seu tamanho em PF pode ser obtido no Apêndice A do TR (peça TR, p. 76-84) . Com essas informações, é possível obter a soma do tamanho funcional apenas dos sistemas críticos, conforme tabela a seguir.
	SISTEMA CRÍTICO
	PONTOS DE FUNÇÃO

	SNT
	1.790

	HEMOVIDA (vários) 
	93

	HORUS (vários) 
	5.813

	SISREG
	
	MAIS-MEDICOS (SGP - MAIS MEDICOS) 
	786

	HEMOGOBLINOPATIAS
	
	DSTAIDIS-DOACAO
	80

	E-SUS_AB
	
	FNS_SISFIN
	220

	ENS_SISPAG
	2.065

	FNS_SIAORC
	1.401

	COAGULOPATIAS
	
	SISCAN
	1.465

	DSTAIDIS-LAUDO
	62

	FARMACIA-POPULAR
	946

	ACAO-JUDICIAL
	649

	CADSUS (vários) 
	1.244

	CNES (vários) 
	
	GAL
	
	Total de PF:
	16.614

Tabela 7 - Sistemas críticos do MS e tamanho em PF (baseline) 
263.	Observa-se que diversos sistemas críticos não apresentam, no referido Apêndice A do TR, a informação do seu tamanho. Em vista disso, considera-se, para a análise a seguir, margem conservadora, qual seja, o dobro do total de 16.614 PF obtido nessa tabela, resultando em 33.228 PF como baseline dos sistemas críticos a serem sustentados.
264.	Utilizando-se a mesma lógica de cálculo explanada no parágrafo 260, temos que 50% de 32.228 x 12 = 199.368 PFS, que se pode arredondar para 200.000 PFS.
265.	Isso significa que apenas 200.000 PFS poderiam ser mantidos no serviço de sustentação exigente e custoso, mantidos os requisitos da forma como foi especificado no TR, e 700.000 PFS poderiam migrar para serviço de sustentação alternativo, menos rigoroso e, portanto, menos oneroso.
266.	Ainda em relação à franquia de 10% no serviço de sustentação (parágrafo 259) , avalia-se a seguir o efeito financeiro dessa opção e alternativas possíveis.
267.	Verifica-se no Apêndice B - Memória de Cálculo dos Quantitativos, que integra o ETP da contratação, que o preço unitário do PFS inicialmente estimado para o serviço de sustentação foi de R$ 23,32 (peça 42, p. 19) .
268.	Entretanto, o MS optou por incluir nesse serviço a possibilidade de realização de manutenções adaptativas e evolutivas destinadas a alterações em funcionalidades dos sistemas, requisito que não se encontrava nos serviços de sustentação que foram avaliados na pesquisa de preços. Assim, definiu uma franquia mensal de 10% do tamanho (baseline em PF) dos sistemas sustentados, em relação à qual o órgão poderia demandar esse tipo de manutenção à contratada, sem custos adicionais (peça 42, p. 18) .
269.	Em vista disso, o órgão calculou o custo adicional que a licitante contratada teria para prover essa franquia de 10%, considerando que, em média, 50% da franquia mensal seria utilizada e que o custo de realizar um PF nessa modalidade seria 50% do custo de um PF normal do regime de fábrica de software. Assim, como a estimativa do custo de um PF do regime de fábrica obtido na pesquisa de preço foi R$ 880,59 (peça 42, p. 17) , o MS calculou que o custo adicional gerado por esse requisito adicional seria: R$880,59 * 50% * 50% * 10% = R$ 22,01 e que o valor a ser estimado para o PFS, nessas condições, seria a soma dos R$23,32 + R$22,01 = R$ 45,33 (peça 42, p. 18) .
270.	Observa-se que aqui, novamente, o órgão estimou, sem qualquer fundamento claro, amparado em dados históricos, que uma franquia mensal de 10% seria necessária e que a estimativa de uso da franquia seria 50%, o que pode ter elevado, indevidamente, o preço estimado do PFS e, assim, o preço final ofertado pelas licitantes. Ressalte-se que alterar 50% de 10% do volume (tamanho) de um sistema, todo mês, implica que volume igual a 60% do volume das funcionalidades do sistema sustentado seriam alteradas (não construídas) anualmente, o que não se afigura condizente com a realidade que é comumente observada, nem com o princípio constitucional da eficiência.
271.	Assim, ainda que se argumente que seria realista o valor que efetivamente resultou da competitividade do pregão, por basear-se em análise que as licitantes fazem dos custos dos requisitos impostos no edital, contrapõe-se o fato de terem sido estimados quantitativos no ETP sem base adequada e que podem ter imposto um limiar de preço elevado e não condizente com o esforço efetivamente realizado nas situações concretas. Note-se que, no caso do serviço mensurado em PFS, já se viu que o pagamento não se dá por entrega de resultados. Portanto, a parcela mensal do requisito relativo à tal franquia que não for utilizada será paga pela Administração de qualquer forma.
272.	Para ilustrar o efeito da franquia prevista no serviço de sustentação sobre os custos desses serviços para a Administração, avaliam-se a seguir dois cenários distintos:
a) cenário em que se trata o serviço de sustentação da forma como foi definido no TR, considerando-se o consumo mensal de 50% de franquia de 10%; e
b) cenário alternativo, no qual se considera que a estimativa de consumo mensal da franquia fosse a metade, ou, equivalentemente, que a própria franquia mensal passasse de 10% para 5% do tamanho dos sistemas sustentados.
273.	Ressalte-se que o cenário alternativo, com franquia reduzida, permitiria que, anualmente, volume igual a 30% do volume das funcionalidades do sistema sustentado fossem submetidas a manutenção visando alterá-las, percentual que é mais condizente com o conhecimento empírico relacionado a essas atividades e, ainda, bastante expressivo.
274.	O custo anual do serviço de sustentação no primeiro cenário, que considera a previsão do ETP de utilizar 50% da franquia mensal, de 10%, conforme foi previsto no TR, é apresentado na tabela a seguir.
	CENÁRIO 1 - SERVIÇO DE SUSTENTAÇÃO COM A FRANQUIA CONFORME TR

	LOTE 1, ITEM 2 (regime sustentação) 

	Preço por PFS (todos os sistemas) 
	Volume PFS Ano
	Preço anual

	R$ 45,33
	900.000
	R$ 40.797.000,00

	Total do cenário:
	R$ 40.797.000,00

Tabela 8 - Cenário 1: Custo estimado do serviço de sustentação com a franquia conforme prevista no TR
275.	O custo anual do serviço de sustentação do cenário alternativo, que considera a possibilidade de franquia mensal reduzida à metade do que foi definido no TR, é apresentado na tabela a seguir.
	CENÁRIO 2 - SERVIÇO DE SUSTENTAÇÃO COM A FRANQUIA ALTERNATIVA

	LOTE 1, ITEM 2 (regime sustentação) 

	Preço por PFS (todos os sistemas) 
	Volume PFS Ano
	Preço anual

	R$ 34,32
	900.000
	R$ 30.888.000,00

	Total do cenário:
	R$ 30.888.000,00

Tabela 9 - Cenário 2: Custo estimado do serviço de sustentação se fosse utilizada franquia alternativa
276.	Constata-se, dos totais anuais resultantes de cada cenário, que há diferença financeira da ordem de R$ 9.909.000,00 favorável ao órgão no cenário alternativo, o que significaria aproximadamente R$ 50 milhões a mais nos gastos do Ministério em cinco anos, considerando-se o uso total dos quantitativos estimados para fins de registro de preços.
277.	Esclarece-se que o preço por PFS do cenário que utiliza a franquia alternativa, cujo percentual é metade do percentual da franquia original, foi obtido pela soma do preço estimado do PFS sem franquia mais a metade do adicional que foi calculado pelo MS, conforme explanado no parágrafo 269. Assim, o preço do PFS, no cenário alternativo, seria R$23,32 + (R$22,01 ÷ 2) = R$ 34,32.
278.	Os cálculos das duas tabelas acima foram realizados com os preços que foram estimados no ETP, para facilitar a análise e verificação. Caso se considere o valor final adjudicado no pregão para o fornecimento do serviço de sustentação, que foi R$ 40,40 por PFS, e se reduzam os preços do PFS nas duas tabelas acima na mesma proporção, essa diferença cai um pouco, passando de R$ 9.909.000,00 para R$ 8.831.317,01. De toda forma, a potencial economia que poderia ser obtida apenas com a modificação da franquia é de alta materialidade.
279.	Do que foi exposto, pode-se elencar, em especial, as seguintes falhas críticas no planejamento da contratação do item 2 do lote 1 do PE 7/2018, relativamente ao serviço de sustentação, as quais elevam sobremaneira o risco de prejuízos aos cofres públicos na fase de execução do contrato:
a)	 modelo de contratação não baseado no pagamento por resultados;
b)	 não apresentação de justificativas adequadas para o alto quantitativo de PFS estimado;
c)	 não apresentação de justificativas adequadas para o quantitativo (percentual) da franquia adotado e não avaliação de cenários alternativos mais econômicos;
d)	 não avaliação da possibilidade de tratar sistemas não críticos com requisitos menos exigentes que os sistemas críticos, com potencial redução de custos; e
e)	 definição de instrumentos de gestão da execução do contrato insuficientes para assegurar os objetivos pretendidos, em especial no que concerne à migração do regime de serviço e à definição de prazos do serviço de sustentação de sistemas.
280.	Considerando-se que já foi firmado contrato relativamente a parcelas dos itens do lote 1 do certame, que a suspensão / paralisação dos serviços causaria prejuízo ao interesse público (parágrafos 19-20) , e que as falhas apontadas na análise ora efetuada implicaram na elevação do preço do PFS a ser pago, na possibilidade de pagamentos sem contrapartida e na ineficiência da gestão contratual, elevando o risco de danos ao Erário, em flagrante contrariedade ao princípio da eficiência insculpido no art. 37 da Constituição Federal/1988, entende-se imprescindível proposta de encaminhamento para que o Tribunal determine ao MS que:
a)	 não renove o contrato firmado com a empresa Cast, relativamente ao lote 1 do PE 7/2018, e se abstenha de contratar parcelas adicionais dos itens desse lote sob amparo da ata de registro de preços existente;
b)	 institua controles para avaliar, ao menos mensalmente, o resultado efetivamente produzido no serviço de sustentação no período avaliado, por meio da métrica PF, quando aplicável, ou por meio de quantitativos e complexidades dos artefatos gerados na realização das atividades;
c)	 institua controles para assegurar que, durante toda a vigência do contrato já firmado, a alocação dos empregados da empresa Cast, relativamente aos serviços do item 2 do lote 1, se dê em número proporcional aos quantitativos que foram definidos na proposta da empresa, assim como em conformidade com o perfil profissional previsto naquela documentação, pois tais fatores fundamentaram o preço ofertado;
d)	 com base nos controles citados nos itens anteriores, se necessário, promova ajustes ou repactuação, com vistas a assegurar o equilíbrio econômico-financeiro do contrato; e
e)	 mantenha disponíveis os registros dos controles implementados para atendimento do item anterior, para fins de fiscalização pelos órgãos de controle.
281.	Pela gravidade das irregularidades expostas nos parágrafos anteriores, também será feita proposta de audiência dos responsáveis pela contratação, conforme análise apresentada adiante (parágrafos 353-354) e matriz de responsabilização anexa.
Justificativa para exigência de processo de qualidade de software (CMMI 3 ou MPS-BR-Nível C) como requisito de habilitação, bem como descrição da forma como se dará a análise de tal critério na aceitação ou não do atestado de capacidade técnica apresentado pelas licitantes (item 'k' da oitiva) 
Manifestação do MS (peça 36, p. 12) 
282.	Sobre esse questionamento, o MS informa que as justificativas foram apresentadas na resposta ao item 'a' da oitiva, onde registrou que (peça 36, p. 5) :
Para o subitem 10.5.5.9.1.3, da mesma forma que o item anterior, foi considerado que as licitantes devem comprovar execução anterior de atividade compatível em características com o objeto da contratação. Foi mantida a exigência de que os serviços executados tenham compatibilidade com modelos de melhores práticas de mercado, tais como o CMMI 3 ou MPS-BR C e PMBOK, exigidos no pregão anterior (frise-se que não foram exigidos certificados para a fase de habilitação, sendo um requisito para execução dos serviços a ser cumprido no momento da assinatura do contrato) . Além disso, considerando a inclusão de serviços de sustentação e a consequente necessidade de cobertura 24x7 para um grande número de usuários, foi exigida a comprovação anterior de execução de serviços com essa natureza... (grifou-se) 
283.	Registra o MS que nenhuma licitante apresentou questionamentos, requerimentos ou impugnações em relação a essa exigência e que a empresa Basis atende ao requisito, conforme documentação de habilitação enviada.
284.	Salienta ainda que tais critérios não foram utilizados para fins de recusa de atestados e que não resultaram na inabilitação de licitantes, tratando-se de requisitos necessários para a execução do contrato, sendo os certificados exigidos da licitante habilitada quando da assinatura contratual, conforme determina o item 10.5.8.1 do TR.
Manifestação da empresa Cast (peça 35, p. 32-36) 
285.	A Cast entende que o item 10.5.5.9.1.3 do TR em nenhum momento estabelece que as certificações seriam critério sine qua non para que as empresas fossem habilitadas no certame.
286.	Ressalta ainda que o texto desse item do TR guarda compatibilidade com o prescrito na Nota Técnica Sefti/TCU 5, e que participaram do item 1 do lote 1 do certame oito empresas, as quais concordaram expressamente com as regras. O relevante número de empresas que participaram do certame de tamanha relevância, denotaria, por si só, a inexistência de qualquer restrição à competitividade.
287.	De acordo com a Cast, não houve qualquer restrição ao caráter competitivo do certame, pois a exigência de certificados CMMI ou MPS.BR não era critério de habilitação, sendo exigido apenas que os processos fossem compatíveis, em função do MS possuir maturidade de processos nesses níveis.
Análise
288.	Na instrução inicial, esta unidade técnica observou, ao analisar o TR do PE 7/2018, que o item 10.5.5.9.1.3 (peça 6, p. 67) , possui a seguinte exigência:
10.5.5.9.1.3. Além disso, os serviços devem ter processos compatíveis com modelos de melhores práticas de mercado, tais como o CMMI 3 ou MPS-BR C, PMBOK, bem como ter geridos por meio de um sistema de gestão de demandas para emissão de ordens de serviço, contemplando etapas, prazos, detalhamento dos serviços, atividades previstas, padrões a serem seguidos, produtos a serem entregues e custo estimado. Os serviços devem ter sido executados com cobertura de demanda crítica 24x7, preposto formal e presencial, garantindo a entrega e disponibilidade dos sistemas a pelo menos 8.150 (oito mil cento e cinquenta) usuários de rede (potenciais usuários dos sistemas que representam 50% do número total de usuários estimados) pelo período mínimo de 12 (doze) meses. (grifou-se) 
289.	Em função disso, instalou-se dúvida se o TR poderia estar fazendo exigência contrária à jurisprudência do TCU, entre as quais citam-se os seguintes acórdãos, todos do Plenário, dos quais se depreende que não é permitido exigir avaliação ou certificado de qualidade de processo de software, a exemplo do CMMI, como requisito de habilitação:
a)	 Acórdão 1937/2003-TCU-Plenário, de relatoria do Ministro-Substituto Augusto Shermann;
b)	 Acórdão 539/2007-TCU-Plenário, de relatoria do Ministro-Substituto Marcos Bemquerer;
c)	 Acórdão 189/2009-TCU-Plenário, de relatoria do Ministro Raimundo Carreiro;
d)	 Acórdão 854/2013-TCU-Plenário, de relatoria do Ministro José Jorge.
290.	Constata-se, da análise detalhada do TR, que a exigência do item 10.5.5.9.1.3 se refere à descrição de requisitos com os quais os serviços prestados em atestados deveriam guardar compatibilidade, tendo como base de comparação os modelos CMMI 3, MPS-BR C e PMBOK.
291.	Também não se verifica a desclassificação de licitante com fundamento nesse item do edital.
292.	Entende-se, portanto, que não foi exigido no item 10.5.5.9.1.3 que a licitante possuísse essas certificações à época da realização dos serviços. Logo, os certificados não foram exigidos como requisito de habilitação nesse item, conforme apontam o MS e a Cast (parágrafos 282-287) .
293.	De outra parte, verifica-se que o item 10.5.8.1 do TR de fato exige a certificação MPS.BR ou CMMI, mas em fase posterior do certame:
10.5.8.1. Quando da assinatura do contrato, a depender do tipo de serviço, a licitante classificada com o menor preço, já devidamente habilitada, tendo cumprido todas as condições e exigências do edital para a fase de habilitação, deverá apresentar, após a homologação do resultado da licitação, quando convocada, a documentação listada a seguir:
10.5.8.1.1. Para as licitantes dos Lotes 1 e 2:
10.5.8.1.1.1. Certificação CMMI, nível 3 ou superior, ou certificação MPS.BR, nível C ou superior, vigentes, emitida por instituição oficialmente autorizada. (grifou-se) 
294.	Observa-se que, nesse item do TR, as certificações foram exigidas como condição para a assinatura do contrato, não como condição para habilitação, logo, não houve ofensa à citada jurisprudência do TCU.
295.	Apesar disso, esse tipo de exigência limita a competitividade do certame e somente deve ser feita se houver justificativas que comprovem a necessidade. 
296.	Constata-se que o TR do pregão também estabelece o seguinte:
4.2.1.4. Para os serviços de desenvolvimento, manutenção e documentação de sistemas, está prevista a adoção da Metodologia de Desenvolvimento Software - MDS, e, para o gerenciamento dos projetos, está prevista a adoção da Metodologia de Gerenciamento de Projetos - MGP. Para todos os serviços demandados, quando for pertinente em cada caso, a critério da contratante, serão adotadas as seguintes metodologias: Metodologia de Desenvolvimento de Serviços - MDSOA, Metodologia de Administração de Dados - MAD, Metodologia de Gerenciamento de Processos - MGProc. Todas as metodologias citadas estão publicadas no portal http://datasus.saude.gov.br/metodologias.
297.	É possível verificar, no conteúdo dos documentos de metodologias do MS que foram indicados nesse item do TR, que o órgão definiu o processo de trabalho relativo ao desenvolvimento e manutenção de sistemas, tendo especificado os papéis, responsabilidades, artefatos e informações utilizados.
298.	Ressalve-se que a definição do processo é requisito necessário para a certificação CMMI ou MPS.BR nos níveis que foram exigidos no item 10.5.8.1 do TR, embora não assegure, por si só, essas certificações.
299.	Apesar da ressalva do parágrafo anterior, entende-se que as certificações exigidas no TR do pregão em comento podem contribuir para que os serviços prestados pela contratada melhor atendam às necessidades do órgão.
300.	Em face do exposto, não resta caracterizada ofensa à competitividade do certame na referida exigência e entende-se que não há necessidade de proposta de encaminhamento em relação a esse questionamento da oitiva.
Descrição detalhada das atividades executadas pela empresa Cast durante a execução do contrato que subsidiou a emissão do atestado pelo Ministério da Saúde (item 'l' da oitiva) 
Manifestação do MS (peça 36, p. 12) 
301.	Em relação a esse questionamento, o MS informa que a descrição das atividades foi enviada ao TCU juntamente com a documentação solicitada na diligência ao órgão.
302.	Além disso, o MS concedeu acesso, para esta Secretaria, ao processo SEI 25000.058133/2018-33, que trata da emissão do atestado à empresa Cast (peça 36, p. 18) .
Manifestação da empresa Cast
303.	Não houve manifestação da Cast em relação a esse questionamento.
Análise
304.	Na instrução inicial, esta Secretaria, ao analisar a Nota Técnica 7/2018, que tratou da inabilitação da empresa Basis, observou que o atestado do MS emitido em favor da Cast foi determinante para a habilitação dessa empresa no certame e que o documento não apresentava informações detalhadas acerca das atividades realizadas pela empresa no contrato e sim, somente, descrições objetivas, seguindo exatamente a redação disposta no edital.
305.	Em função disso, foram propostas oitiva e diligência com o intuito de obter informações detalhadas acerca das atividades executadas pela empresa Cast durante a execução do contrato que subsidiou a emissão do atestado pelo Ministério da Saúde, com memória de cálculo dos pontos de função obtidos nas atividades.
306.	Analisados os documentos constantes do processo SEI 25000.058133/2018-33, verificou-se o que segue.
307.	O atestado foi emitido a partir de solicitação da empresa Cast, em 3/4/2018, endereçada à Coordenação-Geral de Análise e Manutenção (CGAM) , que se vincula ao Departamento de Informática do SUS (Datasus) . O pedido solicita atestado com base nos serviços prestados no âmbito do contrato 290/2010, vigente entre 3/12/2010 e 2/12/2015 (peça 51) .
308.	O Coordenador Geral de Análise e Manutenção, Sr. Henrique Nixon Sousa da Silva encaminhou a solicitação da Cast ao Departamento de Informática do SUS, para análise técnica e jurídica da viabilidade do pedido em questão (peça 52) .
309.	Em 10/4/2018, houve resposta do Coordenador de Desenvolvimento de Sistemas de Saúde, Sr. Elmo Raposo Oliveira, informando que não havia impedimento para emissão do atestado e encaminhando anexo o documento SEI 3314181 com evidências de execução do contrato 290/2010 (peça 53) .
310.	Em 11/4/2018, houve emissão da versão final do atestado solicitado pela Cast, que foi assinado pelo Coordenador Geral de Análise e Manutenção, Sr. Henrique Nixon Sousa da Silva (peça 7, p. 90-92) .
311.	Em relação ao documento SEI 3314181 (peça 53, p. 2-1388) , que subsidiou a emissão do atestado à Cast, verifica-se que ele já continha descrição detalhada das atividades executadas pela Cast, durante a execução do contrato, em nível granular de demanda realizada, banco de dados, linguagem e pontos de função, embora não explicitasse os relacionamentos das atividades com os itens do TR que tratam de certas tecnologias exigidas, como applet, single sig on e outras. Documento adicional, contemplando essas informações, foi posteriormente gerado, em 2/8/2018, e incorporado ao processo no sistema SEI (peça 54) .
312.	Dessa forma, apesar da ressalva do parágrafo anterior quanto à complementação da documentação, verifica-se que as declarações contidas no atestado emitido para a Cast foram fundamentadas em informações detalhadas acerca das atividades realizadas pela empresa em face do contrato 290/2010, embora não seja possível, com o que consta nos autos, avaliar a fidedignidade desses dados.
Justificativa para o quantitativo exigido no item 2 do lote 1 do TR (item 'm' da oitiva) 
Manifestação do MS (peça 36, p. 12-13) 
313.	De acordo com o MS, a justificativa foi apresentada na resposta ao item 'a' da oitiva e as informações constam no Apêndice B: Memória de Cálculo dos Quantitativos do Estudo Técnico Preliminar v1.6 (documento 999936 do processo SEI 25000.411990/2017-95) disponibilizado ao TCU.
Manifestação da empresa Cast
314.	Não houve manifestação da Cast em relação a esse item da oitiva.
Análise
315.	A análise deste questionamento foi realizada no exame da justificativa apresentada pelo MS para os quantitativos do item 10.5.5.9.2 do TR (parágrafos 47-51) , no qual se verificou que os quantitativos não foram adequadamente fundamentados, complementada com o exame das manifestações relativas ao item 'j' da oitiva, no qual se verificou que não foi devidamente justificado o quantitativo de 10% de volume de PFS que seria submetido à franquia definida para manutenções realizadas no regime de sustentação (parágrafo 270) , bem como se constataram outras falhas.
316.	Portanto, aplicam-se a este item da oitiva as mesmas conclusões e propostas de encaminhamento formuladas para o item 'j' (parágrafos 227-281) .
Justificativa para a exigência de comprovação de serviços em tecnologia não condizente com seu portfólio de sistemas, especificamente em relação à exigência de expertise na execução de serviços em sistema com acesso a banco de dados Oracle 10 g, quando os serviços serão executados em banco de dados Oracle 11g (item 'n' da oitiva) 
Manifestação do MS (peça 36, p. 13) 
317.	De acordo com o MS, a justificativa de permitir a comprovação de serviços executados na versão Oracle 10g é pelo fato de se tratar de exigência menos restritiva e que permitiria que atestados um pouco mais antigos pudessem ser contemplados, sem comprometer a execução do objeto licitado. 
Manifestação da empresa Cast (peça 35, p. 36-37) 
318.	Em relação a esse questionamento, a Cast informa que o banco de dados Oracle 11g nada mais é do que uma evolução do banco de dados 10g e que, da evolução, resulta maior especialização e maiores possibilidades dos sistemas em uso, mas que isso não significa que aquele que conhece o Oracle 10g não consiga atuar com o Oracle 11g.  Ilustra que, de modo análogo, uma pessoa que utilizava o sistema operacional Windows 8 consegue realizar diversas tarefas no Windows 10 e em pouco tempo dominar o novo sistema.
319.	Para a Cast, ao exigir o banco de dados Oracle 10g, o MS teria possibilitado que outras empresas que não possuem experiência comprovada no Oracle 11g pudessem participar em igualdade de condições com outras que tenham a experiência, assim ampliando o leque de possíveis participantes no certame e permitindo a seleção da proposta mais vantajosa possível, com menor custo e maior qualidade.
Análise
320.	De fato, versões superiores de soluções de software básico, como os bancos de dados, costumam incorporar novas funcionalidades sem deixar de prover funcionalidades antigas, exceto em casos de obsolescência tecnológica.
321.	A argumentação da Cast de que novas funcionalidades de um software conhecido podem ser assimiladas em pouco tempo (parágrafo 318) não é sempre verdadeira, pois isso vai depender da quantidade de funcionalidades novas e da sua complexidade. Entretanto, interpreta-se da resposta do MS (parágrafo 317) que o órgão avaliou que a diferença de funcionalidades entre as versões do Oracle 10g e 11g que ele realmente necessita não seriam relevantes para caracterizar a necessidade de exigir experiência na versão 11g.
322.	Entende-se que as explicações dadas são satisfatórias e justificam o encaminhamento adotado pelo MS nesse caso. Portanto, não se fará proposta de encaminhamento em relação a esse questionamento da oitiva.
Justificativa para necessidade de exigência de POC como critério de habilitação (item 'o' da oitiva) 
Manifestação do MS (peça 36, p. 13-15) 
323.	Relativamente a esse questionamento, o MS informa que a Prova de Conceito (POC) não era um critério de habilitação do certame, tratando-se de condição necessária para a assinatura e execução do contrato, em momento posterior à habilitação, conforme determina o item 10.5.8 do TR. Assim, a POC não foi utilizada para inabilitar licitantes.
Manifestação da empresa Cast (peça 35, p. 38-40) 
324.	A Cast entende que a POC não foi utilizada como critério de habilitação, tendo sido cumprido o prescrito no item 10.5.8.2 do TR, que previa que após a habilitação as empresas classificadas deveriam realizar prova de conceito. No caso da POC da Cast, é possível verificar, na ata do pregão eletrônico, que a Cast foi declarada habilitada em certo momento e que somente após sete dias foi convocada a realizar a prova.
325.	Observa a Cast que a matéria estaria pacificada na jurisprudência desta Corte, citando como exemplo a decisão exarada no Acórdão 2763/2013-TCU-Plenário, no sentido de que a POC pode ser exigida do licitante classificado provisoriamente em primeiro lugar, mas não como condição para habilitação. Aponta como evidência o fato de que o próprio TCU exigiu prova de conceito na realização do Pregão Eletrônico 16/2013.
326.	Por essas razões e por terem participado várias empresas que tinham ciência de que seria realizada uma prova de conceito, não haveria que se falar em restrição à competitividade do certame. 
Análise
327.	Em relação à POC, destacam-se os seguintes trechos do TR (peça 6, p. 72-74) :
10.5.8.2.1. Após solicitação do Pregoeiro, as licitantes classificadas com o menor preço deverão apresentar uma amostra dos serviços em até 5 (cinco) dias úteis contados a partir da preparação do ambiente, para verificação por Comissão Técnica indicada pela contratante, que emitirá parecer técnico acerca da exequibilidade técnica da proposta apresentada em conformidade com as especificações requeridas neste certame.
10.5.8.2.2. A amostra será realizada com a utilização de uma Prova de Conceito, que consistirá na execução de demandas escolhidas dentre as necessidades das áreas de negócio da contratante, nas plataformas web. Os produtos confeccionados durante a Prova de Conceito de uma determinada licitante poderão ser utilizados para avaliar a qualidade da Prova de Conceito realizada pelas demais licitantes convocadas.
[,,,]
10.5.8.2.5. Para a licitante vencedora do Lote 1, a Prova de Conceito consistirá na construção de uma Atualização, de uma Consulta e de um Relatório. Os produtos a serem entregues estão relacionados abaixo:
10.5.8.2.5.1. Documento de Visão;
10.5.8.2.5.2. Plano de Projeto;
10.5.8.2.5.3. Especificação de Casos de Uso;
10.5.8.2.5.4. Documento de Regras de Negócio;
10.5,8.2.5.5. Diagrama de Casos de Uso;
10.5.82.5.6. Modelo Lógico de Banco de Dados;
10.5.8.2.5.7. Contagem Detalhada de Pontos de Função;
10.5.8.2.5,8. Código-fonte;
10.5.8.2.5.9. Script de Banco de Dados;
10.5.8.2.5.10. Plano de Implantação;
10.5.8.2.5.11. Plano de Testes;
[...]
10.5.8,2.10. Serão considerados os seguintes critérios eliminatórios:
10.5.8.2.10.1.Infraestrutura compatível com a definida e suficiente para execução dos serviços previstos na amostra;
10.5.8.2.10.2.Atendimento aos resultados esperados e marcos previstos;
10.5.8.2.10.3. Funcionalidades desenvolvidas conforme o especificado sem apresentação de erros, falhas ou defeitos;
10.5.8.2.10.4. Documentação compatível com os critérios requisitados;
10.S.8.2.10.5.Atendimento de todas as regras previstas na prova de conceito;
10.5.8.2.10.6.Testes realizados conforme especificado;
10.5.8.2.10.7. Identificação de todos os erros e defeitos por meio dos testes e das avaliações dos artefatos;
10.5.8.2.10.8. Contagem em Pontos de Função consistentes com a metodologia prevista no Edital;
328.	Observa-se das previsões do TR que a POC foi realizada com o objetivo de avaliar amostra, possibilidade admitida pela legislação. A exigência foi direcionada para a licitante classificada provisoriamente em primeiro lugar, não como critério de habilitação, ou seja, serve como forma de avaliação da solução ou serviço ofertado, previamente à assinatura do contrato, o que está de acordo com a jurisprudência do TCU sobre esse tema.
329.	A plena conformidade às decisões do TCU 	que tratam desse tema depende ainda de se demonstrar que os requisitos necessários à realização e verificação do resultado da POC foram previamente expressos no edital ou TR, de modo que a realização e a avaliação da POC pelo órgão contratante tenham caráter objetivo e se vinculem ao instrumento convocatório.
330.	Entende-se que os requisitos que constam do item10.5.8.2 do TR e seus subitens contemplam características e critérios objetivos para a realização e avaliação da POC, o que está de acordo com as orientações do TCU.
331.	Verifica-se à primeira ata de reunião da POC, (peça 55, p. 2-3) que, nessa oportunidade, foram esclarecidos alguns entendimentos e detalhados alguns aspectos das atividades e dos artefatos a serem produzidos. Entende-se que esses poucos ajustes, de baixa relevância e destinados à adequação à situação concreta, não promoveram alteração substancial ao que se podia esperar da prova, considerados o conjunto dos critérios e requisitos constantes do TR.
332.	 Observa-se também que a POC ocorreu entre os dias 11 e 15/6/2018 e que, durante sua execução, esteve presente, como ouvinte, a representante Basis (peça 56, p. 1 e 7) . Verifica-se ainda que a representação da Basis (peça 1) foi protocolada junto ao TCU em 2/7/2018 (parágrafo 9) e que a empresa não relatou ter detectado irregularidades na prova de conceito.
333.	Do exposto, considera-se que não restou evidenciado caráter restritivo nos requisitos do TR do PE 7/2018 que exigem a realização de POC e tampouco indícios de irregularidades na execução da prova. Portanto, não se fará proposta de encaminhamento sobre este questionamento da oitiva.
Análise de outras informações relevantes
Do envio da documentação de habilitação da Basis e entrega intempestiva de atestado do MT
334.	A representante afirma que, no dia da sessão de lances, quando foi solicitado o envio da sua documentação de habilitação, as condições teriam sido restritivas, por ter sido exigido arquivo único e por suposta lentidão do sistema, o que teria dado causa à falha da Basis em anexar atestado do Ministério do Trabalho, documento somente enviado em data posterior (peça 1, p. 3-6) .
335.	Na ata do pregão consta que a convocação para envio da documentação da Basis por meio do sistema ocorreu às 15:13:50h, e que após o recebimento de cada arquivo, o pregoeiro questionou sobre a necessidade de envio de novos arquivos à empresa, permitindo que fossem enviados documentos adicionais, desde que cumprido o prazo de duas horas previsto no edital. Em sequência, registra a ata do pregão que: às 16:15:56h a Basis informou ser necessário enviar ainda sete arquivos; depois, às 16:28:24h, informou que ainda tinha dois arquivos para serem enviados; logo após, às 16:31:20 o sistema registra o recebimento do último dos dois arquivos da empresa; às 17:10:40h o pregoeiro acusa o recebimento de toda a documentação, sendo a sessão finalizada às 17:33:43h (peça 39, p. 18-19) .
336.	 Constata-se, dos eventos registrados na ata do certame, que todos os arquivos que a empresa relatou necessitar enviar foram enviados e que o tempo que a Basis levou para a remessa dos últimos sete arquivos não indica lentidão do sistema nessa etapa.
337.	Diante dos fatos apontados, não se pode acolher a argumentação da Basis de que a empresa teria sido prejudicada pelos eventos relativos ao envio da documentação de habilitação e, consequentemente, não é possível admitir o uso do referido atestado do MT para fins de comprovação da capacitação técnica da representante, pois foi apresentado em data posterior por falha da empresa, como ela própria admite (peça 1, p. 6) .
Da fixação de um único período de doze meses para comprovação dos serviços prestados em atestados
338.	Em vários trechos da manifestação do MS em sua resposta à oitiva, informa o órgão que a empresa Basis não fixou, nas folhas de apresentação dos atestados apresentados o período de doze meses exigido pelas regras do certame, o que teria implicado em trabalho e custo para o ministério.
339.	É possível observar, no Apêndice P - Modelo de Folha de Apresentação dos Atestados que consta do TR (peça 6, p. 140) , que foi definido campo, presente em cada atestado, no qual deveria ser informado um 'período de 12 meses para efeito do somatório do volume dos atestados (fixado a critério da licitante conforme o item 10.5.5.1.1 deste documento) '.
340.	Assim dispõe o referido item 10.5.5.1.1 do TR que é citado no Apêndice P:
10.5.5.1.1. Para efeito de comprovação do volume de serviços, é permitido o somatório de contratos executados, sem nenhuma restrição relativa à duração dos trabalhos ou data limite, conforme preconiza a alínea 'e' do inciso VII do art. 15 da IN n2 04/2014 SLTI/MP. Para isso, a empresa licitante deverá fixar, a seu critério, intervalo de tempo de 12 meses, independentemente do ano, no qual o volume de serviços foi executado. (grifou-se) 
341.	Constata-se que a redação desse item do TR, complementada com a redação do Apêndice P, estabelece que a licitante comprove que o conjunto de todos os volumes de serviços que são exigidos em decorrência do item 10.5.5.9.1 e de cada um dos seus subitens (peça 6, p. 67-68) tenham sido realizados num mesmo intervalo de doze meses.
342.	Verifica-se nos registros constantes da ata do certame (peça 39, p. 21) que, após solicitações de esclarecimentos formuladas, o MS retificou o entendimento sobre a referida exigência do edital, sendo definido que o intervalo de doze meses seria considerado para cada subitem do item 10.5.5.9.1.4 e não para o conjunto dos atestados:

Figura 5 - extrato da ata do pregão 7/2018 conforme consta no ComprasNet
343.	De acordo com a jurisprudência pacificada do TCU, via de regra, não é permitido definir limitações de tempo, época ou locais a atestados exigidos para comprovar a qualificação técnica de licitantes, devendo ainda ser admitido o somatório de atestados para comprovação dos quantitativos mínimos exigidos, a exemplo das decisões dos seguintes acórdãos, todos do Plenário:
a)	 Acórdão 1.231/2012, de relatoria do Ministro Walton Alencar Rodrigues;
b)	 Acórdão 1.865/2012, de relatoria do Ministro-Substituto Marcos Bemquerer; e
c)	 Acórdão 1.983/2014, de relatoria do Ministro José Múcio Monteiro.
344.	Portanto, o impedimento ao somatório de atestados somente excepcionalmente pode ser aceito, mediante justificativa que exponha de forma circunstanciada as razões técnicas para tanto, a qual deve se restringir aos casos em que o aumento de quantitativos do serviço acarretar, incontestavelmente, o aumento da complexidade técnica do objeto ou desproporção entre quantidades e prazos para sua execução, como se deduz da jurisprudência deste Tribunal, a exemplo das seguintes decisões:
a)	 Acórdão 7105/2014-TCU-Segunda Câmara, de relatoria do Ministro-Substituto Marcos Bemquerer; e 
b)	 Acórdão 2898/2012-TCU-Plenário, de relatoria do Ministro José Jorge.
345.	O esclarecimento feito pelo MS de que a exigência do item 10.5.5.1.1 do TR seria para cada subitem do item 10.5.5.9.1.4 permite interpretá-la como admissível e coerente com a jurisprudência do TCU.
346.	É possível que a alteração da interpretação literal da referida regra do edital durante o andamento do certame tenha sido mal interpretada pela representante e dado causa à não informação dos períodos dos serviços constantes em atestados na forma esperada pelo órgão, considerando-se ainda que não foi publicada versão corrigida do referido Apêndice P do TR, adequada à nova interpretação.
347.	De toda forma, cumpre registrar que a exigência das referidas folhas de apresentação de atestados, conforme Apêndice P do TR, deve ser entendida como um chamamento às licitantes para colaborar com a eficiência administrativa, não podendo fundamentar inabilitação técnica de licitante, por ausência de previsão legal, considerando-se os limites impostos pelo art. 30 da Lei 8.666/1993 e a possibilidade de diligências prevista no art. 43 da mesma norma.
348.	Portanto, entende-se que agiu adequadamente o MS no trato desse assunto, ao realizar análise dos períodos em que os diferentes serviços declarados em atestados foram prestados, em função de não terem sido discriminados pela licitante.
Limitada competitividade do certame observada no PE 7/2018
349.	A sessão de lances de um pregão eletrônico é dividida em dois momentos: fase de lances e fase aleatória. Na primeira fase, os licitantes ficam livres para o envio de lances, sem a pressão de que o certame possa ser encerrado a qualquer momento. Assim, as eventuais trocas de posição na colocação dos licitantes, na primeira fase, não têm maior importância, pois ainda há tempo para que os licitantes possam apresentar lances menores. Já na fase aleatória, o sistema pode encerrar automaticamente a sessão a qualquer instante. Portanto, a tendência é que, na fase aleatória, os licitantes ofertem seus melhores lances, que ocorra maior número de lances e também inversão de posições, quando o certame é realmente competitivo. 
350.	Com base em informações obtidas no Comprasnet, foi possível analisar, com uso de ferramentas apropriadas, a fase aleatória da sessão de lances do lote 1 do PE 7/2018 do MS. Verifica-se que apenas duas empresas estiveram posicionadas em primeiro lugar durante todos os 12 minutos dessa etapa, a representante Basis e a empresa Cast, embora oito empresas tenham participado da fase anterior.
351.	A situação descrita indica que foi baixa a competitividade do certame, o que explica porque o preço final ofertado na sessão, para o referido lote 1, no valor de R$ 81.155.700,00 (peça 1, p. 2) , correspondeu a decréscimo de apenas 6,79% do valor estimado para o conjunto dos itens desse lote, qual seja, RS 87.071.800,00 (peça 6, p. 59-60) .
352.	Conforme antes explanado (parágrafos 156, 186 e 216) , no PE 7/2018 constataram-se exigências restritivas ao caráter competitivo do certame, o que pode ter causado a não participação de potenciais fornecedores aptos e pode ter contribuído para o quadro de baixa competitividade observado e, consequentemente, menor economicidade para o órgão, frustrando, assim o alcance da proposta mais vantajosa para a Administração Pública.
Responsabilização
353.	No que tange às ações e omissões que deram causa às irregularidades expostas no exame realizado, faz-se necessário analisar individualmente as condutas dos agentes públicos envolvidos. Evidencia-se que houve falhas no planejamento da contratação, as quais podem ser caracterizadas da seguinte forma:
353.1.	Elaboração de ETP e TR com justificativas inadequadas ou insuficientes para as exigências dos itens 10.5.5.9.1.4.11, 10.5.5.9.1.4.13 e 10.5.5.9.1.4.14 do TR (parágrafos 156, 186 e 216) , restringindo indevidamente a competitividade do certame (parágrafo 349-352) , em afronta ao inciso XXI do art. 37 da Constituição Federal c/c o art. 3º, § 1º, inciso I, da Lei 8.666/1993 c/c art. 15 da Instrução Normativa MP/SLTI 4/2014. Identificou-se como responsável por essas irregularidades o seguinte membro da equipe de planejamento da contratação que elaborou o TR do PE 7/2018 do Ministério da Saúde (peça 6, p. 74) , em face das competências definidas na IN MP/SLTI 4/2014, em especial nos artigos 11, 12, 17 e 25 dessa norma: Elmo Raposo Oliveira (CPF: XXX.598.691-XX) , integrante técnico.
353.2.	Elaboração de ETP e TR com justificativas insuficientes para os elevados quantitativos estimados do serviço de sustentação de sistemas, além de métrica de mensuração e pagamento não vinculados aos resultados efetivamente entregues e falhas na definição dos mecanismos de gestão contratual, resultando em alto risco de danos ao erário na execução do contrato (parágrafo 279) , configurando-se ato antieconômico, em afronta ao princípio da eficiência insculpido no caput do art. 37 da Constituição Federal, c/c o art. 6º, inciso IX, alíneas 'e' e 'f', e art. 7º, § 4º, da Lei 8.666/1993, c/c art. 2º, caput e parágrafo único, inciso VII, da Lei 9.784/1999 c/c art. 7º, inciso VIII, art. 16, inciso II, e art. 19, inciso IV, da IN MP/SLTI 4/2014 e à Súmula - TCU 269. Identificaram-se como responsáveis por essas irregularidades os seguintes membros da equipe de planejamento da contratação que elaborou o TR do PE 7/2018 do Ministério da Saúde (peça 6, p. 74) , em face das competências definidas na IN MP/SLTI 4/2014, em especial nos artigos 11, 12 e 14 dessa norma:
a)	 Elmo Raposo Oliveira (CPF: XXX.598.691-XX) , integrante técnico; e
b)	 Paulo Cesar Kluge (CPF: XXX.364.000-XX) , integrante requisitante.
353.3.	Elaboração de ETP e TR com estimativa inadequada do quantitativo (percentual) da franquia e do preço de referência do serviço de sustentação de que trata o item 2 do lote 1 do pregão, sem análise de possíveis alternativas mais econômicas, elevando o risco de danos ao erário durante a execução contratual (parágrafo 279) , configurando-se ato antieconômico, em afronta ao princípio da eficiência previsto no caput do art. 37 da Constituição Federal c/c o art. 6º, inciso IX, alínea 'c' e art. 15, inciso V, da Lei 8.666/1993, c/c art. 2º, caput e parágrafo único, inciso VII, da Lei 9.784/1999 c/c art. 16, inciso II, e art. 19, inciso IV, da IN MP/SLTI 4/2014 e à Súmula - TCU 269. Identificaram-se como responsáveis por essas irregularidades os seguintes membros da equipe de planejamento da contratação responsável pela elaboração do TR do PE 7/2018 do Ministério da Saúde (peça 6, p. 74) , em face das competências definidas na IN MP/SLTI 4/2014, em especial nos artigos 11, 12 e 14 dessa norma:
a)	 Elmo Raposo Oliveira (CPF: XXX.598.691-XX) , integrante técnico; e
b)	 Paulo Cesar Kluge (CPF: XXX.364.000-XX) , integrante requisitante.
353.4.	Aprovação do ETP e do TR do PE 7/2018 do MS contendo justificativas insuficientes para os elevados quantitativos estimados do serviço de sustentação de TI, além de métrica de mensuração e pagamento não vinculada aos resultados efetivamente entregues e falhas na definição dos mecanismos de gestão contratual, resultando em alto risco de danos ao erário na execução do contrato (parágrafo 279) , configurando-se ato de gestão antieconômico, em afronta ao princípio da eficiência insculpido no caput do art. 37 da Constituição Federal, c/c o art. 6º, inciso IX, alíneas 'e' e 'f', e art. 7º, § 4º, da Lei 8.666/1993, c/c art. 2º, caput e parágrafo único, inciso VII, da Lei 9.784/1999 c/c art. 7º, inciso VIII, art. 16, inciso II, e art. 19, inciso IV, da IN MP/SLTI 4/2014  e à Súmula - TCU 269. Identificou-se como responsável por essa irregularidade o Sr. Guilherme Telles Ribeiro (CPF: XXX.083.247-XX) , Diretor do Departamento de Informática do SUS, conforme peça 6, p. 74.
353.5.	Aprovação do ETP e do TR do PE 7/2018 do MS com estimativa inadequada do quantitativo (percentual) da franquia e do preço de referência do serviço de sustentação de que trata o item 2 do lote 1 do pregão, sem análise de possíveis alternativas mais econômicas, elevando o risco de danos ao erário durante a execução contratual (parágrafo 279) , configurando-se ato de gestão antieconômico, em afronta ao princípio da eficiência previsto no caput do art. 37 da Constituição Federal c/c o art. 6º, inciso IX, alínea 'c' e art. 15, inciso V, da Lei 8.666/1993, c/c art. 2º, caput e parágrafo único, inciso VII,  da Lei 9.784/1999 c/c art. 16, inciso II, e art. 19, inciso IV, da IN MP/SLTI 4/2014 e à Súmula - TCU 269. Identificou-se como responsável por essa irregularidade o Sr. Guilherme Telles Ribeiro (CPF: XXX.083.247-XX) , Diretor do Departamento de Informática do SUS, conforme peça 6, p. 74.
354.	Tendo em vista a necessidade de emissão de juízo de valor sobre as condutas dos gestores, esclarece-se que a coluna 'culpabilidade' da Matriz de Responsabilização (Anexo I desta instrução) contempla avaliação quanto à boa-fé do responsável e se a conduta é reprovável. O Memorando-Circular 33/2014 - Segecex orienta que se avalie a boa-fé tendo como parâmetro a conduta cuidadosa de um gestor diligente, com base na resposta à pergunta 'é razoável admitir que o gestor diligente teria cometido o mesmo erro que o gestor do caso concreto cometeu?'. Se a resposta for sim, então o gestor do caso concreto agiu de boa-fé. Se a resposta for não, então não se pode afirmar que o gestor do caso concreto tenha agido de boa-fé.
355.	De acordo com o art. 28 da Lei de Introdução às Normas do Direito Brasileiro (LINDB) , o agente público responderá pessoalmente por suas decisões ou opiniões técnicas em caso de dolo ou erro grosseiro. Para os fins do exame realizado nesta instrução, considera-se que o erro grosseiro se equipara à conduta que é reprovável (culpável) , por não ser possível caracterizá-la como cuidadosa, afastando-se do referencial do 'administrador médio'. Dessa forma, a coluna 'culpabilidade' da Matriz de Responsabilização anexa também serve para identificar a presença de erro grosseiro, para fins de responsabilização.
CONCLUSÃO
356.	A representação é parcialmente procedente, pois o exame técnico realizado constatou a existência das seguintes irregularidades no PE 7/2018 do MS, que são incompatíveis com o arcabouço legal que rege as licitações públicas e com a jurisprudência desta Corte, bem como identificou-se risco de danos ao Erário:
a)	 inclusão no TR de exigências restritivas à competitividade do certame, relacionadas aos atestados solicitados para comprovar a habilitação técnica das licitantes (parágrafos 156, 186 e 216) ;
b)	 deficiências no planejamento da contratação e dos mecanismos de gestão contratual que ensejam alto risco de danos ao Erário (parágrafos 279-281) .
357.	Cumpre registrar que as irregularidades identificadas são relevantes, em contratação de altíssima materialidade no conjunto dos três lotes que compõem o referido pregão, da ordem de aproximadamente R$ 500.000.000,00, em possíveis dispêndios ao longo de cinco anos, considerando-se as prorrogações e os quantitativos totais do registro de preços.
358.	Entende-se que não é razoável a existência de falhas de planejamento do calibre das que foram identificadas em licitação dessa magnitude e tampouco a existência concomitante de diversas exigências restritivas ao caráter competitivo do certame que, ao final, são favoráveis à empresa Cast, que já prestou serviços com características semelhantes às exigidas, no próprio órgão. 
359.	Portanto, considera-se necessário ouvir as razões de justificativa dos agentes públicos envolvidos nas irregularidades identificadas, razão pela qual será feita proposta de audiência dos responsáveis (parágrafos 157, 187, 217 e 281) .
360.	Outrossim, independentemente do resultado das audiências dos responsáveis, considerando que o contrato resultante do PE 7/2018, Contrato 69/2018, firmado entre o MS e a empresa Cast, já se encontra em execução e apresenta alto risco de prejuízos aos cofres públicos, medidas urgentes se fazem necessárias. A gravidade das irregularidades identificadas demandaria que o TCU assinasse prazo para que o órgão anulasse a licitação e os atos dela resultantes, o que não será proposto em função de ter sido verificado que os serviços contratados em face do certame em tela são imprescindíveis para a continuidade de relevantes ações e programas geridos pelo MS que são indispensáveis à sociedade, conforme explanado em instrução anterior (peça 60, p. 4, parágrafos 29-31) . 
361.	Dessa forma, diante do conflito entre o interesse público e as irregularidades encontradas, entende-se ser imprescindível propor que o Tribunal já determine ao MS que se abstenha de renovar o Contrato 69/2018, e que, ainda no âmbito do contrato em curso, institua controles compensatórios no intuito de avaliar o resultado efetivamente produzido nos serviços de sustentação e de assegurar que a quantidade e qualificação dos recursos humanos alocados pela empresa na realização desses serviços se dê em conformidade com a proposta apresentada. Ademais, faz-se necessário determinar que o gestor mantenha registro dos controles implementados, bem como promova, se necessário, ajustes ou repactuações para garantir o equilíbrio econômico-financeiro do contrato em tela (parágrafo 280) .
362.	Adicionalmente, para a prevenção de falhas semelhantes no futuro, inclusive na nova licitação que vier a ser realizada para a contratação dos mesmos serviços, será feita proposta ao Tribunal de dar ciência ao MS das irregularidades identificadas (parágrafos 156, 186 e 216) .
363.	Em face do item 26 da Portaria-Segecex 12/2016, propõe-se ainda dar ciência do acórdão que vier a ser proferido à Secretaria de Controle Externo da Saúde, deste Tribunal, unidade responsável pelo exame das contas da unidade jurisdicionada de que trata este processo.
PROPOSTA DE ENCAMINHAMENTO
364.	Ante todo o exposto, submetem-se os autos à consideração superior, propondo:
364.1.	determinar ao Ministério da Saúde, com fundamento no art. 250, inciso II, do RI/TCU, em face das irregularidades identificadas no Pregão Eletrônico 7/2018, que:
364.1.1.	não renove o Contrato 69/2018, firmado entre o Ministério da Saúde e a empresa Cast Informática S.A., relativamente ao lote 1 do PE 7/2018, se abstendo de contratar parcelas adicionais dos itens desse lote com amparo na ata de registro de preços existente, e que, no prazo de até 90 dias da data pactuada para o término da avença, comunique a este Tribunal as providências adotadas para realização de nova licitação com vistas à contratação dos serviços impactados;
364.1.2.	no âmbito do Contrato 69/2018, firmado entre o Ministério da Saúde e a empresa Cast Informática S.A., relativamente ao serviço de sustentação de que trata o item 2 do lote 1 do PE 7/2018:
364.1.2.1.	institua controles com vistas a avaliar, ao menos mensalmente, os resultados efetivamente produzidos na realização dos referidos serviços, por meio da métrica Ponto de Função, quando aplicável, ou por meio de quantitativos e complexidades dos artefatos que forem gerados na realização das atividades;
364.1.2.2.	institua controles para assegurar que, durante toda a vigência do contrato, a alocação dos empregados da empresa Cast se dê em número proporcional aos quantitativos que foram definidos na proposta da empresa e que os perfis dos profissionais estejam em conformidade com o previsto naquela documentação, pois tais elementos de custo fundamentaram o preço ofertado;
364.1.2.3.	com base nos controles citados nos itens anteriores, se necessário, promova ajustes ou repactuação, com vistas a assegurar o equilíbrio econômico-financeiro do contrato;
364.1.2.4.	mantenha disponíveis os registros dos controles que forem implementados para atendimento dos itens anteriores, para fins de fiscalização pelos órgãos de controle;
364.2.	realizar a audiência dos responsáveis abaixo, com fundamento no art. 250, inciso IV, c/c o art. 237, parágrafo único, do RI/TCU, para que, no prazo de quinze dias, apresentem razões de justificativa quanto às respectivas condutas, que propiciaram a ocorrência das seguintes irregularidades:
364.2.1.	Sr. Paulo Cesar Kluge, CPF: XXX.364.000-XX:
364.2.1.1.	na condição de integrante requisitante da equipe de planejamento da contratação, por elaborar o ETP e o TR do PE 7/2018 do MS contendo justificativas insuficientes para os quantitativos estimados do serviço de sustentação de sistemas, métrica de mensuração e pagamento não vinculada aos resultados efetivamente entregues e falhas na definição dos mecanismos de gestão contratual, resultando em alto risco de danos ao Erário na execução do contrato,  em afronta ao princípio da eficiência insculpido no caput do art. 37 da Constituição Federal, c/c o art. 6º, inciso IX, alíneas 'e' e 'f', e art. 7º, § 4º, da Lei 8.666/1993, c/c art. 2º, caput e parágrafo único, inciso VII, da Lei 9.784/1999 c/c art. 7º, inciso VIII, art. 16, inciso II, e art. 19, inciso IV, da IN MP/SLTI 4/2014 e à Súmula - TCU 269;
364.3.	na condição de integrante requisitante da equipe de planejamento da contratação, por elaborar o ETP e o TR do PE 7/2018 do MS, com estimativa inadequada do quantitativo (percentual) da franquia e do preço de referência do serviço de sustentação de que trata o item 2 do lote 1 do pregão, sem análise de possíveis alternativas mais econômicas, elevando o risco de danos ao Erário durante a execução contratual, em afronta ao princípio da eficiência previsto no caput do art. 37 da Constituição Federal c/c o art. 6º, inciso IX, alínea 'c' e art. 15, inciso V, da Lei 8.666/1993, c/c art. 2º, caput e parágrafo único, inciso VII, da Lei 9.784/1999 c/c art. 16, inciso II, e art. 19, inciso IV, da IN MP/SLTI 4/2014 e à Súmula - TCU 269;
364.3.1.	Sr. Elmo Raposo Oliveira, CPF: XXX.598.691-XX:
364.3.1.1.	na condição de integrante técnico da equipe de planejamento da contratação, por elaborar o ETP e o TR do PE 7/2018 do MS, contemplando exigências restritivas à competitividade do certame, presentes nos itens 10.5.5.9.1.4.11, 10.5.5.9.1.4.13 e 10.5.5.9.1.4.14 do TR, em afronta ao inciso XXI do art. 37 da Constituição Federal c/c o art. 3º, § 1º, inciso I, da Lei 8.666/1993 c/c art. 15 da Instrução Normativa MP/SLTI 4/2014;
364.3.1.2.	na condição de integrante técnico da equipe de planejamento da contratação, por elaborar o ETP e o TR do PE 7/2018 do MS contendo justificativas insuficientes para os quantitativos estimados do serviço de sustentação de sistemas, métrica de mensuração e pagamento não vinculada aos resultados efetivamente entregues e falhas na definição dos mecanismos de gestão contratual, resultando em alto risco de danos ao Erário na execução do contrato,  em afronta ao princípio da eficiência insculpido no caput do art. 37 da Constituição Federal, c/c o art. 6º, inciso IX, alíneas 'e' e 'f', e art. 7º, § 4º, da Lei 8.666/1993, c/c art. 2º, caput e parágrafo único, inciso VII, da Lei 9.784/1999 c/c art. 7º, inciso VIII, art. 16, inciso II, e art. 19, inciso IV, da IN MP/SLTI 4/2014 e à Súmula - TCU 269;
364.3.1.3.	na condição de integrante técnico da equipe de planejamento da contratação, por elaborar o ETP e o TR do PE 7/2018 do MS, com estimativa inadequada do quantitativo (percentual) da franquia e do preço de referência do serviço de sustentação de que trata o item 2 do lote 1 do pregão, sem análise de possíveis alternativas mais econômicas, elevando o risco de danos ao Erário durante a execução contratual,  em afronta ao princípio da eficiência previsto no caput do art. 37 da Constituição Federal c/c o art. 6º, inciso IX, alínea 'c' e art. 15, inciso V, da Lei 8.666/1993, c/c art. 2º, caput e parágrafo único, inciso VII, da Lei 9.784/1999 c/c art. 16, inciso II, e art. 19, inciso IV, da IN MP/SLTI 4/2014 e à Súmula - TCU 269;
364.3.2.	Sr. Guilherme Telles Ribeiro, CPF: XXX.083.247-XX:
364.3.2.1.	na condição de Diretor do Departamento de Informática do SUS, por aprovar o ETP e o TR do PE 7/2018 do MS contendo justificativas insuficientes para os quantitativos estimados do serviço de sustentação de sistemas, métrica de mensuração e pagamento não vinculada aos resultados efetivamente entregues e falhas na definição dos mecanismos de gestão contratual, resultando em alto risco de danos ao Erário na execução do contrato,  em afronta ao princípio da eficiência insculpido no caput do art. 37 da Constituição Federal, c/c o art. 6º, inciso IX, alíneas 'e' e 'f', e art. 7º, § 4º, da Lei 8.666/1993, c/c art. 2º, caput e parágrafo único, inciso VII, da Lei 9.784/1999 c/c art. 7º, inciso VIII, art. 16, inciso II, e art. 19, inciso IV, da IN MP/SLTI 4/2014 e à Súmula - TCU 269;
364.3.2.2.	na condição de Diretor do Departamento de Informática do SUS, por aprovar o ETP e o TR do PE 7/2018 do MS contendo estimativa inadequada do quantitativo (percentual) da franquia e do preço de referência do serviço de sustentação de que trata o item 2 do lote 1 do pregão, sem análise de possíveis alternativas mais econômicas, elevando o risco de danos ao Erário durante a execução contratual,  em afronta ao princípio da eficiência previsto no caput do art. 37 da Constituição Federal c/c o art. 6º, inciso IX, alínea 'c' e art. 15, inciso V, da Lei 8.666/1993, c/c art. 2º, caput e parágrafo único, inciso VII, da Lei 9.784/1999 c/c art. 16, inciso II, e art. 19, inciso IV, da IN MP/SLTI 4/2014 e à Súmula - TCU 269;
364.4.	dar ciência ao Ministério da Saúde (MS) , com fundamento no art. 7º da Resolução-TCU 265/2014, sobre as seguintes impropriedades/falhas identificadas no exame dos atos concernentes ao Pregão Eletrônico 7/2018, com vistas à adoção de providências internas que previnam a ocorrência de outras semelhantes:
364.4.1.	 exigência de comprovação, mediante atestados, de fornecimento de serviços envolvendo as seguintes combinações de tecnologias, o que potencialmente limitou, desnecessariamente, o rol de possíveis fornecedores, restringindo a competitividade do certame,  caracterizando ofensa ao inciso XXI do art. 37 da Constituição Federal c/c o art. 3º, § 1º, inciso I, da Lei 8.666/1993 c/c art. 15 da Instrução Normativa MP/SLTI 4/2014;
a)	 desenvolvimento ou manutenção de sistemas utilizando autenticação single sign on com acesso a banco de dados Oracle (item 10.5.5.9.1.4.11 do TR) ;
b)	 desenvolvimento ou manutenção de sistemas utilizando servidores de aplicação clusterizados com balanceamento de carga com acesso a banco de dados Oracle (item 10.5.5.9.1.4.13 do TR) ;
c)	 desenvolvimento ou manutenção de applet de assinatura de documentos PDF com certificado digital e validade jurídica, aderente à ICP-Brasil em ambiente web com acesso a banco de dados Oracle (item 10.5.5.9.1.4.14 do TR) ;
364.4.2.	planejamento deficiente da contratação do item 2 do lote 1 do certame, resultando em elevado risco de danos ao erário, configurando ofensa ao princípio da eficiência insculpido no caput do art. 37 da Constituição Federal, c/c o art. 6º, inciso IX, alíneas 'c', 'e' e 'f', art. 7º, § 4º, e art. 15, inciso V, da Lei 8.666/1993, c/c art. 2º, caput e parágrafo único, inciso VII, da Lei 9.784/1999 c/c art. 7º, inciso VIII, art. 16, inciso II, e art. 19, inciso IV, da IN MP/SLTI 4/2014 e à Súmula - TCU 269, envolvendo as seguintes falhas:
a)	 modelo de contratação do serviço de sustentação de sistemas não baseado no pagamento por resultados efetivamente entregues;
b)	 não apresentação de justificativas suficientes para os  quantitativos estimados do serviço de sustentação de sistemas;
c)	 não apresentação de justificativas suficientes para o quantitativo (percentual) da franquia adotado para o serviço de sustentação de sistemas e não avaliação de cenários alternativos mais econômicos ao definir o preço de referência desse serviço;
d)	 não avaliação da possibilidade de tratar sistemas não críticos com requisitos menos exigentes que os sistemas críticos, com potencial redução de custos do serviço de sustentação de sistemas; e
e)	 definição de instrumentos de gestão da execução do contrato insuficientes para assegurar os objetivos pretendidos e a economicidade da contratação, em especial para possibilitar a efetiva migração do regime de serviço e para orientar a definição de prazos na realização das tarefas de sustentação de sistemas;
364.5.	dar ciência do acórdão que vier a ser proferido à representante, Basis Tecnologia da Informação S.A., à empresa Cast Informática S.A. e ao Ministério da Saúde, destacando que o relatório e o voto que fundamentam a deliberação ora encaminhada podem ser acessados por meio do endereço eletrônico www.tcu.gov.br/acordaos e que, caso haja interesse, o Tribunal pode fornecer cópia desses documentos sem quaisquer custos;
364.6.	dar ciência do acórdão que vier a ser proferido à Secretaria de Controle Externo da Saúde, deste Tribunal, unidade técnica responsável pela apreciação das contas do Ministério da Saúde."
2.	Na sequência, em função do meu afastamento legal, o ministro Raimundo Carreiro, na condição de Presidente desta Corte à época, proferiu Despacho (peça 74) entendendo que as determinações propostas ao Ministério da Saúde possuíam natureza provisória/cautelar. Assim, restituiu os autos à Sefti para manifestação, especificamente, sobre a presença dos pressupostos autorizadores de eventual medida cautelar, tendo sido elaborada a instrução que transcrevo a seguir (peça 75) , com os ajustes de forma pertinentes, a qual também contou com a anuência do corpo dirigente da Sefti (peças 76 e 77) :
"INTRODUÇÃO
	Cuidam os autos de representação, com pedido de medida cautelar inaudita altera pars, formulada pela empresa Basis Tecnologia da Informação S.A., CNPJ 11.777.162/0001-57, a respeito de possíveis irregularidades ocorridas no Ministério da Saúde (MS) , relacionadas com o Pregão Eletrônico (PE) 7/2018, cujo objeto é o registro de preços para contratação de empresa especializada na prestação de serviços de tecnologia da informação (TI) envolvendo desenvolvimento, manutenção e documentação de sistemas informatizados, apoio à garantia e controle da qualidade do produto e do processo de produção de software e aferição de sistemas em pontos de função (PF) , conforme especificações do Termo de Referência (TR) e anexos (peça 6, p. 5) .
2.	O PE 7/2018 compõe-se de três lotes: lote 1 - Fábrica de Software, lote 2 - Fábrica de Qualidade e Testes e lote 3 - Fábrica de Métricas (peça 6, p. 5) , sendo o critério de julgamento o menor preço por lote.
3.	A representante apontou, em síntese, as seguintes irregularidades no edital do referido pregão, relacionadas ao lote 1 - Fábrica de Software: i)  fixação de quantitativos mínimos de atestados acima de 50% do item de serviço de maior relevância; e ii)  indevida inabilitação da empresa por não atender aos itens 10.5.5.2, 10.5.5.9.1.4.3, 10.5.5.9.1.4.10, 10.5.5.9.1.4.11, 10.5.5.9.1.4.13 e 10.5.5.9.1.4.14 do termo de referência.
HISTÓRICO
4.	Em 16/4/2018, ocorreu a sessão de lances do pregão, com a participação de oito empresas concorrendo ao lote 1 - Fábrica de Software (peça 39, p. 2-8) .
5.	Classificou-se em primeiro lugar para o lote 1 a empresa Basis, com proposta de preço de R$ 81.155.700,00, que foi reduzida, após negociação com o pregoeiro, para R$ 79.350.000,00 (peça 1, p. 2 e peça 39, p. 17) .
6.	Em 20/5/2018, após análise da documentação de habilitação apresentada pela Basis, a proposta da empresa foi recusada, por ter sido considerada inabilitada em relação aos itens 10.5.5.9.1.4.3, 10.5.5.9.1.4.10, 10.5.5.9.1.4.11, 10.5.5.9.1.4.13 e 10.5.5.9.1.4.14 do edital. Convocou-se a segunda classificada no lote 1, a empresa Cast Informática S.A. (CNPJ 03.143.181/0001-01) , cuja proposta de preço na sessão de lances foi de R$ 81.155.800,00 (peça 39, p. 2-8) .
7.	Em 20/6/2018, a empresa Basis registrou intenção de recurso administrativo, que foi impetrado na data de 25/6/2018 e julgado integralmente improcedente pelo MS em data não informada nos registros do sistema ComprasNet (peça 40) .
8.	Em 20/6/2018, a empresa Cast foi considerada habilitada, tendo sido aceita sua proposta para todos os itens do lote 1 do certame (peça 39, p. 2-8) .
9.	Em 2/7/2018, a empresa Basis protocolou representação junto a esta Corte, alegando irregularidades no edital, desrespeito à legislação nos procedimentos realizados, e que seria indevida a decisão do MS de inabilitá-la (peça 1) .
10.	Em 11/7/2018, foi adjudicado o lote 1 do pregão à empresa Cast, pelo valor da proposta ofertada na fase de lances, de R$ 81.155.800,00 por ano, (superior em R$ 1.805.800,00 ou 2,3%, ao preço que fora negociado com a representante) , ocorrendo subsequente homologação do certame em 13/7/2018 (peça 25, p. 1) .
11.	Após análise inicial da representação impetrada pela empresa Basis, esta Secretaria de Fiscalização de Tecnologia da Informação (Sefti) identificou indícios de falhas e irregularidades no edital e na condução do certame, inclusive quanto a aspectos não apontados pela representante, cujo exame requeria informações e documentos ainda não presentes nos autos (peça 10, p 18-19) .
12.	Diante desse cenário, por não estar plenamente configurada naquele momento a fumaça do bom direito, por falta de informações relevantes, a Sefti propôs ao Relator a determinação de oitiva prévia ao órgão e à empresa vencedora do lote 1 do certame, bem como diligência ao MS para encaminhamento de informações e documentos relativos ao pregão em tela, a fim de subsidiar a análise do pedido de cautelar e do mérito (peça 10, p. 20-21) .
13.	Em 17/7/2018, a proposta da Sefti foi acolhida por meio de despacho do Relator (peça 13) . 
14.	O MS e a empresa Cast foram notificados por meio dos ofícios 340-341/2018-TCU/Sefti, de 17/7/2018, e tomaram ciência no dia 19/7/2018 (peças 14-18) .
15.	Em 19/7/2018, foi assinada a ata de registro de preços relativa ao lote 1 do referido pregão eletrônico 7/2018, conforme registros do sistema SiasgNet (peça 41) .
16.	Em 20/7/2018, foi protocolado pedido de prorrogação de prazo da Cast (peça 23) para responder à oitiva de que trata o Ofício 341/2018-TCU/Sefti. Em 25/7/2018, o MS protocolou pedido de prorrogação de prazo (peça 26) para fornecer as informações solicitadas no Ofício 340/2018-TCU/Sefti.
17.	Em 30/7/2018, mediante despacho, o Relator acatou proposta desta unidade técnica e autorizou que o prazo para as respostas às oitivas do órgão e da empresa Cast fosse prorrogado por mais cinco dias úteis (peça 30) .
18.	Em 14/8/2018, a pedido do MS, realizou-se reunião entre a Sefti e representantes do órgão, para tratar das questões suscitadas no âmbito deste processo.
19.	Ainda em 14/8/2018, foi firmado o Contrato 69/2018, entre o MS e a empresa Cast, relativamente a parcelas empenhadas do lote 1 do certame, no valor de R$ 24.367.508,45 (peça 59) .
20.	Em 11/9/2018, após análise não exaustiva das informações constantes dos autos, esta Secretaria propôs o indeferimento do pedido de medida cautelar para suspensão do contrato, pois, apesar da presença dos pressupostos para a adoção desse remédio, verificou-se presente também o perigo da demora ao reverso (peça 60, p. 4, itens 29-31) . Em 17/10/2018, a proposta da Sefti foi acatada pelo Tribunal, por meio do Acórdão 2383/2018-TCU-Plenário, e os autos foram restituídos a esta unidade técnica para prosseguimento da análise (peça 63) .
21.	Em 27/11/2018, após análise detalhadas das respostas do MS e da empresa Cast às oitivas realizadas, em face da identificação de graves falhas de planejamento e riscos à economicidade da contratação, esta unidade técnica entendeu necessário propor ao Tribunal a expedição de determinações ao MS para o estabelecimento de controles necessários à boa gestão contratual, não renovação do contrato em tela e audiência de responsáveis (peças 71-73) .
22.	Em 28/12/2018, o ministro Raimundo Carreiro, na condição de Presidente e nos termos regimentais, em função do afastamento legal do relator, por meio do despacho à peça 74, entendeu que as determinações propostas ao MS na instrução anterior possuem natureza provisória/cautelar e restituiu os autos à Sefti para se manifestar especificamente sobre a presença dos pressupostos autorizadores da tutela de urgência ou agregar informações adicionais.
23.	Esta instrução tem por objetivo dar atendimento ao despacho de que trata o parágrafo anterior.
EXAME TÉCNICO
24.	A análise das respostas às oitivas e diligências do MS e da empresa Cast encontra-se detalhada nos parágrafos 22-352 da instrução anterior (peça 71, p 3-48) . 
25.	A referida análise concluiu que a representação é parcialmente procedente, pois, embora se tenha concluído por não assistir razão à representante quanto a irregularidades na sua inabilitação, identificaram-se outras anormalidades, expostas nos parágrafos antes mencionados.
26.	Diante das graves irregularidades identificadas no planejamento da contratação do lote 1 do PE 7/2018 do MS, que resultaram em elevado risco de prejuízos ao Erário, a proposta de encaminhamento da Sefti foi no sentido de o Tribunal determinar ao órgão a não renovação do contrato relacionado a esse lote e, durante a execução do contrato em andamento, a instituição de controles para avaliar periodicamente os resultados efetivamente entregues e a alocação e qualificação do pessoal pela contratada, bem como a utilização desses controles para subsidiar eventuais medidas de reequilíbrio econômico-financeiro do contrato (peça 71, parágrafo 364, p. 5153) .
27.	Verifica-se que a referida proposta de encaminhamento considerou suficientes as informações contidas nas oitivas do órgão e da empresa Cast para fins de decisão de mérito, mas, paralelamente, considerou necessário realizar a audiência dos responsáveis, medida que teria por fim o esclarecimento quanto às responsabilidades individuais e eventual aplicação de sanções, conforme relato na instrução anterior desta unidade técnica (peça 71, parágrafos 353-355, p. 48-52) .
28.	No despacho à peça 74, o ministro Raimundo Carreiro, na condição de Presidente e nos termos regimentais, em função do afastamento legal do relator, entendeu que as determinações propostas ao MS na instrução à peça 71 possuem natureza provisória/cautelar, tendo em conta a possibilidade de os resultados das audiências virem a impactar a convicção quanto à decisão de mérito. Assim, restituiu os autos à Sefti para manifestação, especificamente, sobre a presença dos pressupostos autorizadores da tutela de urgência relativamente às determinações propostas ou agregar informações adicionais.
29.	Assim, esta instrução visa à análise dos pressupostos ensejadores de medida acautelatória e sua proposta de encaminhamento se restringirá às medidas urgentes e saneadoras que ainda se fazem necessárias antes do exame de mérito.
Análise sobre a presença dos pressupostos autorizadores de medida cautelar
30.	Inicialmente, registra-se que a análise quanto à presença dos pressupostos que foi realizada anteriormente (peça 60, parágrafos 29-31, p. 4) diferencia-se da que aqui se apresenta, haja vista que a medida em estudo naquela ocasião era em relação ao pleito da representante para suspender o certame ou o contrato, e as medidas aqui analisadas referem-se às propostas de determinações feitas pela Sefti, conforme descrição no parágrafo 26 desta instrução, que têm o intuito de assegurar economicidade e eficiência na execução do contrato.
31.	Consoante o art. 276 do Regimento Interno/TCU, o Relator poderá, em caso de urgência, de fundado receio de grave lesão ao Erário ou ao interesse público, ou de risco de ineficácia da decisão de mérito, de ofício ou mediante provocação, adotar medida cautelar, determinando a suspensão do procedimento impugnado ou outras providências, até que o Tribunal julgue o mérito da questão.
32.	Portanto, constata-se que essa previsão regimental requer a presença dos pressupostos do fumus boni iuris e do periculum in mora para a autorização de medida cautelar.
33.	Conforme exposto à peça 71, a análise das informações prestadas pelo MS e pela empresa Cast em resposta às oitivas permite concluir que há, nos autos, os pressupostos acima mencionados, como se explana a seguir.
34.	Entende-se que a presença do instituto do fumus boni iuris está caracterizada, pois o exame técnico realizado constatou a existência, no PE 7/2018 do MS, de irregularidades incompatíveis com o interesse público e contrárias ao arcabouço legal e à jurisprudência do TCU, entre elas deficiências graves no planejamento da contratação e dos mecanismos de gestão contratual, as quais ensejam alto risco de danos ao Erário (peça 71, parágrafos 356-357, p. 50) .
35.	Também se observa estar presente o instituto do periculum in mora, pois é urgente a necessidade de determinação do Tribunal ao MS no sentido de não permitir a renovação do contrato vigente, relativo ao lote 1 do PE 7/2018. A adoção intempestiva dessa providência permitiria a exposição do órgão, por extenso período, ao risco identificado, aumentando a possibilidade de que prejuízos ao Erário se materializem e se acumulem. Portanto, a referida medida é necessária para não comprometer a eficácia da decisão de mérito que vier a ser proferida pelo Tribunal.
36.	Em atenção à parte final do disposto no parágrafo único do art. 22 da Resolução-TCU-259/2014, registra-se, ainda, que não se verifica presente o periculum in mora reverso, pois a determinação prévia para que o órgão não renove o contrato relativo ao lote 1 do PE 7/2018, na forma de medida cautelar, não é capaz de trazer prejuízos significativos ao MS ou ao interesse público, haja vista que as características intrínsecas dessa determinação não têm o condão de afetar a disponibilidade de serviços do órgão no curto prazo.
37.	Cumpre registrar ainda que se considera recomendável a implementação, pelo MS, de medidas como as adiante exemplificadas, no âmbito da gestão contratual do serviço de sustentação de que trata o item 2 do lote 1 do PE 7/2018, com vistas à adequada mitigação do risco de danos ao Erário que foi identificado, em atenção ao princípio constitucional da eficiência:
37.1.	instituição de controles com vistas a avaliar periodicamente os resultados efetivamente produzidos na realização dos referidos serviços;
37.2.	instituição de controles para assegurar, durante a vigência do contrato, a alocação dos empregados da contratada em quantitativos e perfis de profissionais em conformidade com a proposta da empresa;
37.3.	promoção de ajustes ou repactuações que se fizerem necessários, com vistas a assegurar o equilíbrio econômico-financeiro do contrato, com base nos controles implementados; e
37.4.	guarda dos registros relativos aos controles implementados, para fins de fiscalização pelos órgãos de controle.
CONCLUSÃO
38.	Entende-se necessário que o Tribunal determine ao MS, na forma de medida cautelar, que não renove o contrato em andamento, firmado entre o órgão e a empresa Cast, relativo ao lote 1 do PE 7/2018, por estarem presentes nos autos os requisitos do fumus boni iuris e do periculum in mora, conforme prevê o art. 276 do Regimento Interno/TCU, bem assim por não se ter configurado o periculum in mora ao reverso, capaz de trazer prejuízos significativos ao Ministério da Saúde ou ao interesse público (parágrafos 32-36) .
39.	Diante dos fatos apurados, também se faz necessário ouvir as razões de justificativa dos agentes públicos envolvidos nas irregularidades identificadas, razão pela qual será feita proposta de audiência dos responsáveis, conforme matriz de responsabilização anexa, com fundamento no art. 250, inciso IV, c/c o art. 237, parágrafo único, do Regimento Interno/TCU (parágrafo 27) .
PROPOSTA DE ENCAMINHAMENTO
40.	Ante todo o exposto, submetem-se os autos à consideração superior, propondo:
40.1.	determinar, em razão da presença dos pressupostos legais, cautelarmente, nos termos do art. 276, caput, do Regimento Interno/TCU, ao Ministério da Saúde, em face das irregularidades identificadas no Pregão Eletrônico 7/2018, que:
40.1.1.	não renove o Contrato 69/2018, firmado entre o Ministério da Saúde e a empresa Cast Informática S.A., relativamente ao lote 1 do PE 7/2018, até que o Tribunal decida sobre o mérito da questão, sem prejuízo de que sejam tomadas medidas preventivas e efetivas para assegurar, até o término de sua vigência, adequada mitigação do risco de danos ao Erário; 
40.2.	realizar a audiência dos responsáveis abaixo, com fundamento no art. 250, inciso IV, c/c o art. 237, parágrafo único, do RI/TCU, para que, no prazo de quinze dias, apresentem razões de justificativa quanto às respectivas condutas, que propiciaram a ocorrência das seguintes irregularidades:
40.2.1.	Sr. Paulo Cesar Kluge, CPF: XXX.364.000-XX:
40.2.1.1.	na condição de integrante requisitante da equipe de planejamento da contratação, por elaborar o ETP e o TR do PE 7/2018 do MS contendo justificativas insuficientes para os quantitativos estimados do serviço de sustentação de sistemas, métrica de mensuração e pagamento não vinculada aos resultados efetivamente entregues e falhas na definição dos mecanismos de gestão contratual, resultando em alto risco de danos ao Erário na execução do contrato,  em afronta ao princípio da eficiência insculpido no caput do art. 37 da Constituição Federal, c/c o art. 6º, inciso IX, alíneas 'e' e 'f', e art. 7º, § 4º, da Lei 8.666/1993, c/c art. 2º, caput e parágrafo único, inciso VII, da Lei 9.784/1999 c/c art. 7º, inciso VIII, art. 16, inciso II, e art. 19, inciso IV, da IN MP/SLTI 4/2014 e à Súmula - TCU 269;
40.2.1.2.	na condição de integrante requisitante da equipe de planejamento da contratação, por elaborar o ETP e o TR do PE 7/2018 do MS, com estimativa inadequada do quantitativo (percentual) da franquia e do preço de referência do serviço de sustentação de que trata o item 2 do lote 1 do pregão, sem análise de possíveis alternativas mais econômicas, elevando o risco de danos ao Erário durante a execução contratual, em afronta ao princípio da eficiência previsto no caput do art. 37 da Constituição Federal c/c o art. 6º, inciso IX, alínea 'c' e art. 15, inciso V, da Lei 8.666/1993, c/c art. 2º, caput e parágrafo único, inciso VII, da Lei 9.784/1999 c/c art. 16, inciso II, e art. 19, inciso IV, da IN MP/SLTI 4/2014 e à Súmula - TCU 269;
40.2.2.	Sr. Elmo Raposo Oliveira, CPF: XXX.598.691-XX:
40.2.2.1.	na condição de integrante técnico da equipe de planejamento da contratação, por elaborar o ETP e o TR do PE 7/2018 do MS, contemplando exigências restritivas à competitividade do certame, presentes nos itens 10.5.5.9.1.4.11, 10.5.5.9.1.4.13 e 10.5.5.9.1.4.14 do TR, em afronta ao inciso XXI do art. 37 da Constituição Federal c/c o art. 3º, § 1º, inciso I, da Lei 8.666/1993 c/c art. 15 da Instrução Normativa MP/SLTI 4/2014;
40.2.2.2.	na condição de integrante técnico da equipe de planejamento da contratação, por elaborar o ETP e o TR do PE 7/2018 do MS contendo justificativas insuficientes para os quantitativos estimados do serviço de sustentação de sistemas, métrica de mensuração e pagamento não vinculada aos resultados efetivamente entregues e falhas na definição dos mecanismos de gestão contratual, resultando em alto risco de danos ao Erário na execução do contrato,  em afronta ao princípio da eficiência insculpido no caput do art. 37 da Constituição Federal, c/c o art. 6º, inciso IX, alíneas 'e' e 'f', e art. 7º, § 4º, da Lei 8.666/1993, c/c art. 2º, caput e parágrafo único, inciso VII, da Lei 9.784/1999 c/c art. 7º, inciso VIII, art. 16, inciso II, e art. 19, inciso IV, da IN MP/SLTI 4/2014 e à Súmula - TCU 269;
40.2.2.3.	na condição de integrante técnico da equipe de planejamento da contratação, por elaborar o ETP e o TR do PE 7/2018 do MS, com estimativa inadequada do quantitativo (percentual) da franquia e do preço de referência do serviço de sustentação de que trata o item 2 do lote 1 do pregão, sem análise de possíveis alternativas mais econômicas, elevando o risco de danos ao Erário durante a execução contratual,  em afronta ao princípio da eficiência previsto no caput do art. 37 da Constituição Federal c/c o art. 6º, inciso IX, alínea 'c' e art. 15, inciso V, da Lei 8.666/1993, c/c art. 2º, caput e parágrafo único, inciso VII, da Lei 9.784/1999 c/c art. 16, inciso II, e art. 19, inciso IV, da IN MP/SLTI 4/2014 e à Súmula - TCU 269;
40.2.3.	Sr. Guilherme Telles Ribeiro, CPF: XXX.083.247-XX:
40.2.3.1.	na condição de Diretor do Departamento de Informática do SUS, por aprovar o ETP e o TR do PE 7/2018 do MS contendo justificativas insuficientes para os quantitativos estimados do serviço de sustentação de sistemas, métrica de mensuração e pagamento não vinculada aos resultados efetivamente entregues e falhas na definição dos mecanismos de gestão contratual, resultando em alto risco de danos ao Erário na execução do contrato,  em afronta ao princípio da eficiência insculpido no caput do art. 37 da Constituição Federal, c/c o art. 6º, inciso IX, alíneas 'e' e 'f', e art. 7º, § 4º, da Lei 8.666/1993, c/c art. 2º, caput e parágrafo único, inciso VII, da Lei 9.784/1999 c/c art. 7º, inciso VIII, art. 16, inciso II, e art. 19, inciso IV, da IN MP/SLTI 4/2014 e à Súmula - TCU 269;
40.2.3.2.	na condição de Diretor do Departamento de Informática do SUS, por aprovar o ETP e o TR do PE 7/2018 do MS contendo estimativa inadequada do quantitativo (percentual) da franquia e do preço de referência do serviço de sustentação de que trata o item 2 do lote 1 do pregão, sem análise de possíveis alternativas mais econômicas, elevando o risco de danos ao Erário durante a execução contratual,  em afronta ao princípio da eficiência previsto no caput do art. 37 da Constituição Federal c/c o art. 6º, inciso IX, alínea 'c' e art. 15, inciso V, da Lei 8.666/1993, c/c art. 2º, caput e parágrafo único, inciso VII, da Lei 9.784/1999 c/c art. 16, inciso II, e art. 19, inciso IV, da IN MP/SLTI 4/2014 e à Súmula - TCU 269;
40.3.	dar ciência da decisão que vier a ser proferida à representante, Basis Tecnologia da Informação S.A., à empresa Cast Informática S.A. e ao Ministério da Saúde;
40.4.	enviar cópia desta instrução e da instrução constante à peça 71 ao Ministério da Saúde e aos responsáveis arrolados em audiência."
	É o relatório.

8.1. Henrique Donato Rabelo (130511/OAB-MG) e outros, representando Cast Informatica S/A.  
8.2. Albertina de Almeida Noberto (34654/OAB-DF) e outros, representando Basis Tecnologia da Informação S/A.

Não atuou.

REPRESENTAÇÃO COM PEDIDO DE MEDIDA CAUTELAR. CONHECIMENTO. AUSÊNCIA DOS PRESSUPOSTOS PARA CONCESSÃO DE MEDIDA CAUTELAR. OUTROS INDÍCIOS DE IRREGULARIDADE ALÉM DOS INFORMADOS PELO REPRESENTANTE. PROVIMENTO PARCIAL. AUDIÊNCIAS. DETERMINAÇÕES.

REPRESENTAÇÃO (REPR)

Secretaria de Fiscalização de Tecnologia da Informação (SEFTI).

Cuidam os autos da representação, com pedido de medida cautelar, formulada pela empresa Basis Tecnologia da Informação S.A., CNPJ 11.777.162/0001-57, a respeito de possíveis irregularidades no Pregão Eletrônico (PE) 7/2018, realizado pelo Ministério da Saúde (MS) , cujo objeto é o registro de preços para contratação de empresa especializada na prestação de serviços de tecnologia da informação (TI) envolvendo desenvolvimento, manutenção e documentação de sistemas informatizados, apoio à garantia e controle da qualidade do produto e do processo de produção de software e aferição de sistemas em pontos de função (PF) . 
O objeto do PE 7/2018 foi dividido em três lotes, a saber: lote 1 - Fábrica de Software; lote 2 - Fábrica de Qualidade e Testes; e lote 3 - Fábrica de Métricas, sendo o critério de julgamento o menor preço por lote. 
Em síntese, a representante apontou as seguintes irregularidades no edital do referido pregão, todas relacionadas ao lote 1 - Fábrica de Software: i) fixação de quantitativos mínimos de atestados acima de 50% do item de serviço de maior relevância; e ii) inabilitação indevida da representante por não atender aos itens 10.5.5.2, 10.5.5.9.1.4.3, 10.5.5.9.1.4.10, 10.5.5.9.1.4.11, 10.5.5.9.1.4.13 e 10.5.5.9.1.4.14 do termo de referência (TR) .
Segundo consta nos autos, oito empresas participaram da fase de lances do pregão, realizado em 16/4/2018, e a empresa representante teria sido classificada em primeiro lugar, com proposta de preço de R$ 81.155.700,00 ao ano, reduzida, após negociação com o pregoeiro, para R$ 79.350.000,00 ao ano. Contudo, ela havia sido inabilitada indevidamente e, por causa disso, sagrou-se vencedora a segunda colocada, empresa Cast Informática S.A. (CNPJ 03.143.181/0001-01) , ao preço de R$ 81.155.800,00 ao ano. O valor estimado para a contratação do lote 1 era de R$ 87.071.800,00.
Em análises anteriores, a unidade instrutiva - Secretaria de Fiscalização da Tecnologia da Informação (Sefti) - descartou a adoção de medida cautelar, primeiramente, por não estar plenamente configurada a fumaça do bom direito (instrução às peças 10, 11 e 12) e depois em razão da caracterização do periculum in mora ao reverso, capaz de trazer prejuízos maiores à administração e ao interesse público, caso houvesse sido concedida a cautelar (instrução às peças 60, 61 e 62) . Essa proposta foi acatada mediante Acórdão 2383/2018-TCU-Plenário, de minha relatoria.
Nas análises realizadas pela Sefti, foram aprofundadas algumas questões relacionadas aos termos do edital, tendo resultado na identificação de outros indícios de irregularidades, além dos trazidos pela representante.
Examino, neste momento, a análise das informações prestadas pelo MS e pela empresa contratada (Cast Informática S.A.) , em resposta às oitivas e diligência realizadas. 
Cabe registrar que a presente representação já fora conhecida pelo Plenário desta Corte de Contas, por meio do citado Acórdão 2383/2018-TCU-Plenário (peça 63) .
Quanto ao mérito, concordo com a análise empreendida pela Sefti, transcrita no relatório precedente, razão pela qual incorporo seus fundamentos às minhas razões de decidir, sem prejuízo de fazer as considerações a seguir e ajustes que considero pertinentes na proposta de encaminhamento da unidade. 
- II -
Em relação aos quantitativos exigidos na qualificação técnica, a Sefti verificou que os percentuais adotados estão alinhados com a jurisprudência deste Tribunal (v.g. Acórdãos 1.851/2015, 244/2015, 3.104/2013, todos do Plenário) , pois não superaram 50% dos montantes de cada serviço, não sendo procedente, pois, a irregularidade apontada pela representante.
Também verificou que, diferentemente do informado pela representante, a desobediência ao item 10.5.5.2, que estabelece a necessidade de comprovação da experiência pretérita mediante atestados, não foi considerada como um dos motivos de sua inabilitação. Logo, a representação é improcedente também em relação a este ponto.
Acerca da inabilitação relacionada aos itens 10.5.5.9.1.4.3, que exigia a comprovação de 4.250 pontos de função para desenvolvimento e manutenção de sistemas Delphi, 10.5.5.9.1.4.11, que exigia a comprovação de 3.000 pontos de função em desenvolvimento ou manutenção de sistemas utilizando autenticação single sign on com acesso a banco de dados Oracle 10g ou superior, e 10.5.5.9.1.4.13, que exigia a comprovação de 10.000 pontos de função em desenvolvimento ou manutenção de sistemas utilizando servidores de aplicação clusterizados com balanceamento de carga com acesso a banco de dados Oracle l0g ou superior, a unidade técnica revisou os atestados apresentados pela representante e ratificou o não alcance às quantidades exigidas no edital. Entendeu correta, portanto, sua inabilitação pelo Ministério da Saúde.
No tocante ao item 10.5.5.9.1.4.10, que exigia a comprovação de sustentação em pelo menos 40 sistemas na linguagem Java com acesso a banco de dados Oracle l0g ou superior, a unidade instrutiva ratificou as conclusões do Ministério da Saúde acerca da não especificação desse tipo de serviço nos atestados apresentados pela representante, fato que, se fosse determinante para sua habilitação, requereria a realização de diligência. Entretanto, ponderou que, haja vista o não atendimento a outras exigências editalícias, as quais expus no parágrafo anterior, tal procedimento (a diligência) , ainda que esclarecesse as indefinições desse atestado, não alteraria a situação pela inabilitação da representante, resultando, assim, em mero trâmite burocrático.
Alinho-me às conclusões da Secretaria de Fiscalização da Tecnologia da Informação quanto à improcedência dos indícios de irregularidades acima descritos.
- III -
Conforme pontuei no início deste voto, ao aprofundar a análise do edital, a Sefti identificou outros indícios de irregularidades, além dos informados pela representante, os quais também foram questionados na oitiva realizada. 
Na análise da resposta apresentada pelo MS, a unidade técnica deste Tribunal considerou que parte dos indícios inicialmente levantados foram esclarecidos, enquanto outros permaneciam não justificados, os quais descrevo a seguir.
O primeiro deles reside na exigência de comprovação de componentes tecnológicos de forma combinada - autenticação single sign on com acesso a banco de dados Oracle; sistemas utilizando servidores de aplicação clusterizados com balanceamento de carga com acesso a banco de dados Oracle; e exigência de tecnologia applet com acesso a banco de dados Oracle (itens 10.5.5.9.1.4.11, 10.5.5.9.1.4.13 e 10.5.5.9.1.4.14 do TR, respectivamente) . Na visão da unidade técnica, essa simultaneidade não seria necessária, sendo suficiente a comprovação de forma separada em cada tecnologia. Isso porque a dependência surgiria em função da linguagem utilizada - no caso, o Java -, não com o banco de dados.
Para esses indícios de irregularidades, a unidade técnica propõe que seja dada ciência ao órgão, com vistas à adoção de providências internas que previnam a ocorrência de outras semelhantes, bem como a audiência dos responsáveis.
Concordo parcialmente com o encaminhamento sugerido. Em minha opinião, a realização de audiências seria medida de excessivo rigor, pois, consoante informado pela Sefti, oito empresas participaram do pregão eletrônico. Logo, não é possível afirmar que houve claro prejuízo à competitividade. O desconto obtido, da ordem de 7%, embora não seja expressivo, também não pode ser considerado desprezível a ponto de caracterizar ausência de concorrência. 
Destaco que a jurisprudência deste Tribunal aponta que a hipótese de restrição à competitividade não deve ser examinada somente sob a ótica jurídica e teórica, devendo levar em conta, sempre que possível, se as cláusulas supostamente restritivas culminaram em efetivo prejuízo à competitividade do certame (v.g. Acórdãos 2.066/2016 e 3.306/2014, ambos do Plenário) . Sendo assim, por não estar claramente caracterizado que as cláusulas resultaram em prejuízo à competição, mantenho apenas a ciência das irregularidades ao Ministério da Saúde.
O outro indício de irregularidade apontado pela unidade técnica diz respeito a deficiências no planejamento da contratação, caracterizado em função dos seguintes pontos:
modelo de contratação não baseado no pagamento por resultados;
não apresentação de justificativas adequadas para o alto quantitativo de Pontos de Função Sustentado estimado;
não apresentação de justificativas adequadas para o quantitativo (percentual) da franquia adotado e não avaliação de cenários alternativos mais econômicos;
não avaliação da possibilidade de tratar sistemas não críticos com requisitos menos exigentes que os sistemas críticos, com potencial redução de custos; e
definição de instrumentos de gestão da execução do contrato insuficientes para assegurar os objetivos pretendidos, em especial no que concerne à migração do regime de serviço e à definição de prazos do serviço de sustentação de sistemas.
 De acordo com simulações realizadas pela Sefti, caso fossem adotadas premissas alternativas às que o órgão adotou, haveria uma potencial economia de R$ 8.831.317,01 ao ano, considerando-se os preços contratados, além da mitigação de alguns riscos identificados, dentre eles o risco de pagamento por serviços não efetivamente executados.
Diante disso, a unidade propôs a audiência dos responsáveis, a ciência ao órgão, com vistas à adoção de providências internas que previnam a ocorrência de outras semelhantes, e a realização de determinações diversas. Posteriormente, em instrução complementar, reproduzida em meu relatório, manteve as audiências, excluiu as ciências e realizou ajustes nas determinações originalmente propostas, substituindo-as por uma determinação para que se conceda medida cautelar com vistas a que o MS não renove o contrato decorrente da licitação em exame até que o Tribunal decida sobre o mérito da questão. Na visão da Sefti, estariam caracterizados os pressupostos para a concessão dessa medida acautelatória.
Não vejo óbice em realizar as audiências propostas para colher dos responsáveis as razões de justificativas pelas fragilidades verificadas nos estudos que fundamentaram a licitação. Concordo também que as ciências relacionadas a esse assunto podem ficar para um momento posterior, quando da análise das respostas que vierem a ser apresentadas às audiências. Por outro lado, não vislumbro razões para que este Tribunal adote uma medida cautelar.
Conforme consignado na instrução do auditor, a ata de registro de preços foi assinada em 19/7/2018, com validade de um ano. Logo, esse prazo para o final da vigência não se encontra com exiguidade que possa caracterizar o perigo da demora. Ademais, uma medida cautelar para a suspensão da renovação contratual, per si, não se mostra suficiente para alcançar o resultado almejado, a saber, o aprimoramento dos estudos técnicos preliminares com vistas à melhoria do contrato celebrado, além de submeter a administração ao risco da interrupção na prestação desse serviço, impondo ao Tribunal o ônus por essa eventual descontinuidade.
Dessa forma, considero mais apropriado, em vez de conceder a medida cautelar na forma proposta, determinar que o órgão reavalie seus estudos, incorporando a estes, se cabível, as premissas levantadas pela unidade técnica deste Tribunal, as quais estão descritas em meu relatório, e, após, pondere as vantagens e desvantagens de realizar uma nova licitação para a continuidade dos serviços prestados, em vez da prorrogação do contrato vigente, levando em consideração, para fundamentar sua conclusão, também, as avaliações dos indicadores dos níveis dos serviços prestados até então pela atual contratada. 
Por último, apesar de a Sefti ter ampliado o escopo da representação para abranger outros aspectos não citados pelo representante, tais como análise de demais cláusulas editalícias, de estudos técnicos preliminares e de quantitativos da planilha, verifico que não foi feita menção à adequabilidade dos preços contratados, tampouco à qualidade dos indicadores previstos para mensurar os níveis de serviço prestado, pontos estes que considero relevantes face ao montante dos recursos envolvidos e uma vez que a unidade já se dispôs a não ficar adstrita aos pontos inicialmente atacados. Sendo assim, entendo pertinente incluir determinação para que a unidade técnica se pronuncie sobre tais aspectos.
Registro, por fim, que, estando estes autos pautados em sessão anterior, optei por retirá-los de pauta para melhor examinar alguns encaminhamentos sugeridos pelo eminente Ministro-Substituto Augusto Sherman Cavalcanti, os quais considerei pertinentes e incorporei nesta decisão. Manifesto, assim, meus agradecimentos pelas valorosas contribuições oferecidas por Sua Excelência.
	Ante o exposto, VOTO por que o Tribunal adote o acórdão que ora submeto à deliberação deste Colegiado.
TCU, Sala das Sessões Ministro Luciano Brandão Alves de Souza, em 22 de maio de 2019.
Ministro JOÃO AUGUSTO RIBEIRO NARDES 
Relator